---
title: "Resultat"
author: "Anders Nybakk"
code-fold: true
execute:
  warning: false  # Skjuler varselmeldinger
editor_options: 
  chunk_output_type: console
bibliography: resources/bib-final.bib
---
## Prestasjon


```{r}
#| label: fig-box-meanwatt
#| fig-cap: "Boksdiagram av gjennomsnittswatt per deltaker. Boks = median/IQR. Diamant og tynn tverrstrek = gjennomsnitt. Tall angir gjennomsnitt ± SD."
#| fig-width: 6.5
#| fig-height: 4.5
#| echo: false
#| message: false
#| warning: false
#| results: hide

library(dplyr)
library(ggplot2)

path <- file.path("Data", "Watt.xlsx")
if (!file.exists(path)) stop("Finner ikke Data/Watt.xlsx under render.")

w <- tryCatch(
  readxl::read_xlsx(path),
  error = function(e1) {
    if (requireNamespace("openxlsx", quietly = TRUE)) openxlsx::read.xlsx(path) else stop(e1)
  }
)

# Kolonne B = test
test_col_idx <- 2

# Kolonne F:AS = watt
watt_cols_idx <- 6:min(45, ncol(w))

# Standardiser test
test_raw <- tolower(trimws(as.character(w[[test_col_idx]])))
test_std <- ifelse(grepl("^ap", test_raw), "Apne",
                   ifelse(grepl("^bik", test_raw), "Bikarb",
                          ifelse(grepl("^pla", test_raw), "Placebo", NA)))

# Watt -> numerisk
watt_mat <- as.data.frame(w[, watt_cols_idx])
watt_mat[] <- lapply(watt_mat, function(x) suppressWarnings(as.numeric(x)))

# Gjennomsnitt per deltaker
mean_per_subject <- data.frame(
  test = test_std,
  mean_watt = rowMeans(as.matrix(watt_mat), na.rm = TRUE)
) %>%
  filter(!is.na(test), is.finite(mean_watt))

# Mean ± SD per test
mean_sd_labels <- mean_per_subject %>%
  group_by(test) %>%
  summarise(
    mean_val = mean(mean_watt, na.rm = TRUE),
    sd_val = ifelse(sum(!is.na(mean_watt)) > 1,
                    sd(mean_watt, na.rm = TRUE),
                    0),
    .groups = "drop"
  ) %>%
  mutate(
    label = sprintf("%.1f \u00B1 %.1f W", mean_val, sd_val)
  )

# Plot
ggplot(mean_per_subject, aes(x = test, y = mean_watt, color = test)) +
  geom_boxplot(outlier.shape = NA, linewidth = 0.8) +
  stat_summary(fun = mean, geom = "crossbar", width = 0.5, linewidth = 0.6) +
  stat_summary(fun = mean, geom = "point", shape = 18, size = 3) +
  geom_text(
    data = mean_sd_labels,
    aes(x = test, y = mean_val, label = label),
    inherit.aes = FALSE,
    vjust = -0.8,
    size = 3.5
  ) +
  geom_jitter(width = 0.12, height = 0, alpha = 0.6) +
  labs(x = NULL, y = "20-min gjennomsnittseffekt (W)", color = NULL) +
  theme_minimal(base_size = 12) +
  theme(legend.position = "none")
```

```{r}
#| label: fig-box-meanwatt2
#| fig-cap: "Boksdiagram av gjennomsnittswatt per deltaker. Boks = median/IQR. Diamant og tynn tverrstrek = gjennomsnitt. Tall angir gjennomsnitt ± SD."
#| fig-width: 6.5
#| fig-height: 4.5
#| echo: false
#| message: false
#| warning: false
#| results: hide

library(dplyr)
library(ggplot2)

path <- file.path("Data", "Watt.xlsx")
if (!file.exists(path)) stop("Finner ikke Data/Watt.xlsx under render.")

w <- tryCatch(
  readxl::read_xlsx(path),
  error = function(e1) {
    if (requireNamespace("openxlsx", quietly = TRUE)) openxlsx::read.xlsx(path) else stop(e1)
  }
)

# Kolonne B = test
test_col_idx <- 2

# Kolonne F:AS = watt
watt_cols_idx <- 6:min(45, ncol(w))

# Standardiser test
test_raw <- tolower(trimws(as.character(w[[test_col_idx]])))
test_std <- ifelse(grepl("^ap", test_raw), "Apne",
                   ifelse(grepl("^bik", test_raw), "Bikarb",
                          ifelse(grepl("^pla", test_raw), "Placebo", NA)))

# Watt -> numerisk
watt_mat <- as.data.frame(w[, watt_cols_idx])
watt_mat[] <- lapply(watt_mat, function(x) suppressWarnings(as.numeric(x)))

# Gjennomsnitt per deltaker
mean_per_subject <- data.frame(
  test = test_std,
  mean_watt = rowMeans(as.matrix(watt_mat), na.rm = TRUE)
) %>%
  filter(!is.na(test), is.finite(mean_watt)) %>%
  mutate(test = factor(test, levels = c("Apne", "Bikarb", "Placebo")))

# Mean ± SD per test
mean_sd_labels <- mean_per_subject %>%
  group_by(test) %>%
  summarise(
    mean_val = mean(mean_watt, na.rm = TRUE),
    sd_val = ifelse(sum(!is.na(mean_watt)) > 1,
                    sd(mean_watt, na.rm = TRUE),
                    0),
    .groups = "drop"
  ) %>%
  mutate(
    label = sprintf("%.1f \u00B1 %.1f W", mean_val, sd_val)
  )

# Sett passende y-aksegrenser automatisk
y_min <- floor(min(mean_per_subject$mean_watt, na.rm = TRUE) / 10) * 10 - 10
y_max <- ceiling(max(mean_per_subject$mean_watt, na.rm = TRUE) / 10) * 10 + 15

# Plot
ggplot(mean_per_subject, aes(x = test, y = mean_watt, color = test)) +
  geom_boxplot(outlier.shape = NA, linewidth = 0.8, width = 0.55) +
  stat_summary(fun = mean, geom = "crossbar", width = 0.45, linewidth = 0.6) +
  stat_summary(fun = mean, geom = "point", shape = 18, size = 3) +
  geom_text(
    data = mean_sd_labels,
    aes(x = test, y = mean_val, label = label),
    inherit.aes = FALSE,
    vjust = -0.8,
    size = 3.5
  ) +
  geom_jitter(width = 0.10, height = 0, alpha = 0.6, size = 2) +
  coord_cartesian(ylim = c(y_min, y_max)) +
  labs(x = NULL, y = "20-min gjennomsnittseffekt (W)", color = NULL) +
  theme_classic(base_size = 12) +
  theme(
    legend.position = "none",
    axis.line.x = element_line(color = "black", linewidth = 0.8),
    axis.line.y = element_line(color = "black", linewidth = 0.8),
    axis.ticks = element_line(color = "black"),
    axis.text = element_text(color = "black")
  )
```




```{r}
#| label: fig-1-abc-vertical-xall
#| fig-cap: "Figur 1. Individ-linjer (stiplet, grå) og gjennomsnitt (heltrukket) for (a) Watt, (b) Hjertefrekvens (HF) og (c) Kadens (RPM) i Apné, Bikarbonat 2,5 g/kg og Placebo over 20 minutter."
#| fig-width: 7.5
#| fig-height: 9
#| echo: false
#| message: false
#| warning: false
#| results: hide

library(dplyr)
library(ggplot2)
library(grid)   # <-- base R, alltid tilgjengelig

# ---- Fil ----
path <- file.path("data", "Data.xlsx")
if (!file.exists(path)) stop("Finner ikke data/Data.xlsx")

if (!requireNamespace("openxlsx", quietly = TRUE)) {
  stop("Installer 'openxlsx' (install.packages('openxlsx')).")
}

# ---- Excel kolonnebokstav -> indeks ----
col_to_index <- function(x) {
  x <- toupper(x)
  chars <- strsplit(x, "")[[1]]
  sum(match(chars, LETTERS) * 26^(rev(seq_along(chars)) - 1))
}

# ---- Les A:DV ----
dv <- col_to_index("DV")
df <- openxlsx::read.xlsx(path, cols = 1:dv)

# ---- Struktur ----
idx_id   <- 1L
rows_ap  <- 2:11
rows_bik <- 12:21
rows_pla <- 22:31

idx_watt <- col_to_index("G"):col_to_index("AT")
idx_hf   <- col_to_index("AU"):col_to_index("CH")
idx_rpm  <- col_to_index("CI"):col_to_index("DV")

stopifnot(length(idx_watt) == 40, length(idx_hf) == 40, length(idx_rpm) == 40)

time_min <- seq(0, 19.5, by = 0.5)

make_long <- function(idx, outcome) {
  m_ap  <- as.matrix(df[rows_ap,  idx])
  m_bik <- as.matrix(df[rows_bik, idx])
  m_pla <- as.matrix(df[rows_pla, idx])

  storage.mode(m_ap)  <- "numeric"
  storage.mode(m_bik) <- "numeric"
  storage.mode(m_pla) <- "numeric"

  to_long <- function(m, cond, ids) {
    data.frame(
      outcome = outcome,
      condition = cond,
      id = rep(ids, each = length(time_min)),
      time_min = rep(time_min, times = length(ids)),
      value = as.vector(t(m))
    )
  }

  bind_rows(
    to_long(m_ap,  "Apne",    df[rows_ap,  idx_id][[1]]),
    to_long(m_bik, "Bikarb",  df[rows_bik, idx_id][[1]]),
    to_long(m_pla, "Placebo", df[rows_pla, idx_id][[1]])
  )
}

dat <- bind_rows(
  make_long(idx_watt, "a  Watt"),
  make_long(idx_hf,   "b  HF"),
  make_long(idx_rpm,  "c  RPM")
) %>% filter(is.finite(value))

# ---- Etiketter ----
lab_apne <- paste0("Apn", "\u00E9")
lab_bik  <- "Bikarbonat 2,5 g/kg"
lab_pla  <- "Placebo"

dat <- dat %>%
  mutate(
    condition_lbl = recode(condition,
                           Apne = lab_apne,
                           Bikarb = lab_bik,
                           Placebo = lab_pla),
    outcome = factor(outcome, levels = c("a  Watt", "b  HF", "c  RPM"))
  )

mean_df <- dat %>%
  group_by(outcome, condition_lbl, time_min) %>%
  summarise(mean_value = mean(value, na.rm = TRUE), .groups = "drop")

# ---- Felles x-skala ----
x_scale <- scale_x_continuous(
  limits = c(0, 20),
  breaks = seq(0, 20, by = 5),
  name = "Tid (min)"
)

make_panel <- function(outcome_name, ylab_txt, show_legend = FALSE) {
  d <- dat %>% filter(outcome == outcome_name)
  m <- mean_df %>% filter(outcome == outcome_name)

  ggplot() +
    geom_line(
      data = d,
      aes(x = time_min, y = value, group = interaction(condition_lbl, id)),
      linetype = "dashed", color = "grey60",
      linewidth = 0.35, alpha = 0.4
    ) +
    geom_line(
      data = m,
      aes(x = time_min, y = mean_value, color = condition_lbl),
      linewidth = 1.2
    ) +
    x_scale +
    labs(y = ylab_txt, color = NULL) +
    theme_classic(base_size = 12) +
    theme(legend.position = if (show_legend) "bottom" else "none")
}

pA <- make_panel("a  Watt", "20-min gjennomsnittseffekt (W)", FALSE)
pB <- make_panel("b  HF",   "HF (slag/min)", FALSE)
pC <- make_panel("c  RPM",  "kadens (RPM)", TRUE)

# ---- Base R grid-layout: én samlet figur ----
grid.newpage()
pushViewport(viewport(layout = grid.layout(3, 1)))

print(pA, vp = viewport(layout.pos.row = 1, layout.pos.col = 1))
print(pB, vp = viewport(layout.pos.row = 2, layout.pos.col = 1))
print(pC, vp = viewport(layout.pos.row = 3, layout.pos.col = 1))
```



```{r}
#| label: prep-watt
#| echo: false
#| message: false
#| warning: false
#| results: hide

library(dplyr)

col_to_index <- function(x) {
  x <- toupper(x)
  chars <- strsplit(x, "")[[1]]
  sum(match(chars, LETTERS) * 26^(rev(seq_along(chars)) - 1))
}

path <- file.path("data", "Data.xlsx")
if (!file.exists(path)) stop("Finner ikke data/Data.xlsx")

if (!requireNamespace("openxlsx", quietly = TRUE)) {
  stop("Installer 'openxlsx' (install.packages('openxlsx')).")
}

dv <- col_to_index("DV")
dat_raw <- openxlsx::read.xlsx(path, cols = 1:dv)

if (!is.data.frame(dat_raw)) stop("Innlesing feilet (ikke data.frame).")

# Riktig radinndeling (OBS: subheader-rad i datasettet)
rows_ap  <- 2:11
rows_bik <- 12:21
rows_pla <- 22:31

# klipp til faktisk antall rader (for sikkerhet)
n <- nrow(dat_raw)
clip_rows <- function(r) r[r >= 1 & r <= n]
rows_ap  <- clip_rows(rows_ap)
rows_bik <- clip_rows(rows_bik)
rows_pla <- clip_rows(rows_pla)

if (length(rows_ap) < 2 || length(rows_bik) < 2 || length(rows_pla) < 2) {
  stop("Radinndelingen gir for få rader i minst én protokoll. Sjekk at arket har minst 31 rader med data.")
}

watt_idx <- col_to_index("G"):col_to_index("AT")
if (max(watt_idx) > ncol(dat_raw)) stop("Watt-kolonner (G:AT) finnes ikke i innlest data. Sjekk at arket har kolonner til AT.")

get_mean_watt <- function(rows, label) {
  m <- as.matrix(dat_raw[rows, watt_idx, drop = FALSE])
  storage.mode(m) <- "numeric"
  data.frame(
    id = as.character(dat_raw[rows, 1, drop = TRUE]),
    protocol = label,
    mean_watt = rowMeans(m, na.rm = TRUE)
  )
}

watt_long <- bind_rows(
  get_mean_watt(rows_ap,  "Apne"),
  get_mean_watt(rows_bik, "Bikarb"),
  get_mean_watt(rows_pla, "Placebo")
) %>%
  filter(is.finite(mean_watt)) %>%
  mutate(protocol = factor(protocol, levels = c("Apne", "Bikarb", "Placebo")))

# Sanity check: må ha alle tre nivåer representert
tab <- table(watt_long$protocol)
if (any(tab == 0) || length(tab) < 3) {
  stop(paste0(
    "Mangler minst én protokoll i watt_long. Antall per nivå: ",
    paste(names(tab), tab, sep="=", collapse=", "),
    ". Sjekk radinndeling og at watt-kolonnene inneholder tall."
  ))
}

```


Watt:

repeatet measures ANOVA (watt)
```{r}
#| label: stats-watt
#| echo: false
#| message: false
#| warning: false

library(dplyr)

# Excel-kolonnebokstav -> indeks
col_to_index <- function(x) {
  x <- toupper(x)
  chars <- strsplit(x, "")[[1]]
  sum(match(chars, LETTERS) * 26^(rev(seq_along(chars)) - 1))
}

# ---- Les data ----
path <- file.path("data", "Data.xlsx")
if (!file.exists(path)) stop("Finner ikke data/Data.xlsx")
if (!requireNamespace("openxlsx", quietly = TRUE)) stop("Installer 'openxlsx' (install.packages('openxlsx')).")

dv <- col_to_index("DV")
dat_raw <- openxlsx::read.xlsx(path, cols = 1:dv)

# ---- Viktig: ID og protokoll-kolonner ----
idx_id    <- 2L  # kolonne B
idx_proto <- 3L  # kolonne C

# Riktig radinndeling (subheader-rad i datasettet)
rows_ap  <- 2:11
rows_bik <- 12:21
rows_pla <- 22:31

# Watt-kolonner
watt_idx <- col_to_index("G"):col_to_index("AT")
if (max(watt_idx) > ncol(dat_raw)) stop("Watt-kolonner (G:AT) finnes ikke i innlest data.")

# Hjelper: lag mean-watt per deltaker for en blokk
get_mean_watt <- function(rows, label) {
  m <- as.matrix(dat_raw[rows, watt_idx, drop = FALSE])
  storage.mode(m) <- "numeric"

  ids <- as.character(dat_raw[rows, idx_id, drop = TRUE])
  ids[is.na(ids) | trimws(ids) == ""] <- as.character(seq_len(length(rows)))[is.na(ids) | trimws(ids) == ""]

  data.frame(
    id = ids,
    protocol = label,
    mean_watt = rowMeans(m, na.rm = TRUE)
  )
}

watt_long <- bind_rows(
  get_mean_watt(rows_ap,  "Apne"),
  get_mean_watt(rows_bik, "Bikarb"),
  get_mean_watt(rows_pla, "Placebo")
) %>%
  filter(is.finite(mean_watt)) %>%
  mutate(
    id = factor(id),
    protocol = factor(protocol, levels = c("Apne", "Bikarb", "Placebo"))
  )

# ---- Sanity checks (vises i output) ----
cat("\nAntall per protokoll:\n")
print(table(watt_long$protocol))
cat("\nAntall unike deltakere (id): ", nlevels(watt_long$id), "\n", sep = "")

# ---- Repeated-measures ANOVA ----
anova_res <- aov(mean_watt ~ protocol + Error(id/protocol), data = watt_long)
cat("\nRepeated-measures ANOVA:\n")
print(summary(anova_res))

# ---- Post-hoc: paired t-test + Holm ----
cat("\nPost-hoc (paired t-test, Holm-korreksjon):\n")
print(pairwise.t.test(
  x = watt_long$mean_watt,
  g = watt_long$protocol,
  paired = TRUE,
  p.adjust.method = "holm"
))

```

Med effect size:

```{r}
#| label: stats-watt2
#| echo: false
#| message: false
#| warning: false

library(dplyr)
library(tidyr)

# Excel-kolonnebokstav -> indeks
col_to_index <- function(x) {
  x <- toupper(x)
  chars <- strsplit(x, "")[[1]]
  sum(match(chars, LETTERS) * 26^(rev(seq_along(chars)) - 1))
}

# ---- Les data ----
path <- file.path("data", "Data.xlsx")
if (!file.exists(path)) stop("Finner ikke data/Data.xlsx")
if (!requireNamespace("openxlsx", quietly = TRUE)) stop("Installer 'openxlsx' (install.packages('openxlsx')).")

dv <- col_to_index("DV")
dat_raw <- openxlsx::read.xlsx(path, cols = 1:dv)

# ---- Viktig: ID og protokoll-kolonner ----
idx_id    <- 2L  # kolonne B
idx_proto <- 3L  # kolonne C

# Riktig radinndeling (subheader-rad i datasettet)
rows_ap  <- 2:11
rows_bik <- 12:21
rows_pla <- 22:31

# Watt-kolonner
watt_idx <- col_to_index("G"):col_to_index("AT")
if (max(watt_idx) > ncol(dat_raw)) stop("Watt-kolonner (G:AT) finnes ikke i innlest data.")

# Hjelper: lag mean-watt per deltaker for en blokk
get_mean_watt <- function(rows, label) {
  m <- as.matrix(dat_raw[rows, watt_idx, drop = FALSE])
  storage.mode(m) <- "numeric"

  ids <- as.character(dat_raw[rows, idx_id, drop = TRUE])
  ids[is.na(ids) | trimws(ids) == ""] <- as.character(seq_len(length(rows)))[is.na(ids) | trimws(ids) == ""]

  data.frame(
    id = ids,
    protocol = label,
    mean_watt = rowMeans(m, na.rm = TRUE)
  )
}

watt_long <- bind_rows(
  get_mean_watt(rows_ap,  "Apne"),
  get_mean_watt(rows_bik, "Bikarb"),
  get_mean_watt(rows_pla, "Placebo")
) %>%
  filter(is.finite(mean_watt)) %>%
  mutate(
    id = factor(id),
    protocol = factor(protocol, levels = c("Apne", "Bikarb", "Placebo"))
  )

# ---- Sanity checks (vises i output) ----
cat("\nAntall per protokoll:\n")
print(table(watt_long$protocol))
cat("\nAntall unike deltakere (id): ", nlevels(watt_long$id), "\n", sep = "")

# ---- Repeated-measures ANOVA (standard output) ----
anova_res <- aov(mean_watt ~ protocol + Error(id/protocol), data = watt_long)
cat("\nRepeated-measures ANOVA:\n")
print(summary(anova_res))

# ---- Klargjør wide-format for effect size og post hoc ----
watt_wide <- watt_long %>%
  select(id, protocol, mean_watt) %>%
  distinct() %>%
  pivot_wider(names_from = protocol, values_from = mean_watt) %>%
  filter(if_all(c(Apne, Bikarb, Placebo), is.finite))

n_subj <- nrow(watt_wide)
k_cond <- 3

if (n_subj < 2) stop("For få komplette deltakere til repeated-measures ANOVA/effect size.")

# ---- Manuell RM-ANOVA effect size: partial eta squared ----
y_mat <- as.matrix(watt_wide[, c("Apne", "Bikarb", "Placebo")])

grand_mean  <- mean(y_mat)
cond_means  <- colMeans(y_mat)
subj_means  <- rowMeans(y_mat)

ss_total    <- sum((y_mat - grand_mean)^2)
ss_protocol <- n_subj * sum((cond_means - grand_mean)^2)
ss_subject  <- k_cond * sum((subj_means - grand_mean)^2)
ss_error    <- ss_total - ss_protocol - ss_subject

df_protocol <- k_cond - 1
df_error    <- (n_subj - 1) * (k_cond - 1)

ms_protocol <- ss_protocol / df_protocol
ms_error    <- ss_error / df_error

F_value <- ms_protocol / ms_error
p_value <- pf(F_value, df1 = df_protocol, df2 = df_error, lower.tail = FALSE)

partial_eta2 <- ss_protocol / (ss_protocol + ss_error)

cat("\nANOVA med effect size:\n")
cat(
  sprintf(
    "F(%d, %d) = %.3f, p = %.4f, partial eta squared (eta^2[p]) = %.3f\n",
    df_protocol, df_error, F_value, p_value, partial_eta2
  )
)

# ---- Post-hoc: paired t-test + Holm ----
cat("\nPost-hoc (paired t-test, Holm-korreksjon):\n")
print(pairwise.t.test(
  x = watt_long$mean_watt,
  g = watt_long$protocol,
  paired = TRUE,
  p.adjust.method = "holm"
))

# ---- Paired Cohen's dz ----
cohens_dz <- function(x, y) {
  ok <- is.finite(x) & is.finite(y)
  x <- x[ok]
  y <- y[ok]

  if (length(x) < 2) return(NA_real_)

  d <- x - y
  sdd <- sd(d)

  if (is.na(sdd) || sdd == 0) return(NA_real_)

  mean(d) / sdd
}

interpret_d <- function(d) {
  if (is.na(d)) return(NA_character_)
  ad <- abs(d)
  if (ad < 0.2) return("triviell")
  if (ad < 0.5) return("liten")
  if (ad < 0.8) return("moderat")
  return("stor")
}

effect_sizes_posthoc <- data.frame(
  comparison = c("Apne vs Bikarb", "Apne vs Placebo", "Bikarb vs Placebo"),
  d_z = c(
    cohens_dz(watt_wide$Apne,   watt_wide$Bikarb),
    cohens_dz(watt_wide$Apne,   watt_wide$Placebo),
    cohens_dz(watt_wide$Bikarb, watt_wide$Placebo)
  )
) %>%
  mutate(magnitude = vapply(d_z, interpret_d, character(1)))

cat("\nEffect size for post-hoc sammenligninger (paired Cohen's d_z):\n")
print(effect_sizes_posthoc)
```




Leneær Mixed-model- test (watt)

```{r}
#| label: lmm-watt
#| echo: false
#| message: false
#| warning: false

library(dplyr)

# Pakker for mixed model
if (!requireNamespace("lme4", quietly = TRUE)) stop("Installer 'lme4' (install.packages('lme4')).")
if (!requireNamespace("lmerTest", quietly = TRUE)) stop("Installer 'lmerTest' (install.packages('lmerTest')).")

library(lme4)
library(lmerTest)

# --- Hjelper: Excel-kolonnebokstav -> indeks ---
col_to_index <- function(x) {
  x <- toupper(x)
  chars <- strsplit(x, "")[[1]]
  sum(match(chars, LETTERS) * 26^(rev(seq_along(chars)) - 1))
}

# --- Les data ---
path <- file.path("data", "Data.xlsx")
if (!requireNamespace("openxlsx", quietly = TRUE)) stop("Installer 'openxlsx'.")
dv <- col_to_index("DV")
dat_raw <- openxlsx::read.xlsx(path, cols = 1:dv)

# --- Riktig radinndeling (subheader-rad) ---
rows_ap  <- 2:11
rows_bik <- 12:21
rows_pla <- 22:31

# --- ID i kolonne B (som du sa), protokoll står i kolonne C men vi bruker radblokker her ---
idx_id <- 2L

# --- Wattkolonner G:AT (40 punkt) ---
watt_idx <- col_to_index("G"):col_to_index("AT")
stopifnot(length(watt_idx) == 40)

# --- Tid (min) ---
time_min <- seq(0, 19.5, by = 0.5)

make_long_watt <- function(rows, protocol_label) {
  m <- as.matrix(dat_raw[rows, watt_idx, drop = FALSE])
  storage.mode(m) <- "numeric"
  ids <- as.character(dat_raw[rows, idx_id, drop = TRUE])

  data.frame(
    id = rep(ids, each = length(time_min)),
    protocol = protocol_label,
    time_min = rep(time_min, times = length(ids)),
    watt = as.vector(t(m))
  )
}

watt_ts <- bind_rows(
  make_long_watt(rows_ap,  "Apne"),
  make_long_watt(rows_bik, "Bikarb"),
  make_long_watt(rows_pla, "Placebo")
) %>%
  filter(is.finite(watt)) %>%
  mutate(
    id = factor(id),
    protocol = factor(protocol, levels = c("Apne", "Bikarb", "Placebo"))
  )

# --- Modell 1: random intercept + random slope for tid (mest komplett) ---
m1 <- lmer(watt ~ protocol * time_min + (1 + time_min | id), data = watt_ts, REML = FALSE)

summary(m1)
anova(m1)   # Type I tester (greit som start)


```

med effect size:

```{r}
#| label: lmm-watt2
#| echo: false
#| message: false
#| warning: false

library(dplyr)

# Pakker for mixed model
if (!requireNamespace("lme4", quietly = TRUE)) stop("Installer 'lme4' (install.packages('lme4')).")
if (!requireNamespace("lmerTest", quietly = TRUE)) stop("Installer 'lmerTest' (install.packages('lmerTest')).")
if (!requireNamespace("effectsize", quietly = TRUE)) stop("Installer 'effectsize' (install.packages('effectsize')).")
if (!requireNamespace("emmeans", quietly = TRUE)) stop("Installer 'emmeans' (install.packages('emmeans')).")
if (!requireNamespace("openxlsx", quietly = TRUE)) stop("Installer 'openxlsx' (install.packages('openxlsx')).")

library(lme4)
library(lmerTest)
library(effectsize)
library(emmeans)

# --- Hjelper: Excel-kolonnebokstav -> indeks ---
col_to_index <- function(x) {
  x <- toupper(x)
  chars <- strsplit(x, "")[[1]]
  sum(match(chars, LETTERS) * 26^(rev(seq_along(chars)) - 1))
}

# --- Les data ---
path <- file.path("data", "Data.xlsx")
dv <- col_to_index("DV")
dat_raw <- openxlsx::read.xlsx(path, cols = 1:dv)

# --- Riktig radinndeling (subheader-rad) ---
rows_ap  <- 2:11
rows_bik <- 12:21
rows_pla <- 22:31

# --- ID i kolonne B ---
idx_id <- 2L

# --- Wattkolonner G:AT (40 punkt) ---
watt_idx <- col_to_index("G"):col_to_index("AT")
stopifnot(length(watt_idx) == 40)

# --- Tid (min) ---
time_min <- seq(0, 19.5, by = 0.5)

make_long_watt <- function(rows, protocol_label) {
  m <- as.matrix(dat_raw[rows, watt_idx, drop = FALSE])
  storage.mode(m) <- "numeric"
  ids <- as.character(dat_raw[rows, idx_id, drop = TRUE])

  data.frame(
    id = rep(ids, each = length(time_min)),
    protocol = protocol_label,
    time_min = rep(time_min, times = length(ids)),
    watt = as.vector(t(m))
  )
}

watt_ts <- bind_rows(
  make_long_watt(rows_ap,  "Apne"),
  make_long_watt(rows_bik, "Bikarb"),
  make_long_watt(rows_pla, "Placebo")
) %>%
  filter(is.finite(watt)) %>%
  mutate(
    id = factor(id),
    protocol = factor(protocol, levels = c("Apne", "Bikarb", "Placebo"))
  )

# --- Modell: random intercept + random slope ---
m1 <- lmer(watt ~ protocol * time_min + (1 + time_min | id), data = watt_ts, REML = FALSE)

# --- Resultater ---
summary(m1)

anova_m1 <- anova(m1)
anova_m1

# --- Effect size (partial eta squared) ---
eta_squared(anova_m1, partial = TRUE)

# --- Standardiserte koeffisienter ---
standardize_parameters(m1, method = "refit")

# --- Parvise forskjeller i utvikling over tid (slope) ---
emm_slope <- emtrends(m1, ~ protocol, var = "time_min")

pairs(emm_slope, adjust = "holm")

# --- Effect size for parvise forskjeller (Cohen's d) ---
eff_size(
  emm_slope,
  sigma = sigma(m1),
  edf = df.residual(m1)
)
```


Hjertefrekvens:

Repeatet measures ANOVA (HF)

```{r}
#| label: stats-hf
#| echo: false
#| message: false
#| warning: false

library(dplyr)

# Excel-kolonnebokstav -> indeks
col_to_index <- function(x) {
  x <- toupper(x)
  chars <- strsplit(x, "")[[1]]
  sum(match(chars, LETTERS) * 26^(rev(seq_along(chars)) - 1))
}

# Les data (tving til DV for sikkerhet)
path <- file.path("data", "Data.xlsx")
if (!file.exists(path)) stop("Finner ikke data/Data.xlsx")
if (!requireNamespace("openxlsx", quietly = TRUE)) stop("Installer 'openxlsx' (install.packages('openxlsx')).")

dv <- col_to_index("DV")
dat_raw <- openxlsx::read.xlsx(path, cols = 1:dv)

# ID og protokoll-kolonner i ditt ark
idx_id <- 2L  # kolonne B (deltaker-ID)

# Riktig radinndeling (subheader-rad i datasettet)
rows_ap  <- 2:11
rows_bik <- 12:21
rows_pla <- 22:31

# HF-kolonner AU:CH (40 punkt)
hf_idx <- col_to_index("AU"):col_to_index("CH")
stopifnot(length(hf_idx) == 40)

get_mean_hf <- function(rows, label) {
  m <- as.matrix(dat_raw[rows, hf_idx, drop = FALSE])
  storage.mode(m) <- "numeric"

  ids <- as.character(dat_raw[rows, idx_id, drop = TRUE])
  miss <- is.na(ids) | trimws(ids) == ""
  ids[miss] <- as.character(seq_len(length(rows)))[miss]

  data.frame(
    id = ids,
    protocol = label,
    mean_hf = rowMeans(m, na.rm = TRUE)
  )
}

hf_long <- bind_rows(
  get_mean_hf(rows_ap,  "Apne"),
  get_mean_hf(rows_bik, "Bikarb"),
  get_mean_hf(rows_pla, "Placebo")
) %>%
  filter(is.finite(mean_hf)) %>%
  mutate(
    id = factor(id),
    protocol = factor(protocol, levels = c("Apne", "Bikarb", "Placebo"))
  )

# Diagnostikk (nyttig ved render)
cat("\nAntall per protokoll (HF):\n")
print(table(hf_long$protocol))
cat("\nAntall unike deltakere (HF): ", nlevels(hf_long$id), "\n", sep = "")

# Repeated-measures ANOVA (base R)
anova_hf <- aov(mean_hf ~ protocol + Error(id/protocol), data = hf_long)
cat("\nRepeated-measures ANOVA (HF):\n")
print(summary(anova_hf))

# Post-hoc: paired t-tester med Holm-korreksjon
cat("\nPost-hoc (paired t-test, Holm) (HF):\n")
print(pairwise.t.test(
  x = hf_long$mean_hf,
  g = hf_long$protocol,
  paired = TRUE,
  p.adjust.method = "holm"
))
```



Leneær Mixed-model- test (HF)

```{r}
#| label: lmm-hf
#| echo: false
#| message: false
#| warning: false

library(dplyr)

if (!requireNamespace("lme4", quietly = TRUE)) stop("Installer 'lme4' (install.packages('lme4')).")
if (!requireNamespace("lmerTest", quietly = TRUE)) stop("Installer 'lmerTest' (install.packages('lmerTest')).")
library(lme4)
library(lmerTest)

# Excel-kolonnebokstav -> indeks
col_to_index <- function(x) {
  x <- toupper(x)
  chars <- strsplit(x, "")[[1]]
  sum(match(chars, LETTERS) * 26^(rev(seq_along(chars)) - 1))
}

# Les data
path <- file.path("data", "Data.xlsx")
if (!file.exists(path)) stop("Finner ikke data/Data.xlsx")
if (!requireNamespace("openxlsx", quietly = TRUE)) stop("Installer 'openxlsx' (install.packages('openxlsx')).")

dv <- col_to_index("DV")
dat_raw <- openxlsx::read.xlsx(path, cols = 1:dv)

# ID i kolonne B
idx_id <- 2L

# Riktig radinndeling
rows_ap  <- 2:11
rows_bik <- 12:21
rows_pla <- 22:31

# HF-kolonner AU:CH (40 punkt)
hf_idx <- col_to_index("AU"):col_to_index("CH")
stopifnot(length(hf_idx) == 40)

# Tid (min) for 40 punkt: 0, 0.5, ..., 19.5
time_min <- seq(0, 19.5, by = 0.5)

make_long_hf <- function(rows, protocol_label) {
  m <- as.matrix(dat_raw[rows, hf_idx, drop = FALSE])
  storage.mode(m) <- "numeric"

  ids <- as.character(dat_raw[rows, idx_id, drop = TRUE])
  miss <- is.na(ids) | trimws(ids) == ""
  ids[miss] <- as.character(seq_len(length(rows)))[miss]

  data.frame(
    id = rep(ids, each = length(time_min)),
    protocol = protocol_label,
    time_min = rep(time_min, times = length(ids)),
    hf = as.vector(t(m))
  )
}

hf_ts <- bind_rows(
  make_long_hf(rows_ap,  "Apne"),
  make_long_hf(rows_bik, "Bikarb"),
  make_long_hf(rows_pla, "Placebo")
) %>%
  filter(is.finite(hf)) %>%
  mutate(
    id = factor(id),
    protocol = factor(protocol, levels = c("Apne", "Bikarb", "Placebo"))
  )

# Modell: random intercept + random slope for tid
m_hf <- lmer(hf ~ protocol * time_min + (1 + time_min | id), data = hf_ts, REML = FALSE)

cat("\nLMM (HF) – fixed effects:\n")
print(summary(m_hf))

cat("\nType III ANOVA (HF):\n")
print(anova(m_hf, type = 3))

# Hvis du får konvergens-advarsel, bruk denne enklere modellen:
# m_hf_simple <- lmer(hf ~ protocol * time_min + (1 | id), data = hf_ts, REML = FALSE)
# anova(m_hf_simple, type = 3)
```

med ES:

```{r}
#| label: lmm-hf2
#| echo: false
#| message: false
#| warning: false

library(dplyr)

if (!requireNamespace("lme4", quietly = TRUE)) stop("Installer 'lme4'")
if (!requireNamespace("lmerTest", quietly = TRUE)) stop("Installer 'lmerTest'")
if (!requireNamespace("effectsize", quietly = TRUE)) stop("Installer 'effectsize'")
if (!requireNamespace("emmeans", quietly = TRUE)) stop("Installer 'emmeans'")
if (!requireNamespace("openxlsx", quietly = TRUE)) stop("Installer 'openxlsx'")

library(lme4)
library(lmerTest)
library(effectsize)
library(emmeans)

# --- Excel-kolonnebokstav -> indeks ---
col_to_index <- function(x) {
  x <- toupper(x)
  chars <- strsplit(x, "")[[1]]
  sum(match(chars, LETTERS) * 26^(rev(seq_along(chars)) - 1))
}

# --- Les data ---
path <- file.path("data", "Data.xlsx")
if (!file.exists(path)) stop("Finner ikke data/Data.xlsx")

dv <- col_to_index("DV")
dat_raw <- openxlsx::read.xlsx(path, cols = 1:dv)

# --- ID i kolonne B ---
idx_id <- 2L

# --- Riktig radinndeling ---
rows_ap  <- 2:11
rows_bik <- 12:21
rows_pla <- 22:31

# --- HF-kolonner AU:CH (40 punkt) ---
hf_idx <- col_to_index("AU"):col_to_index("CH")
stopifnot(length(hf_idx) == 40)

# --- Tid ---
time_min <- seq(0, 19.5, by = 0.5)

make_long_hf <- function(rows, protocol_label) {
  m <- as.matrix(dat_raw[rows, hf_idx, drop = FALSE])
  storage.mode(m) <- "numeric"

  ids <- as.character(dat_raw[rows, idx_id, drop = TRUE])
  miss <- is.na(ids) | trimws(ids) == ""
  ids[miss] <- as.character(seq_len(length(rows)))[miss]

  data.frame(
    id = rep(ids, each = length(time_min)),
    protocol = protocol_label,
    time_min = rep(time_min, times = length(ids)),
    hf = as.vector(t(m))
  )
}

hf_ts <- bind_rows(
  make_long_hf(rows_ap,  "Apne"),
  make_long_hf(rows_bik, "Bikarb"),
  make_long_hf(rows_pla, "Placebo")
) %>%
  filter(is.finite(hf)) %>%
  mutate(
    id = factor(id),
    protocol = factor(protocol, levels = c("Apne", "Bikarb", "Placebo"))
  )

# --- LMM ---
m_hf <- lmer(hf ~ protocol * time_min + (1 + time_min | id), data = hf_ts, REML = FALSE)

cat("\nLMM (HF) – fixed effects:\n")
print(summary(m_hf))

cat("\nType III ANOVA (HF):\n")
anova_hf <- anova(m_hf, type = 3)
print(anova_hf)

# --- Effektstørrelse (eta²p) ---
cat("\nEffect size – partial eta squared (HF):\n")
print(eta_squared(anova_hf, partial = TRUE))

# --- Standardiserte koeffisienter ---
cat("\nStandardiserte koeffisienter (HF):\n")
print(standardize_parameters(m_hf, method = "refit"))

# --- Slopes (utvikling over tid) ---
cat("\nParvise forskjeller i utvikling over tid (HF):\n")
emm_slope_hf <- emtrends(m_hf, ~ protocol, var = "time_min")
print(pairs(emm_slope_hf, adjust = "holm"))

# --- Effektstørrelse for slopes ---
cat("\nEffect size for parvise slope-forskjeller (HF):\n")
print(
  eff_size(
    emm_slope_hf,
    sigma = sigma(m_hf),
    edf = df.residual(m_hf)
  )
)

# --- Startpuls (tid = 0) ---
cat("\nEstimert startpuls (HF):\n")
emm_start_hf <- emmeans(m_hf, ~ protocol, at = list(time_min = 0))
print(emm_start_hf)

# --- Parvise forskjeller startpuls ---
cat("\nParvise forskjeller i startpuls (HF):\n")
print(pairs(emm_start_hf, adjust = "holm"))

# --- Effektstørrelse for startpuls ---
cat("\nEffect size for parvise forskjeller i startpuls (HF):\n")
print(
  eff_size(
    emm_start_hf,
    sigma = sigma(m_hf),
    edf = df.residual(m_hf)
  )
)

# --- Enkel modell hvis konvergensproblemer ---
# m_hf_simple <- lmer(hf ~ protocol * time_min + (1 | id), data = hf_ts, REML = FALSE)
# anova(m_hf_simple, type = 3)
# eta_squared(anova(m_hf_simple, type = 3), partial = TRUE)
```

Startpuls: 

```{r}
#| label: startpuls-hf
#| echo: false
#| message: false
#| warning: false

library(dplyr)

if (!requireNamespace("openxlsx", quietly = TRUE)) stop("Installer 'openxlsx'")
if (!requireNamespace("effectsize", quietly = TRUE)) stop("Installer 'effectsize'")
if (!requireNamespace("tidyr", quietly = TRUE)) stop("Installer 'tidyr'")

library(openxlsx)
library(effectsize)
library(tidyr)

# --- Excel-kolonnebokstav -> indeks ---
col_to_index <- function(x) {
  x <- toupper(x)
  chars <- strsplit(x, "")[[1]]
  sum(match(chars, LETTERS) * 26^(rev(seq_along(chars)) - 1))
}

# --- Les data ---
path <- file.path("data", "Data.xlsx")
if (!file.exists(path)) stop("Finner ikke data/Data.xlsx")

dv <- col_to_index("DV")
dat_raw <- openxlsx::read.xlsx(path, cols = 1:dv)

# --- Rader og kolonner ---
rows_ap  <- 2:11
rows_bik <- 12:21
rows_pla <- 22:31

idx_id <- 2L
hf_start_col <- col_to_index("AU")

# --- Lag datasett for startpuls ---
hf_start <- bind_rows(
  data.frame(
    id = as.character(dat_raw[rows_ap, idx_id, drop = TRUE]),
    protocol = "Apne",
    hf_start = as.numeric(dat_raw[rows_ap, hf_start_col, drop = TRUE])
  ),
  data.frame(
    id = as.character(dat_raw[rows_bik, idx_id, drop = TRUE]),
    protocol = "Bikarb",
    hf_start = as.numeric(dat_raw[rows_bik, hf_start_col, drop = TRUE])
  ),
  data.frame(
    id = as.character(dat_raw[rows_pla, idx_id, drop = TRUE]),
    protocol = "Placebo",
    hf_start = as.numeric(dat_raw[rows_pla, hf_start_col, drop = TRUE])
  )
) %>%
  filter(is.finite(hf_start)) %>%
  mutate(
    id = factor(id),
    protocol = factor(protocol, levels = c("Apne", "Bikarb", "Placebo"))
  )

# --- Deskriptiv statistikk ---
cat("\nStartpuls HF – gjennomsnitt og SD:\n")
hf_start %>%
  group_by(protocol) %>%
  summarise(
    n = n(),
    mean = mean(hf_start),
    sd = sd(hf_start),
    .groups = "drop"
  ) %>%
  print()

# --- Repeated-measures ANOVA ---
cat("\nRepeated-measures ANOVA for startpuls HF:\n")
anova_start <- aov(hf_start ~ protocol + Error(id/protocol), data = hf_start)
print(summary(anova_start))

# --- Effektstørrelse for ANOVA: partial eta squared ---
cat("\nEffect size for ANOVA – partial eta squared:\n")
print(eta_squared(anova_start, partial = TRUE))

# --- Bredt format for parvise tester ---
wide_start <- hf_start %>%
  pivot_wider(
    id_cols = id,
    names_from = protocol,
    values_from = hf_start
  )

# --- Parvise paired t-tester ---
p_ap_bik <- t.test(wide_start$Apne, wide_start$Bikarb, paired = TRUE)$p.value
p_ap_pla <- t.test(wide_start$Apne, wide_start$Placebo, paired = TRUE)$p.value
p_bik_pla <- t.test(wide_start$Bikarb, wide_start$Placebo, paired = TRUE)$p.value

p_raw <- c(p_ap_bik, p_ap_pla, p_bik_pla)
p_holm <- p.adjust(p_raw, method = "holm")

# --- Cohen's dz for parvise sammenligninger ---
dz_ap_bik <- cohens_d(wide_start$Apne, wide_start$Bikarb, paired = TRUE)
dz_ap_pla <- cohens_d(wide_start$Apne, wide_start$Placebo, paired = TRUE)
dz_bik_pla <- cohens_d(wide_start$Bikarb, wide_start$Placebo, paired = TRUE)

cat("\nParvise sammenligninger med Holm-korrigering og Cohen's dz:\n")
data.frame(
  comparison = c("Apne - Bikarb", "Apne - Placebo", "Bikarb - Placebo"),
  p_raw = p_raw,
  p_holm = p_holm,
  dz = c(
    dz_ap_bik$Cohens_d,
    dz_ap_pla$Cohens_d,
    dz_bik_pla$Cohens_d
  )
) %>%
  print()
```


Kadens:

Repeatet measures ANOVA (HF)

```{r}
#| label: stats-rpm
#| echo: false
#| message: false
#| warning: false

library(dplyr)

# Excel-kolonnebokstav -> indeks
col_to_index <- function(x) {
  x <- toupper(x)
  chars <- strsplit(x, "")[[1]]
  sum(match(chars, LETTERS) * 26^(rev(seq_along(chars)) - 1))
}

# Les data
path <- file.path("data", "Data.xlsx")
if (!file.exists(path)) stop("Finner ikke data/Data.xlsx")
if (!requireNamespace("openxlsx", quietly = TRUE)) stop("Installer 'openxlsx'")

dv <- col_to_index("DV")
dat_raw <- openxlsx::read.xlsx(path, cols = 1:dv)

# ID-kolonne
idx_id <- 2L   # kolonne B

# Riktig radinndeling
rows_ap  <- 2:11
rows_bik <- 12:21
rows_pla <- 22:31

# RPM-kolonner CI:DV (40 punkt)
rpm_idx <- col_to_index("CI"):col_to_index("DV")
stopifnot(length(rpm_idx) == 40)

get_mean_rpm <- function(rows, label) {
  m <- as.matrix(dat_raw[rows, rpm_idx, drop = FALSE])
  storage.mode(m) <- "numeric"

  ids <- as.character(dat_raw[rows, idx_id, drop = TRUE])
  miss <- is.na(ids) | trimws(ids) == ""
  ids[miss] <- as.character(seq_len(length(rows)))[miss]

  data.frame(
    id = ids,
    protocol = label,
    mean_rpm = rowMeans(m, na.rm = TRUE)
  )
}

rpm_long <- bind_rows(
  get_mean_rpm(rows_ap,  "Apne"),
  get_mean_rpm(rows_bik, "Bikarb"),
  get_mean_rpm(rows_pla, "Placebo")
) %>%
  filter(is.finite(mean_rpm)) %>%
  mutate(
    id = factor(id),
    protocol = factor(protocol, levels = c("Apne", "Bikarb", "Placebo"))
  )

# Diagnostikk (kan stå skjult i Word)
cat("\nAntall per protokoll (RPM):\n")
print(table(rpm_long$protocol))
cat("\nAntall deltakere (RPM): ", nlevels(rpm_long$id), "\n", sep = "")

# Repeated-measures ANOVA
anova_rpm <- aov(mean_rpm ~ protocol + Error(id/protocol), data = rpm_long)
cat("\nRepeated-measures ANOVA (RPM):\n")
print(summary(anova_rpm))

# Post-hoc: paired t-tester med Holm-korreksjon
cat("\nPost-hoc (paired t-test, Holm) (RPM):\n")
print(pairwise.t.test(
  x = rpm_long$mean_rpm,
  g = rpm_long$protocol,
  paired = TRUE,
  p.adjust.method = "holm"
))
```



Leneær Mixed-model- test (RPM)

```{r}
#| label: lmm-rpm
#| echo: false
#| message: false
#| warning: false

library(dplyr)

if (!requireNamespace("lme4", quietly = TRUE)) stop("Installer 'lme4'")
if (!requireNamespace("lmerTest", quietly = TRUE)) stop("Installer 'lmerTest'")
library(lme4)
library(lmerTest)

# Excel-kolonnebokstav -> indeks
col_to_index <- function(x) {
  x <- toupper(x)
  chars <- strsplit(x, "")[[1]]
  sum(match(chars, LETTERS) * 26^(rev(seq_along(chars)) - 1))
}

# Les data
path <- file.path("data", "Data.xlsx")
if (!file.exists(path)) stop("Finner ikke data/Data.xlsx")
if (!requireNamespace("openxlsx", quietly = TRUE)) stop("Installer 'openxlsx'")

dv <- col_to_index("DV")
dat_raw <- openxlsx::read.xlsx(path, cols = 1:dv)

# ID-kolonne
idx_id <- 2L

# Riktig radinndeling
rows_ap  <- 2:11
rows_bik <- 12:21
rows_pla <- 22:31

# RPM-kolonner CI:DV
rpm_idx <- col_to_index("CI"):col_to_index("DV")
stopifnot(length(rpm_idx) == 40)

# Tid (min)
time_min <- seq(0, 19.5, by = 0.5)

make_long_rpm <- function(rows, protocol_label) {
  m <- as.matrix(dat_raw[rows, rpm_idx, drop = FALSE])
  storage.mode(m) <- "numeric"

  ids <- as.character(dat_raw[rows, idx_id, drop = TRUE])
  miss <- is.na(ids) | trimws(ids) == ""
  ids[miss] <- as.character(seq_len(length(rows)))[miss]

  data.frame(
    id = rep(ids, each = length(time_min)),
    protocol = protocol_label,
    time_min = rep(time_min, times = length(ids)),
    rpm = as.vector(t(m))
  )
}

rpm_ts <- bind_rows(
  make_long_rpm(rows_ap,  "Apne"),
  make_long_rpm(rows_bik, "Bikarb"),
  make_long_rpm(rows_pla, "Placebo")
) %>%
  filter(is.finite(rpm)) %>%
  mutate(
    id = factor(id),
    protocol = factor(protocol, levels = c("Apne", "Bikarb", "Placebo"))
  )

# Linear mixed model
m_rpm <- lmer(
  rpm ~ protocol * time_min + (1 + time_min | id),
  data = rpm_ts,
  REML = FALSE
)

cat("\nLMM (RPM) – fixed effects:\n")
print(summary(m_rpm))

cat("\nType III ANOVA (RPM):\n")
print(anova(m_rpm, type = 3))

# Hvis du får konvergens-advarsel:
# m_rpm_simple <- lmer(rpm ~ protocol * time_min + (1 | id), data = rpm_ts, REML = FALSE)
# anova(m_rpm_simple, type = 3)
```


med ES:

```{r}
#| label: lmm-rpm2
#| echo: false
#| message: false
#| warning: false

library(dplyr)

if (!requireNamespace("lme4", quietly = TRUE)) stop("Installer 'lme4'")
if (!requireNamespace("lmerTest", quietly = TRUE)) stop("Installer 'lmerTest'")
if (!requireNamespace("effectsize", quietly = TRUE)) stop("Installer 'effectsize'")
if (!requireNamespace("emmeans", quietly = TRUE)) stop("Installer 'emmeans'")
if (!requireNamespace("openxlsx", quietly = TRUE)) stop("Installer 'openxlsx'")

library(lme4)
library(lmerTest)
library(effectsize)
library(emmeans)
library(openxlsx)

# Excel-kolonnebokstav -> indeks
col_to_index <- function(x) {
  x <- toupper(x)
  chars <- strsplit(x, "")[[1]]
  sum(match(chars, LETTERS) * 26^(rev(seq_along(chars)) - 1))
}

# Les data
path <- file.path("data", "Data.xlsx")
if (!file.exists(path)) stop("Finner ikke data/Data.xlsx")

dv <- col_to_index("DV")
dat_raw <- openxlsx::read.xlsx(path, cols = 1:dv)

# ID-kolonne
idx_id <- 2L

# Riktig radinndeling
rows_ap  <- 2:11
rows_bik <- 12:21
rows_pla <- 22:31

# RPM-kolonner CI:DV
rpm_idx <- col_to_index("CI"):col_to_index("DV")
stopifnot(length(rpm_idx) == 40)

# Tid (min)
time_min <- seq(0, 19.5, by = 0.5)

make_long_rpm <- function(rows, protocol_label) {
  m <- as.matrix(dat_raw[rows, rpm_idx, drop = FALSE])
  storage.mode(m) <- "numeric"

  ids <- as.character(dat_raw[rows, idx_id, drop = TRUE])
  miss <- is.na(ids) | trimws(ids) == ""
  ids[miss] <- as.character(seq_len(length(rows)))[miss]

  data.frame(
    id = rep(ids, each = length(time_min)),
    protocol = protocol_label,
    time_min = rep(time_min, times = length(ids)),
    rpm = as.vector(t(m))
  )
}

rpm_ts <- bind_rows(
  make_long_rpm(rows_ap,  "Apne"),
  make_long_rpm(rows_bik, "Bikarb"),
  make_long_rpm(rows_pla, "Placebo")
) %>%
  filter(is.finite(rpm)) %>%
  mutate(
    id = factor(id),
    protocol = factor(protocol, levels = c("Apne", "Bikarb", "Placebo"))
  )

# Linear mixed model
m_rpm <- lmer(
  rpm ~ protocol * time_min + (1 + time_min | id),
  data = rpm_ts,
  REML = FALSE
)

cat("\nLMM (RPM) – fixed effects:\n")
print(summary(m_rpm))

cat("\nType III ANOVA (RPM):\n")
anova_rpm <- anova(m_rpm, type = 3)
print(anova_rpm)

# Effektstørrelse for hoved- og interaksjonseffekter
cat("\nEffect size – partial eta squared (RPM):\n")
print(eta_squared(anova_rpm, partial = TRUE))

# Standardiserte koeffisienter
cat("\nStandardiserte koeffisienter (RPM):\n")
print(standardize_parameters(m_rpm, method = "refit"))

# Parvise forskjeller i utvikling over tid / slope
cat("\nParvise forskjeller i utvikling over tid / slope (RPM):\n")
emm_slope_rpm <- emtrends(m_rpm, ~ protocol, var = "time_min")
print(pairs(emm_slope_rpm, adjust = "holm"))

# Effektstørrelse for parvise slope-forskjeller
cat("\nEffect size for parvise slope-forskjeller (RPM):\n")
print(
  eff_size(
    emm_slope_rpm,
    sigma = sigma(m_rpm),
    edf = df.residual(m_rpm)
  )
)

# Hvis du får konvergens-advarsel:
# m_rpm_simple <- lmer(rpm ~ protocol * time_min + (1 | id), data = rpm_ts, REML = FALSE)
# anova_rpm_simple <- anova(m_rpm_simple, type = 3)
# eta_squared(anova_rpm_simple, partial = TRUE)
```




## Blodanalyse


### Laktat 


```{r}
#| label: tbl-laktat
#| tbl-cap: "Laktatkonsentrasjon"
#| echo: false
#| message: false
#| warning: false

library(dplyr)
library(tidyr)
library(readxl)
library(flextable)
library(officer)
library(stringi)

fix_text <- function(x) {
  x <- as.character(x)
  x <- stringi::stri_enc_toutf8(x, is_unknown_8bit = TRUE)
  x <- iconv(x, from = "UTF-8", to = "UTF-8", sub = "")
  x[is.na(x)] <- ""
  x <- gsub("[\t\r\n]+", " ", x, perl = TRUE)
  x <- gsub("[[:cntrl:]]+", "", x, perl = TRUE)
  trimws(x)
}

col_to_index <- function(x) {
  x <- toupper(x)
  chars <- strsplit(x, "")[[1]]
  sum(match(chars, LETTERS) * 26^(rev(seq_along(chars)) - 1))
}

data_raw <- read_excel("data/Data.xlsx")

rows_ap  <- 2:11
rows_bik <- 12:21
rows_pla <- 22:31
idx_id <- 2L

col_10min <- col_to_index("DW")
col_post  <- col_to_index("DX")

make_block <- function(rows, protocol) {
  data.frame(
    id = fix_text(data_raw[[idx_id]][rows]),
    protocol = protocol,
    `10 min` = suppressWarnings(as.numeric(data_raw[[col_10min]][rows])),
    Post = suppressWarnings(as.numeric(data_raw[[col_post]][rows]))
  )
}

lac_df <- bind_rows(
  make_block(rows_ap, "Apne"),
  make_block(rows_bik, "Bikarbonat"),
  make_block(rows_pla, "Placebo")
)

lac_long <- lac_df %>%
  pivot_longer(-c(id, protocol), names_to = "time", values_to = "value")

lac_tab <- lac_long %>%
  summarise(
    mean = mean(value, na.rm = TRUE),
    sd = sd(value, na.rm = TRUE),
    .by = c(protocol, time)
  ) %>%
  mutate(stat = sprintf("%.2f (%.2f)", mean, sd)) %>%
  select(protocol, time, stat) %>%
  pivot_wider(names_from = protocol, values_from = stat)

lac_tab <- lac_tab %>%
  mutate(Maal = paste0("Laktat - ", time)) %>%
  select(Maal, Apne, Bikarbonat, Placebo)

n_main <- nrow(lac_tab)
lac_tab <- bind_rows(
  lac_tab,
  tibble(Maal = "NOTE", Apne = "", Bikarbonat = "", Placebo = "")
)

ft <- flextable(lac_tab)

ft <- set_header_labels(
  ft,
  Maal = "Mal",
  Apne = "Apne",
  Bikarbonat = "Bikarbonat",
  Placebo = "Placebo"
)

ft <- compose(ft, part = "header", j = "Maal",
              value = as_paragraph("M", "\u00E5", "l"))
ft <- compose(ft, part = "header", j = "Apne",
              value = as_paragraph("Apn", "\u00E9"))

for (i in seq_len(n_main)) {
  tpart <- sub("^Laktat - ", "", lac_tab$Maal[i])
  ft <- compose(
    ft, part = "body", i = i, j = "Maal",
    value = as_paragraph("Laktat (mmol", "\u00B7", "L", as_sup("-1"), ") - ", tpart)
  )
}

note_row <- n_main + 1
ft <- merge_at(ft, i = note_row, j = 1:4, part = "body")

ft <- compose(
  ft, part = "body", i = note_row, j = "Maal",
  value = as_paragraph(
    "Verdier er oppgitt som gjennomsnitt (SD). ",
    "Laktat i mmol", "\u00B7", "L", as_sup("-1"), "."
  )
)

ft <- align(ft, i = note_row, j = 1, align = "left", part = "body")
ft <- fontsize(ft, i = note_row, j = 1, size = 9, part = "body")
ft <- padding(ft, i = note_row, j = 1, padding.top = 6, part = "body")

ft <- ft %>%
  theme_vanilla() %>%
  autofit() %>%
  align(align = "center", part = "all") %>%
  align(j = "Maal", align = "left", part = "all")

ft
```



```{r}
#| label: fig-laktat-slope-panels
#| fig-cap: "Slopegraph for laktat: individuelle målinger og gjennomsnitt ved 10 min og post for Apné, Bikarbonat 2,5 g/kg og Placebo (separate paneler)."
#| fig-width: 7.2
#| fig-height: 4.8
#| echo: false
#| message: false
#| warning: false
#| results: hide

library(dplyr)
library(ggplot2)

path <- file.path("data", "Data.xlsx")
if (!file.exists(path)) stop("Finner ikke data/Data.xlsx")

if (!requireNamespace("openxlsx", quietly = TRUE)) {
  stop("Installer 'openxlsx' (install.packages('openxlsx')).")
}

# Excel-kolonnebokstav -> indeks (AA, AB, ... DX)
col_to_index <- function(x) {
  x <- toupper(x)
  chars <- strsplit(x, "")[[1]]
  sum(match(chars, LETTERS) * 26^(rev(seq_along(chars)) - 1))
}

# Tving lesing minst til DX (så DW/DX alltid er med)
dx <- col_to_index("DX")
df <- openxlsx::read.xlsx(path, cols = 1:dx)
if (!is.data.frame(df)) stop("Kunne ikke lese Excel som tabell.")
if (ncol(df) < dx) stop("Innlesing ga færre kolonner enn DX. Sjekk at Data.xlsx har kolonner til DX.")

# Struktur iht. din beskrivelse
idx_id  <- 1L
rows_ap  <- 2:11
rows_bik <- 12:21
rows_pla <- 22:31

# Laktat-kolonner (eksakt)
col_10min <- col_to_index("DW")  # La.10min
col_post  <- col_to_index("DX")  # La.post

n <- nrow(df)

# Klipp rader hvis datasettet har færre rader enn forventet
clip_rows <- function(r) r[r >= 1 & r <= n]
rows_ap  <- clip_rows(rows_ap)
rows_bik <- clip_rows(rows_bik)
rows_pla <- clip_rows(rows_pla)

if (length(rows_ap) == 0 || length(rows_bik) == 0 || length(rows_pla) == 0) {
  stop("Radinndelingen (3–12, 13–22, 23–32) passer ikke til antall rader i arket.")
}

# Unicode-trygge etiketter
lab_apne <- paste0("Apn", "\u00E9")
lab_bik  <- "Bikarbonat 2,5 g/kg"
lab_pla  <- "Placebo"

make_block <- function(rows, protocol_lbl) {
  data.frame(
    id = as.character(df[rows, idx_id, drop = TRUE]),
    protocol_lbl = protocol_lbl,
    la_10min = suppressWarnings(as.numeric(df[rows, col_10min, drop = TRUE])),
    la_post  = suppressWarnings(as.numeric(df[rows, col_post,  drop = TRUE]))
  )
}

dat <- bind_rows(
  make_block(rows_ap,  lab_apne),
  make_block(rows_bik, lab_bik),
  make_block(rows_pla, lab_pla)
) %>%
  mutate(
    id = ifelse(is.na(id) | trimws(id) == "", as.character(row_number()), id),
    protocol_lbl = factor(protocol_lbl, levels = c(lab_apne, lab_bik, lab_pla))
  )

# Long-format (10 min og post)
long <- bind_rows(
  dat %>% transmute(id, protocol_lbl, time = "10 min", value = la_10min),
  dat %>% transmute(id, protocol_lbl, time = "Post",   value = la_post)
) %>%
  filter(is.finite(value)) %>%
  mutate(time = factor(time, levels = c("10 min", "Post")))

means <- long %>%
  group_by(protocol_lbl, time) %>%
  summarise(mean_value = mean(value, na.rm = TRUE), .groups = "drop")

# Plot: tre paneler (ett per protokoll), individ (tynn) + mean (tykk)
ggplot() +
  geom_line(
    data = long,
    aes(x = time, y = value, group = id),
    linewidth = 0.6, alpha = 0.45
  ) +
  geom_point(
    data = long,
    aes(x = time, y = value),
    size = 1.8, alpha = 0.45
  ) +
  geom_line(
    data = means,
    aes(x = time, y = mean_value, group = 1),
    linewidth = 1.4
  ) +
  geom_point(
    data = means,
    aes(x = time, y = mean_value),
    size = 3.2
  ) +
  facet_wrap(~ protocol_lbl, nrow = 1) +
  labs(x = NULL, y = "Laktat i blod (mmol/L)") +
  theme_classic(base_size = 12) +
  theme(
    legend.position = "none",
    strip.background = element_blank(),
    strip.text = element_text(face = "bold")
  )
```

Toveis r-m ANOVA

```{r}
#| label: stats-laktat
#| echo: false
#| message: false
#| warning: false

library(dplyr)

# Excel-kolonnebokstav -> indeks
col_to_index <- function(x) {
  x <- toupper(x)
  chars <- strsplit(x, "")[[1]]
  sum(match(chars, LETTERS) * 26^(rev(seq_along(chars)) - 1))
}

# ---- Les data ----
path <- file.path("data", "Data.xlsx")
if (!file.exists(path)) stop("Finner ikke data/Data.xlsx")
if (!requireNamespace("openxlsx", quietly = TRUE)) stop("Installer 'openxlsx' (install.packages('openxlsx')).")

dx <- col_to_index("DX")
dat_raw <- openxlsx::read.xlsx(path, cols = 1:dx)

# ---- Struktur i ditt ark ----
idx_id <- 2L          # kolonne B = deltaker-ID
rows_ap  <- 2:11      # viktig: subheader-rad gjør dette riktig hos deg
rows_bik <- 12:21
rows_pla <- 22:31

# Laktat-kolonner (eksakt)
col_10min <- col_to_index("DW")  # La.10min
col_post  <- col_to_index("DX")  # La.post

# ---- Bygg long-data: 3 protokoller × 2 tidspunkter per deltaker ----
make_block <- function(rows, protocol_label) {
  ids <- as.character(dat_raw[rows, idx_id, drop = TRUE])
  miss <- is.na(ids) | trimws(ids) == ""
  ids[miss] <- as.character(seq_len(length(rows)))[miss]

  data.frame(
    id = ids,
    protocol = protocol_label,
    la_10min = suppressWarnings(as.numeric(dat_raw[rows, col_10min, drop = TRUE])),
    la_post  = suppressWarnings(as.numeric(dat_raw[rows, col_post,  drop = TRUE]))
  )
}

dat <- bind_rows(
  make_block(rows_ap,  "Apne"),
  make_block(rows_bik, "Bikarb"),
  make_block(rows_pla, "Placebo")
) %>%
  mutate(
    protocol = factor(protocol, levels = c("Apne", "Bikarb", "Placebo")),
    id = factor(id)
  )

lac_long <- bind_rows(
  dat %>% transmute(id, protocol, time = "10min", value = la_10min),
  dat %>% transmute(id, protocol, time = "Post",  value = la_post)
) %>%
  filter(is.finite(value)) %>%
  mutate(time = factor(time, levels = c("10min", "Post")))

# Diagnostikk
cat("\nAntall observasjoner per protokoll × tid (laktat):\n")
print(with(lac_long, table(protocol, time)))
cat("\nAntall deltakere:", nlevels(lac_long$id), "\n")

# ---- Riktig test for laktat (2 tidspunkter) ----
# Toveis repeated-measures ANOVA: protokoll (3) × tid (2)
# (Med 2 nivåer for tid er sphericity ikke et tema.)
anova_lac <- aov(value ~ protocol * time + Error(id/(protocol*time)), data = lac_long)

cat("\nToveis repeated-measures ANOVA (Laktat):\n")
print(summary(anova_lac))

# ---- Post-hoc (Holm-korrigert), bare hvis du vil ha parvise sammenligninger ----
# 1) Protokollforskjeller ved hvert tidspunkt (paired)
cat("\nPost-hoc: protokollforskjeller ved 10min (paired t, Holm):\n")
x10 <- subset(lac_long, time == "10min")
print(pairwise.t.test(x10$value, x10$protocol, paired = TRUE, p.adjust.method = "holm"))

cat("\nPost-hoc: protokollforskjeller ved Post (paired t, Holm):\n")
xp <- subset(lac_long, time == "Post")
print(pairwise.t.test(xp$value, xp$protocol, paired = TRUE, p.adjust.method = "holm"))

# 2) Endring over tid innen hver protokoll (10min vs Post) (paired t, Holm over 3 tester)
cat("\nPost-hoc: endring 10min → Post innen hver protokoll (paired t, Holm):\n")
pvals <- sapply(levels(lac_long$protocol), function(pr) {
  tmp <- subset(lac_long, protocol == pr)
  wide <- reshape(tmp, idvar = "id", timevar = "time", direction = "wide")
  if (!all(c("value.10min", "value.Post") %in% names(wide))) return(NA_real_)
  t.test(wide$value.Post, wide$value.10min, paired = TRUE)$p.value
})
print(p.adjust(pvals, method = "holm"))
```

Med ES:

```{r}
#| label: stats-laktat2
#| echo: false
#| message: false
#| warning: false

library(dplyr)

if (!requireNamespace("openxlsx", quietly = TRUE)) stop("Installer 'openxlsx'")
if (!requireNamespace("effectsize", quietly = TRUE)) stop("Installer 'effectsize'")
if (!requireNamespace("tidyr", quietly = TRUE)) stop("Installer 'tidyr'")

library(openxlsx)
library(effectsize)
library(tidyr)

# Excel-kolonnebokstav -> indeks
col_to_index <- function(x) {
  x <- toupper(x)
  chars <- strsplit(x, "")[[1]]
  sum(match(chars, LETTERS) * 26^(rev(seq_along(chars)) - 1))
}

# ---- Les data ----
path <- file.path("data", "Data.xlsx")
if (!file.exists(path)) stop("Finner ikke data/Data.xlsx")

dx <- col_to_index("DX")
dat_raw <- openxlsx::read.xlsx(path, cols = 1:dx)

# ---- Struktur ----
idx_id <- 2L
rows_ap  <- 2:11
rows_bik <- 12:21
rows_pla <- 22:31

col_10min <- col_to_index("DW")
col_post  <- col_to_index("DX")

# ---- Data ----
make_block <- function(rows, protocol_label) {
  ids <- as.character(dat_raw[rows, idx_id, drop = TRUE])
  miss <- is.na(ids) | trimws(ids) == ""
  ids[miss] <- as.character(seq_len(length(rows)))[miss]

  data.frame(
    id = ids,
    protocol = protocol_label,
    la_10min = suppressWarnings(as.numeric(dat_raw[rows, col_10min])),
    la_post  = suppressWarnings(as.numeric(dat_raw[rows, col_post]))
  )
}

dat <- bind_rows(
  make_block(rows_ap,  "Apne"),
  make_block(rows_bik, "Bikarb"),
  make_block(rows_pla, "Placebo")
) %>%
  mutate(
    protocol = factor(protocol, levels = c("Apne", "Bikarb", "Placebo")),
    id = factor(id)
  )

lac_long <- bind_rows(
  dat %>% transmute(id, protocol, time = "10min", value = la_10min),
  dat %>% transmute(id, protocol, time = "Post",  value = la_post)
) %>%
  filter(is.finite(value)) %>%
  mutate(time = factor(time, levels = c("10min", "Post")))

# ---- ANOVA ----
anova_lac <- aov(value ~ protocol * time + Error(id/(protocol*time)), data = lac_long)

cat("\nToveis repeated-measures ANOVA (Laktat):\n")
print(summary(anova_lac))

# ---- Effektstørrelse (η²p) ----
cat("\nEffect size – partial eta squared (Laktat):\n")
print(eta_squared(anova_lac, partial = TRUE))

# ---- Post-hoc protokoll ved 10min ----
cat("\nPost-hoc 10min (Holm + dz):\n")
x10 <- subset(lac_long, time == "10min")

pw10 <- pairwise.t.test(x10$value, x10$protocol, paired = TRUE, p.adjust.method = "holm")
print(pw10)

wide10 <- x10 %>%
  pivot_wider(id_cols = id, names_from = protocol, values_from = value)

dz10 <- data.frame(
  comparison = c("Apne-Bikarb", "Apne-Placebo", "Bikarb-Placebo"),
  dz = c(
    cohens_d(wide10$Apne, wide10$Bikarb, paired = TRUE)$Cohens_d,
    cohens_d(wide10$Apne, wide10$Placebo, paired = TRUE)$Cohens_d,
    cohens_d(wide10$Bikarb, wide10$Placebo, paired = TRUE)$Cohens_d
  )
)
print(dz10)

# ---- Post-hoc protokoll ved Post ----
cat("\nPost-hoc Post (Holm + dz):\n")
xp <- subset(lac_long, time == "Post")

pwP <- pairwise.t.test(xp$value, xp$protocol, paired = TRUE, p.adjust.method = "holm")
print(pwP)

wideP <- xp %>%
  pivot_wider(id_cols = id, names_from = protocol, values_from = value)

dzP <- data.frame(
  comparison = c("Apne-Bikarb", "Apne-Placebo", "Bikarb-Placebo"),
  dz = c(
    cohens_d(wideP$Apne, wideP$Bikarb, paired = TRUE)$Cohens_d,
    cohens_d(wideP$Apne, wideP$Placebo, paired = TRUE)$Cohens_d,
    cohens_d(wideP$Bikarb, wideP$Placebo, paired = TRUE)$Cohens_d
  )
)
print(dzP)

# ---- Endring over tid (dz) ----
cat("\nEndring 10min → Post (Holm + dz):\n")

change_results <- lapply(levels(lac_long$protocol), function(pr) {
  tmp <- subset(lac_long, protocol == pr)
  wide <- pivot_wider(tmp, id_cols = id, names_from = time, values_from = value)

  if (!all(c("10min", "Post") %in% names(wide))) return(NULL)

  d <- cohens_d(wide$Post, wide$`10min`, paired = TRUE)$Cohens_d
  p <- t.test(wide$Post, wide$`10min`, paired = TRUE)$p.value

  data.frame(protocol = pr, p = p, dz = d)
})

change_results <- bind_rows(change_results)
change_results$p_holm <- p.adjust(change_results$p, method = "holm")

print(change_results)
```



### pH i blodet



```{r}
#| label: tbl-ph
#| tbl-cap: "pH"
#| echo: false
#| message: false
#| warning: false

library(dplyr)
library(tidyr)
library(readxl)
library(flextable)
library(officer)
library(stringi)

fix_text <- function(x) {
  x <- as.character(x)
  x <- stringi::stri_enc_toutf8(x, is_unknown_8bit = TRUE)
  x <- iconv(x, from = "UTF-8", to = "UTF-8", sub = "")
  x[is.na(x)] <- ""
  x <- gsub("[\t\r\n]+", " ", x, perl = TRUE)
  x <- gsub("[[:cntrl:]]+", "", x, perl = TRUE)
  trimws(x)
}

col_to_index <- function(x) {
  x <- toupper(x)
  chars <- strsplit(x, "")[[1]]
  sum(match(chars, LETTERS) * 26^(rev(seq_along(chars)) - 1))
}

data_raw <- read_excel("data/Data.xlsx")

rows_ap  <- 2:11
rows_bik <- 12:21
rows_pla <- 22:31
idx_id <- 2L

ph_cols <- c(
  Baseline = col_to_index("DY"),
  Pre = col_to_index("DZ"),
  `10 min` = col_to_index("EA"),
  Post = col_to_index("EB")
)

make_block <- function(rows, protocol) {
  data.frame(
    id = fix_text(data_raw[[idx_id]][rows]),
    protocol = protocol,
    Baseline = suppressWarnings(as.numeric(data_raw[[ph_cols["Baseline"]]][rows])),
    Pre = suppressWarnings(as.numeric(data_raw[[ph_cols["Pre"]]][rows])),
    `10 min` = suppressWarnings(as.numeric(data_raw[[ph_cols["10 min"]]][rows])),
    Post = suppressWarnings(as.numeric(data_raw[[ph_cols["Post"]]][rows]))
  )
}

ph_df <- bind_rows(
  make_block(rows_ap, "Apne"),
  make_block(rows_bik, "Bikarbonat"),
  make_block(rows_pla, "Placebo")
)

ph_long <- ph_df %>%
  pivot_longer(-c(id, protocol), names_to = "time", values_to = "value")

ph_tab <- ph_long %>%
  summarise(
    mean = mean(value, na.rm = TRUE),
    sd = sd(value, na.rm = TRUE),
    .by = c(protocol, time)
  ) %>%
  mutate(stat = sprintf("%.3f (%.3f)", mean, sd)) %>%
  select(protocol, time, stat) %>%
  pivot_wider(names_from = protocol, values_from = stat)

ph_tab <- ph_tab %>%
  mutate(time = factor(time, levels = c("Baseline", "Pre", "10 min", "Post"))) %>%
  arrange(time) %>%
  mutate(Maal = paste0("pH - ", time)) %>%
  select(Maal, Apne, Bikarbonat, Placebo)

n_main <- nrow(ph_tab)
ph_tab <- bind_rows(
  ph_tab,
  tibble(Maal = "NOTE", Apne = "", Bikarbonat = "", Placebo = "")
)

ft <- flextable(ph_tab)

ft <- set_header_labels(
  ft,
  Maal = "Mal",
  Apne = "Apne",
  Bikarbonat = "Bikarbonat",
  Placebo = "Placebo"
)

ft <- compose(ft, part = "header", j = "Maal",
              value = as_paragraph("M", "\u00E5", "l"))
ft <- compose(ft, part = "header", j = "Apne",
              value = as_paragraph("Apn", "\u00E9"))

for (i in seq_len(n_main)) {
  tpart <- sub("^pH - ", "", ph_tab$Maal[i])
  ft <- compose(
    ft, part = "body", i = i, j = "Maal",
    value = as_paragraph("pH - ", tpart)
  )
}

note_row <- n_main + 1
ft <- merge_at(ft, i = note_row, j = 1:4, part = "body")

ft <- compose(
  ft, part = "body", i = note_row, j = "Maal",
  value = as_paragraph("Verdier er oppgitt som gjennomsnitt (SD).")
)

ft <- align(ft, i = note_row, j = 1, align = "left", part = "body")
ft <- fontsize(ft, i = note_row, j = 1, size = 9, part = "body")
ft <- padding(ft, i = note_row, j = 1, padding.top = 6, part = "body")

ft <- ft %>%
  theme_vanilla() %>%
  autofit() %>%
  align(align = "center", part = "all") %>%
  align(j = "Maal", align = "left", part = "all")

ft
```



```{r}
#| label: fig-ph-slope-panels
#| fig-cap: "Slopegraph for pH: individuelle målinger og gjennomsnitt ved baseline, pre, 10 min og post for Apné, Bikarbonat 2,5 g/kg og Placebo (separate paneler)."
#| fig-width: 7.8
#| fig-height: 4.8
#| echo: false
#| message: false
#| warning: false
#| results: hide

library(dplyr)
library(ggplot2)

# ---- Fil ----
path <- file.path("data", "Data.xlsx")
if (!file.exists(path)) stop("Finner ikke data/Data.xlsx")

if (!requireNamespace("openxlsx", quietly = TRUE)) {
  stop("Installer 'openxlsx' (install.packages('openxlsx')).")
}

# ---- Excel kolonnebokstav -> indeks ----
col_to_index <- function(x) {
  x <- toupper(x)
  chars <- strsplit(x, "")[[1]]
  sum(match(chars, LETTERS) * 26^(rev(seq_along(chars)) - 1))
}

# ---- Les arket helt til EB ----
eb <- col_to_index("EB")
df <- openxlsx::read.xlsx(path, cols = 1:eb)
if (!is.data.frame(df)) stop("Kunne ikke lese Excel som tabell.")

# ---- Riktig radinndeling (bekreftet tidligere) ----
idx_id   <- 1L
rows_ap  <- 2:11
rows_bik <- 12:21
rows_pla <- 22:31

n <- nrow(df)
clip_rows <- function(r) r[r >= 1 & r <= n]
rows_ap  <- clip_rows(rows_ap)
rows_bik <- clip_rows(rows_bik)
rows_pla <- clip_rows(rows_pla)

# ---- pH-kolonner (eksakt) ----
col_baseline <- col_to_index("DY")  # pH.baseline
col_pre      <- col_to_index("DZ")  # pH.pre
col_10min    <- col_to_index("EA")  # pH.10min
col_post     <- col_to_index("EB")  # pH.post

# ---- Etiketter ----
lab_apne <- paste0("Apn", "\u00E9")
lab_bik  <- "Bikarbonat 2,5 g/kg"
lab_pla  <- "Placebo"

make_block <- function(rows, protocol_lbl) {
  data.frame(
    id = as.character(df[rows, idx_id, drop = TRUE]),
    protocol_lbl = protocol_lbl,
    ph_baseline = suppressWarnings(as.numeric(df[rows, col_baseline, drop = TRUE])),
    ph_pre      = suppressWarnings(as.numeric(df[rows, col_pre,      drop = TRUE])),
    ph_10min    = suppressWarnings(as.numeric(df[rows, col_10min,    drop = TRUE])),
    ph_post     = suppressWarnings(as.numeric(df[rows, col_post,     drop = TRUE]))
  )
}

dat <- bind_rows(
  make_block(rows_ap,  lab_apne),
  make_block(rows_bik, lab_bik),
  make_block(rows_pla, lab_pla)
) %>%
  mutate(
    id = ifelse(is.na(id) | trimws(id) == "", as.character(row_number()), id),
    protocol_lbl = factor(protocol_lbl, levels = c(lab_apne, lab_bik, lab_pla))
  )

# ---- Long-format (4 tidspunkt) ----
long <- bind_rows(
  dat %>% transmute(id, protocol_lbl, time = "Baseline", value = ph_baseline),
  dat %>% transmute(id, protocol_lbl, time = "Pre",      value = ph_pre),
  dat %>% transmute(id, protocol_lbl, time = "10 min",   value = ph_10min),
  dat %>% transmute(id, protocol_lbl, time = "Post",     value = ph_post)
) %>%
  filter(is.finite(value)) %>%
  mutate(time = factor(time, levels = c("Baseline", "Pre", "10 min", "Post")))

# ---- Gjennomsnitt ----
means <- long %>%
  group_by(protocol_lbl, time) %>%
  summarise(mean_value = mean(value, na.rm = TRUE), .groups = "drop")

# ---- Plot ----
ggplot() +
  # Individlinjer
  geom_line(
    data = long,
    aes(x = time, y = value, group = id),
    linewidth = 0.6,
    alpha = 0.45
  ) +
  geom_point(
    data = long,
    aes(x = time, y = value),
    size = 1.7,
    alpha = 0.45
  ) +
  # Gjennomsnitt
  geom_line(
    data = means,
    aes(x = time, y = mean_value, group = 1),
    linewidth = 1.4
  ) +
  geom_point(
    data = means,
    aes(x = time, y = mean_value),
    size = 3.2
  ) +
  facet_wrap(~ protocol_lbl, nrow = 1) +
  labs(x = NULL, y = "pH i blodet") +
  theme_classic(base_size = 12) +
  theme(
    legend.position = "none",
    strip.background = element_blank(),
    strip.text = element_text(face = "bold")
  )
```

ANOVA:

```{r}
#| label: ph-anova-posthoc-allinone
#| echo: false
#| message: false
#| warning: false

library(dplyr)

# --- Hjelper: Excel-kolonnebokstav -> indeks ---
col_to_index <- function(x) {
  x <- toupper(x)
  chars <- strsplit(x, "")[[1]]
  sum(match(chars, LETTERS) * 26^(rev(seq_along(chars)) - 1))
}

# --- Les data ---
if (!requireNamespace("openxlsx", quietly = TRUE)) stop("Installer 'openxlsx' (install.packages('openxlsx')).")
path <- file.path("data", "Data.xlsx")
if (!file.exists(path)) stop("Finner ikke data/Data.xlsx")
dat_raw <- openxlsx::read.xlsx(path)

# --- Struktur i arket (som hos deg) ---
idx_id <- 2L              # kolonne B = deltaker-ID
rows_ap  <- 2:11
rows_bik <- 12:21
rows_pla <- 22:31

# pH-kolonner (eksakt)
ph_cols <- c("DY", "DZ", "EA", "EB")
ph_time <- c("Baseline", "Pre", "10min", "Post")
ph_idx  <- sapply(ph_cols, col_to_index)

# --- Bygg long-format ---
make_block <- function(rows, protocol_label) {
  ids <- as.character(dat_raw[rows, idx_id, drop = TRUE])
  miss <- is.na(ids) | trimws(ids) == ""
  ids[miss] <- as.character(seq_len(length(rows)))[miss]

  m <- as.matrix(dat_raw[rows, ph_idx, drop = FALSE])
  storage.mode(m) <- "numeric"

  data.frame(
    id = rep(ids, each = length(ph_time)),
    protocol = protocol_label,
    time = factor(rep(ph_time, times = length(ids)), levels = ph_time),
    ph = as.vector(t(m))
  )
}

ph_long <- bind_rows(
  make_block(rows_ap,  "Apne"),
  make_block(rows_bik, "Bikarb"),
  make_block(rows_pla, "Placebo")
) %>%
  filter(is.finite(ph)) %>%
  mutate(
    id = factor(id),
    protocol = factor(protocol, levels = c("Apne", "Bikarb", "Placebo"))
  )

# ---------- 1) Toveis repeated-measures ANOVA (protokoll × tid) ----------
anova_ph <- aov(ph ~ protocol * time + Error(id/(protocol*time)), data = ph_long)
cat("\nToveis repeated-measures ANOVA (pH):\n")
print(summary(anova_ph))

# ---------- 2) Post-hoc: protokollforskjeller ved hvert tidspunkt (paired, Holm) ----------
cat("\nPost-hoc: protokollforskjeller ved hvert tidspunkt (paired t-test, Holm):\n")
for (tt in levels(ph_long$time)) {
  tmp <- subset(ph_long, time == tt)
  cat("\nTidspunkt:", tt, "\n")
  print(pairwise.t.test(tmp$ph, tmp$protocol, paired = TRUE, p.adjust.method = "holm"))
}

# ---------- 3) Post-hoc: tidsforskjeller innen hver protokoll (paired, Holm) ----------
# Gjør dette robust ved å reshape til wide og teste alle par av tidspunkter
paired_time_tests <- function(df_one_protocol) {
  wide <- reshape(df_one_protocol[, c("id", "time", "ph")],
                  idvar = "id", timevar = "time", direction = "wide")
  # sikre rekkefølge/kolonnenavn
  cols <- paste0("ph.", ph_time)
  if (!all(cols %in% names(wide))) {
    # hvis noen mangler, dropp dem
    cols <- cols[cols %in% names(wide)]
  }
  if (length(cols) < 2) return(NULL)

  pairs <- combn(cols, 2, simplify = FALSE)
  p_raw <- sapply(pairs, function(p) {
    x <- wide[[p[1]]]; y <- wide[[p[2]]]
    keep <- is.finite(x) & is.finite(y)
    if (sum(keep) < 2) return(NA_real_)
    t.test(y[keep], x[keep], paired = TRUE)$p.value
  })
  names(p_raw) <- sapply(pairs, function(p) paste(sub("^ph\\.", "", p[1]), "vs", sub("^ph\\.", "", p[2])))
  p_adj <- p.adjust(p_raw, method = "holm")
  data.frame(comparison = names(p_adj), p_raw = as.numeric(p_raw), p_holm = as.numeric(p_adj), row.names = NULL)
}

cat("\nPost-hoc: tidsforskjeller innen hver protokoll (paired t-test, Holm):\n")
for (pr in levels(ph_long$protocol)) {
  cat("\nProtokoll:", pr, "\n")
  tmp <- subset(ph_long, protocol == pr)
  out <- paired_time_tests(tmp)
  print(out)
}

# ---------- 4) (Valgfritt, men ofte mest relevant): Apné-manoeveren baseline→pre ----------
# Test om Δ(Baseline→Pre) skiller seg mellom protokoller (paired, Holm)
delta_wide <- reshape(
  subset(ph_long, time %in% c("Baseline", "Pre"))[, c("id", "protocol", "time", "ph")],
  idvar = c("id", "protocol"), timevar = "time", direction = "wide"
)
if (all(c("ph.Baseline", "ph.Pre") %in% names(delta_wide))) {
  delta_wide$delta_pre_minus_base <- delta_wide$ph.Pre - delta_wide$ph.Baseline

  cat("\nPlanlagt post-hoc: Δ(Pre − Baseline) mellom protokoller (paired t-test, Holm):\n")
  print(pairwise.t.test(
    x = delta_wide$delta_pre_minus_base,
    g = factor(delta_wide$protocol, levels = c("Apne", "Bikarb", "Placebo")),
    paired = TRUE,
    p.adjust.method = "holm"
  ))
}
```


Med ES:

```{r}
#| label: ph-anova-posthoc-allinone2
#| echo: false
#| message: false
#| warning: false

library(dplyr)

if (!requireNamespace("openxlsx", quietly = TRUE)) stop("Installer 'openxlsx'")
if (!requireNamespace("effectsize", quietly = TRUE)) stop("Installer 'effectsize'")
if (!requireNamespace("tidyr", quietly = TRUE)) stop("Installer 'tidyr'")

library(openxlsx)
library(effectsize)
library(tidyr)

# --- Hjelper: Excel-kolonnebokstav -> indeks ---
col_to_index <- function(x) {
  x <- toupper(x)
  chars <- strsplit(x, "")[[1]]
  sum(match(chars, LETTERS) * 26^(rev(seq_along(chars)) - 1))
}

# --- Les data ---
path <- file.path("data", "Data.xlsx")
if (!file.exists(path)) stop("Finner ikke data/Data.xlsx")
dat_raw <- openxlsx::read.xlsx(path)

# --- Struktur i arket ---
idx_id <- 2L
rows_ap  <- 2:11
rows_bik <- 12:21
rows_pla <- 22:31

# pH-kolonner
ph_cols <- c("DY", "DZ", "EA", "EB")
ph_time <- c("Baseline", "Pre", "10min", "Post")
ph_idx  <- sapply(ph_cols, col_to_index)

# --- Bygg long-format ---
make_block <- function(rows, protocol_label) {
  ids <- as.character(dat_raw[rows, idx_id, drop = TRUE])
  miss <- is.na(ids) | trimws(ids) == ""
  ids[miss] <- as.character(seq_len(length(rows)))[miss]

  m <- as.matrix(dat_raw[rows, ph_idx, drop = FALSE])
  storage.mode(m) <- "numeric"

  data.frame(
    id = rep(ids, each = length(ph_time)),
    protocol = protocol_label,
    time = factor(rep(ph_time, times = length(ids)), levels = ph_time),
    ph = as.vector(t(m))
  )
}

ph_long <- bind_rows(
  make_block(rows_ap,  "Apne"),
  make_block(rows_bik, "Bikarb"),
  make_block(rows_pla, "Placebo")
) %>%
  filter(is.finite(ph)) %>%
  mutate(
    id = factor(id),
    protocol = factor(protocol, levels = c("Apne", "Bikarb", "Placebo"))
  )

# ---------- 1) Toveis repeated-measures ANOVA ----------
anova_ph <- aov(ph ~ protocol * time + Error(id/(protocol*time)), data = ph_long)

cat("\nToveis repeated-measures ANOVA (pH):\n")
print(summary(anova_ph))

cat("\nEffect size – partial eta squared (pH):\n")
print(eta_squared(anova_ph, partial = TRUE))

# ---------- Hjelpefunksjon: paired t-test + dz ----------
paired_test_dz <- function(x, y) {
  keep <- is.finite(x) & is.finite(y)
  x <- x[keep]
  y <- y[keep]

  if (length(x) < 2) {
    return(data.frame(p_raw = NA_real_, dz = NA_real_))
  }

  p <- t.test(y, x, paired = TRUE)$p.value
  d <- cohens_d(y, x, paired = TRUE)$Cohens_d

  data.frame(p_raw = p, dz = d)
}

# ---------- 2) Post-hoc: protokollforskjeller ved hvert tidspunkt ----------
protocol_tests_at_time <- function(df_time) {
  wide <- df_time %>%
    select(id, protocol, ph) %>%
    pivot_wider(id_cols = id, names_from = protocol, values_from = ph)

  comparisons <- list(
    c("Apne", "Bikarb"),
    c("Apne", "Placebo"),
    c("Bikarb", "Placebo")
  )

  out <- lapply(comparisons, function(cc) {
    res <- paired_test_dz(wide[[cc[1]]], wide[[cc[2]]])
    data.frame(
      comparison = paste(cc[1], "vs", cc[2]),
      p_raw = res$p_raw,
      dz = res$dz
    )
  }) %>%
    bind_rows()

  out$p_holm <- p.adjust(out$p_raw, method = "holm")
  out
}

cat("\nPost-hoc: protokollforskjeller ved hvert tidspunkt (Holm + dz):\n")

for (tt in levels(ph_long$time)) {
  cat("\nTidspunkt:", tt, "\n")
  tmp <- subset(ph_long, time == tt)
  print(protocol_tests_at_time(tmp))
}

# ---------- 3) Post-hoc: tidsforskjeller innen hver protokoll ----------
time_tests_within_protocol <- function(df_one_protocol) {
  wide <- df_one_protocol %>%
    select(id, time, ph) %>%
    pivot_wider(id_cols = id, names_from = time, values_from = ph)

  comparisons <- combn(ph_time, 2, simplify = FALSE)

  out <- lapply(comparisons, function(cc) {
    if (!all(cc %in% names(wide))) {
      return(data.frame(
        comparison = paste(cc[1], "vs", cc[2]),
        p_raw = NA_real_,
        dz = NA_real_
      ))
    }

    res <- paired_test_dz(wide[[cc[1]]], wide[[cc[2]]])

    data.frame(
      comparison = paste(cc[1], "vs", cc[2]),
      p_raw = res$p_raw,
      dz = res$dz
    )
  }) %>%
    bind_rows()

  out$p_holm <- p.adjust(out$p_raw, method = "holm")
  out
}

cat("\nPost-hoc: tidsforskjeller innen hver protokoll (Holm + dz):\n")

for (pr in levels(ph_long$protocol)) {
  cat("\nProtokoll:", pr, "\n")
  tmp <- subset(ph_long, protocol == pr)
  print(time_tests_within_protocol(tmp))
}

# ---------- 4) Planlagt post-hoc: Δ(Pre − Baseline) mellom protokoller ----------
delta_wide <- ph_long %>%
  filter(time %in% c("Baseline", "Pre")) %>%
  select(id, protocol, time, ph) %>%
  pivot_wider(id_cols = c(id, protocol), names_from = time, values_from = ph)

if (all(c("Baseline", "Pre") %in% names(delta_wide))) {
  delta_wide <- delta_wide %>%
    mutate(delta_pre_minus_base = Pre - Baseline)

  cat("\nPlanlagt post-hoc: Δ(Pre − Baseline) mellom protokoller (Holm + dz):\n")

  delta_protocol <- delta_wide %>%
    select(id, protocol, delta_pre_minus_base) %>%
    pivot_wider(
      id_cols = id,
      names_from = protocol,
      values_from = delta_pre_minus_base
    )

  comparisons <- list(
    c("Apne", "Bikarb"),
    c("Apne", "Placebo"),
    c("Bikarb", "Placebo")
  )

  delta_out <- lapply(comparisons, function(cc) {
    res <- paired_test_dz(delta_protocol[[cc[1]]], delta_protocol[[cc[2]]])

    data.frame(
      comparison = paste(cc[1], "vs", cc[2]),
      p_raw = res$p_raw,
      dz = res$dz
    )
  }) %>%
    bind_rows()

  delta_out$p_holm <- p.adjust(delta_out$p_raw, method = "holm")

  print(delta_out)
}
```


### Hb-konsentrasjon



```{r}
#| label: tbl-hb
#| tbl-cap: "Hb-konsentrasjon"
#| echo: false
#| message: false
#| warning: false

library(dplyr)
library(tidyr)
library(readxl)
library(flextable)
library(officer)
library(stringi)

fix_text <- function(x) {
  x <- as.character(x)
  x <- stringi::stri_enc_toutf8(x, is_unknown_8bit = TRUE)
  x <- iconv(x, from = "UTF-8", to = "UTF-8", sub = "")
  x[is.na(x)] <- ""
  x <- gsub("[\t\r\n]+", " ", x, perl = TRUE)
  x <- gsub("[[:cntrl:]]+", "", x, perl = TRUE)
  trimws(x)
}

col_to_index <- function(x) {
  x <- toupper(x)
  chars <- strsplit(x, "")[[1]]
  sum(match(chars, LETTERS) * 26^(rev(seq_along(chars)) - 1))
}

data_raw <- read_excel("data/Data.xlsx")

rows_ap  <- 2:11
rows_bik <- 12:21
rows_pla <- 22:31
idx_id <- 2L

hb_cols <- c(
  Baseline = col_to_index("EC"),
  Pre = col_to_index("ED"),
  `10 min` = col_to_index("EE"),
  Post = col_to_index("EF")
)

make_block <- function(rows, protocol) {
  data.frame(
    id = fix_text(data_raw[[idx_id]][rows]),
    protocol = protocol,
    Baseline = suppressWarnings(as.numeric(data_raw[[hb_cols["Baseline"]]][rows])),
    Pre = suppressWarnings(as.numeric(data_raw[[hb_cols["Pre"]]][rows])),
    `10 min` = suppressWarnings(as.numeric(data_raw[[hb_cols["10 min"]]][rows])),
    Post = suppressWarnings(as.numeric(data_raw[[hb_cols["Post"]]][rows]))
  )
}

hb_df <- bind_rows(
  make_block(rows_ap, "Apne"),
  make_block(rows_bik, "Bikarbonat"),
  make_block(rows_pla, "Placebo")
)

hb_long <- hb_df %>%
  pivot_longer(-c(id, protocol), names_to = "time", values_to = "value")

hb_tab <- hb_long %>%
  summarise(
    mean = mean(value, na.rm = TRUE),
    sd = sd(value, na.rm = TRUE),
    .by = c(protocol, time)
  ) %>%
  mutate(stat = sprintf("%.2f (%.2f)", mean, sd)) %>%
  select(protocol, time, stat) %>%
  pivot_wider(names_from = protocol, values_from = stat)

hb_tab <- hb_tab %>%
  mutate(time = factor(time, levels = c("Baseline", "Pre", "10 min", "Post"))) %>%
  arrange(time) %>%
  mutate(Maal = paste0("Hb - ", time)) %>%
  select(Maal, Apne, Bikarbonat, Placebo)

n_main <- nrow(hb_tab)
hb_tab <- bind_rows(
  hb_tab,
  tibble(Maal = "NOTE", Apne = "", Bikarbonat = "", Placebo = "")
)

ft <- flextable(hb_tab)

ft <- set_header_labels(
  ft,
  Maal = "Mal",
  Apne = "Apne",
  Bikarbonat = "Bikarbonat",
  Placebo = "Placebo"
)

ft <- compose(ft, part = "header", j = "Maal",
              value = as_paragraph("M", "\u00E5", "l"))
ft <- compose(ft, part = "header", j = "Apne",
              value = as_paragraph("Apn", "\u00E9"))

for (i in seq_len(n_main)) {
  tpart <- sub("^Hb - ", "", hb_tab$Maal[i])
  ft <- compose(
    ft, part = "body", i = i, j = "Maal",
    value = as_paragraph("Hb - ", tpart)
  )
}

note_row <- n_main + 1
ft <- merge_at(ft, i = note_row, j = 1:4, part = "body")

ft <- compose(
  ft, part = "body", i = note_row, j = "Maal",
  value = as_paragraph("Verdier er oppgitt som gjennomsnitt (SD).")
)

ft <- align(ft, i = note_row, j = 1, align = "left", part = "body")
ft <- fontsize(ft, i = note_row, j = 1, size = 9, part = "body")
ft <- padding(ft, i = note_row, j = 1, padding.top = 6, part = "body")

ft <- ft %>%
  theme_vanilla() %>%
  autofit() %>%
  align(align = "center", part = "all") %>%
  align(j = "Maal", align = "left", part = "all")

ft

```



```{r}
#| label: fig-hb-slope-panels
#| fig-cap: "Slopegraph for Hb-konsentrasjon: individuelle målinger og gjennomsnitt ved baseline, pre, 10 min og post for Apné, Bikarbonat 2,5 g/kg og Placebo (separate paneler)."
#| fig-width: 7.8
#| fig-height: 4.8
#| echo: false
#| message: false
#| warning: false
#| results: hide

library(dplyr)
library(ggplot2)

# ---- Fil ----
path <- file.path("data", "Data.xlsx")
if (!file.exists(path)) stop("Finner ikke data/Data.xlsx")

if (!requireNamespace("openxlsx", quietly = TRUE)) {
  stop("Installer 'openxlsx' (install.packages('openxlsx')).")
}

# ---- Excel kolonnebokstav -> indeks ----
col_to_index <- function(x) {
  x <- toupper(x)
  chars <- strsplit(x, "")[[1]]
  sum(match(chars, LETTERS) * 26^(rev(seq_along(chars)) - 1))
}

# ---- Les arket helt til EF ----
ef <- col_to_index("EF")
df <- openxlsx::read.xlsx(path, cols = 1:ef)
if (!is.data.frame(df)) stop("Kunne ikke lese Excel som tabell.")

# ---- Riktig radinndeling (bekreftet tidligere) ----
idx_id   <- 1L
rows_ap  <- 2:11
rows_bik <- 12:21
rows_pla <- 22:31

n <- nrow(df)
clip_rows <- function(r) r[r >= 1 & r <= n]
rows_ap  <- clip_rows(rows_ap)
rows_bik <- clip_rows(rows_bik)
rows_pla <- clip_rows(rows_pla)

# ---- Hb-kolonner (eksakt) ----
col_baseline <- col_to_index("EC")  # Hb.baseline
col_pre      <- col_to_index("ED")  # Hb.pre
col_10min    <- col_to_index("EE")  # Hb.10min
col_post     <- col_to_index("EF")  # Hb.post

# ---- Etiketter ----
lab_apne <- paste0("Apn", "\u00E9")
lab_bik  <- "Bikarbonat 2,5 g/kg"
lab_pla  <- "Placebo"

make_block <- function(rows, protocol_lbl) {
  data.frame(
    id = as.character(df[rows, idx_id, drop = TRUE]),
    protocol_lbl = protocol_lbl,
    hb_baseline = suppressWarnings(as.numeric(df[rows, col_baseline, drop = TRUE])),
    hb_pre      = suppressWarnings(as.numeric(df[rows, col_pre,      drop = TRUE])),
    hb_10min    = suppressWarnings(as.numeric(df[rows, col_10min,    drop = TRUE])),
    hb_post     = suppressWarnings(as.numeric(df[rows, col_post,     drop = TRUE]))
  )
}

dat <- bind_rows(
  make_block(rows_ap,  lab_apne),
  make_block(rows_bik, lab_bik),
  make_block(rows_pla, lab_pla)
) %>%
  mutate(
    id = ifelse(is.na(id) | trimws(id) == "", as.character(row_number()), id),
    protocol_lbl = factor(protocol_lbl, levels = c(lab_apne, lab_bik, lab_pla))
  )

# ---- Long-format (4 tidspunkt) ----
long <- bind_rows(
  dat %>% transmute(id, protocol_lbl, time = "Baseline", value = hb_baseline),
  dat %>% transmute(id, protocol_lbl, time = "Pre",      value = hb_pre),
  dat %>% transmute(id, protocol_lbl, time = "10 min",   value = hb_10min),
  dat %>% transmute(id, protocol_lbl, time = "Post",     value = hb_post)
) %>%
  filter(is.finite(value)) %>%
  mutate(time = factor(time, levels = c("Baseline", "Pre", "10 min", "Post")))

# ---- Gjennomsnitt ----
means <- long %>%
  group_by(protocol_lbl, time) %>%
  summarise(mean_value = mean(value, na.rm = TRUE), .groups = "drop")

# ---- Plot ----
ggplot() +
  geom_line(
    data = long,
    aes(x = time, y = value, group = id),
    linewidth = 0.6,
    alpha = 0.45
  ) +
  geom_point(
    data = long,
    aes(x = time, y = value),
    size = 1.7,
    alpha = 0.45
  ) +
  geom_line(
    data = means,
    aes(x = time, y = mean_value, group = 1),
    linewidth = 1.4
  ) +
  geom_point(
    data = means,
    aes(x = time, y = mean_value),
    size = 3.2
  ) +
  facet_wrap(~ protocol_lbl, nrow = 1) +
  labs(x = NULL, y = "Hb-konsentrasjon (g/dL)") +
  theme_classic(base_size = 12) +
  theme(
    legend.position = "none",
    strip.background = element_blank(),
    strip.text = element_text(face = "bold")
  )
```

ANOVA:

```{r}
#| label: hb-anova-posthoc-allinone
#| echo: false
#| message: false
#| warning: false

library(dplyr)

# ---- Hjelper: Excel-kolonnebokstav -> indeks ----
col_to_index <- function(x) {
  x <- toupper(x)
  chars <- strsplit(x, "")[[1]]
  sum(match(chars, LETTERS) * 26^(rev(seq_along(chars)) - 1))
}

# ---- Les data ----
if (!requireNamespace("openxlsx", quietly = TRUE))
  stop("Installer 'openxlsx' (install.packages('openxlsx')).")

path <- file.path("data", "Data.xlsx")
if (!file.exists(path)) stop("Finner ikke data/Data.xlsx")
dat_raw <- openxlsx::read.xlsx(path)

# ---- Struktur i arket (som hos deg) ----
idx_id <- 2L              # kolonne B = deltaker-ID
rows_ap  <- 2:11
rows_bik <- 12:21
rows_pla <- 22:31

# Hb-kolonner (eksakt)
hb_cols <- c("EC", "ED", "EE", "EF")
hb_time <- c("Baseline", "Pre", "10min", "Post")
hb_idx  <- sapply(hb_cols, col_to_index)

# ---- Bygg long-format ----
make_block <- function(rows, protocol_label) {
  ids <- as.character(dat_raw[rows, idx_id, drop = TRUE])
  miss <- is.na(ids) | trimws(ids) == ""
  ids[miss] <- as.character(seq_len(length(rows)))[miss]

  m <- as.matrix(dat_raw[rows, hb_idx, drop = FALSE])
  storage.mode(m) <- "numeric"

  data.frame(
    id = rep(ids, each = length(hb_time)),
    protocol = protocol_label,
    time = factor(rep(hb_time, times = length(ids)), levels = hb_time),
    hb = as.vector(t(m))
  )
}

hb_long <- bind_rows(
  make_block(rows_ap,  "Apne"),
  make_block(rows_bik, "Bikarb"),
  make_block(rows_pla, "Placebo")
) %>%
  filter(is.finite(hb)) %>%
  mutate(
    id = factor(id),
    protocol = factor(protocol, levels = c("Apne", "Bikarb", "Placebo"))
  )

# =========================
# 1) Toveis repeated-measures ANOVA (Hb)
# =========================
anova_hb <- aov(hb ~ protocol * time + Error(id/(protocol*time)), data = hb_long)

cat("\nToveis repeated-measures ANOVA (Hb):\n")
print(summary(anova_hb))

# =========================
# 2) Post-hoc: protokollforskjeller ved hvert tidspunkt
#    (paired t-test, Holm)
# =========================
cat("\nPost-hoc: protokollforskjeller ved hvert tidspunkt (paired, Holm):\n")
for (tt in levels(hb_long$time)) {
  tmp <- subset(hb_long, time == tt)
  cat("\nTidspunkt:", tt, "\n")
  print(pairwise.t.test(tmp$hb, tmp$protocol,
                         paired = TRUE,
                         p.adjust.method = "holm"))
}

# =========================
# 3) Post-hoc: tidsforskjeller innen hver protokoll
#    (paired t-test, Holm)
# =========================
paired_time_tests <- function(df_one_protocol) {
  wide <- reshape(df_one_protocol[, c("id", "time", "hb")],
                  idvar = "id", timevar = "time", direction = "wide")

  cols <- paste0("hb.", hb_time)
  cols <- cols[cols %in% names(wide)]
  if (length(cols) < 2) return(NULL)

  pairs <- combn(cols, 2, simplify = FALSE)
  p_raw <- sapply(pairs, function(p) {
    x <- wide[[p[1]]]; y <- wide[[p[2]]]
    keep <- is.finite(x) & is.finite(y)
    if (sum(keep) < 2) return(NA_real_)
    t.test(y[keep], x[keep], paired = TRUE)$p.value
  })

  names(p_raw) <- sapply(pairs, function(p)
    paste(sub("^hb\\.", "", p[1]), "vs", sub("^hb\\.", "", p[2])))

  data.frame(
    comparison = names(p_raw),
    p_raw = as.numeric(p_raw),
    p_holm = as.numeric(p.adjust(p_raw, method = "holm")),
    row.names = NULL
  )
}

cat("\nPost-hoc: tidsforskjeller innen hver protokoll (paired, Holm):\n")
for (pr in levels(hb_long$protocol)) {
  cat("\nProtokoll:", pr, "\n")
  print(paired_time_tests(subset(hb_long, protocol == pr)))
}

# =========================
# 4) Planlagt kontrast: Δ(Pre − Baseline) mellom protokoller
# =========================
delta_wide <- reshape(
  subset(hb_long, time %in% c("Baseline", "Pre"))[, c("id", "protocol", "time", "hb")],
  idvar = c("id", "protocol"),
  timevar = "time",
  direction = "wide"
)

if (all(c("hb.Baseline", "hb.Pre") %in% names(delta_wide))) {
  delta_wide$delta_pre_minus_base <- delta_wide$hb.Pre - delta_wide$hb.Baseline

  cat("\nPlanlagt post-hoc: Δ(Pre − Baseline) mellom protokoller (paired, Holm):\n")
  print(pairwise.t.test(
    x = delta_wide$delta_pre_minus_base,
    g = factor(delta_wide$protocol, levels = c("Apne", "Bikarb", "Placebo")),
    paired = TRUE,
    p.adjust.method = "holm"
  ))
}

```


Med ES:

```{r}
#| label: hb-anova-posthoc-allinone2
#| echo: false
#| message: false
#| warning: false

library(dplyr)

if (!requireNamespace("openxlsx", quietly = TRUE)) stop("Installer 'openxlsx'")
if (!requireNamespace("effectsize", quietly = TRUE)) stop("Installer 'effectsize'")
if (!requireNamespace("tidyr", quietly = TRUE)) stop("Installer 'tidyr'")

library(openxlsx)
library(effectsize)
library(tidyr)

# ---- Hjelper: Excel-kolonnebokstav -> indeks ----
col_to_index <- function(x) {
  x <- toupper(x)
  chars <- strsplit(x, "")[[1]]
  sum(match(chars, LETTERS) * 26^(rev(seq_along(chars)) - 1))
}

# ---- Les data ----
path <- file.path("data", "Data.xlsx")
if (!file.exists(path)) stop("Finner ikke data/Data.xlsx")
dat_raw <- openxlsx::read.xlsx(path)

# ---- Struktur i arket ----
idx_id <- 2L
rows_ap  <- 2:11
rows_bik <- 12:21
rows_pla <- 22:31

# Hb-kolonner
hb_cols <- c("EC", "ED", "EE", "EF")
hb_time <- c("Baseline", "Pre", "10min", "Post")
hb_idx  <- sapply(hb_cols, col_to_index)

# ---- Bygg long-format ----
make_block <- function(rows, protocol_label) {
  ids <- as.character(dat_raw[rows, idx_id, drop = TRUE])
  miss <- is.na(ids) | trimws(ids) == ""
  ids[miss] <- as.character(seq_len(length(rows)))[miss]

  m <- as.matrix(dat_raw[rows, hb_idx, drop = FALSE])
  storage.mode(m) <- "numeric"

  data.frame(
    id = rep(ids, each = length(hb_time)),
    protocol = protocol_label,
    time = factor(rep(hb_time, times = length(ids)), levels = hb_time),
    hb = as.vector(t(m))
  )
}

hb_long <- bind_rows(
  make_block(rows_ap,  "Apne"),
  make_block(rows_bik, "Bikarb"),
  make_block(rows_pla, "Placebo")
) %>%
  filter(is.finite(hb)) %>%
  mutate(
    id = factor(id),
    protocol = factor(protocol, levels = c("Apne", "Bikarb", "Placebo"))
  )

# =========================
# 1) Toveis repeated-measures ANOVA (Hb)
# =========================
anova_hb <- aov(hb ~ protocol * time + Error(id/(protocol*time)), data = hb_long)

cat("\nToveis repeated-measures ANOVA (Hb):\n")
print(summary(anova_hb))

cat("\nEffect size – partial eta squared (Hb):\n")
print(eta_squared(anova_hb, partial = TRUE))

# =========================
# Hjelpefunksjon: paired t-test + Cohen's dz
# =========================
paired_test_dz <- function(x, y) {
  keep <- is.finite(x) & is.finite(y)
  x <- x[keep]
  y <- y[keep]

  if (length(x) < 2) {
    return(data.frame(p_raw = NA_real_, dz = NA_real_))
  }

  p <- t.test(y, x, paired = TRUE)$p.value
  d <- cohens_d(y, x, paired = TRUE)$Cohens_d

  data.frame(p_raw = p, dz = d)
}

# =========================
# 2) Post-hoc: protokollforskjeller ved hvert tidspunkt
# =========================
protocol_tests_at_time <- function(df_time) {
  wide <- df_time %>%
    select(id, protocol, hb) %>%
    pivot_wider(id_cols = id, names_from = protocol, values_from = hb)

  comparisons <- list(
    c("Apne", "Bikarb"),
    c("Apne", "Placebo"),
    c("Bikarb", "Placebo")
  )

  out <- lapply(comparisons, function(cc) {
    res <- paired_test_dz(wide[[cc[1]]], wide[[cc[2]]])

    data.frame(
      comparison = paste(cc[1], "vs", cc[2]),
      p_raw = res$p_raw,
      dz = res$dz
    )
  }) %>%
    bind_rows()

  out$p_holm <- p.adjust(out$p_raw, method = "holm")
  out
}

cat("\nPost-hoc: protokollforskjeller ved hvert tidspunkt (Holm + dz):\n")

for (tt in levels(hb_long$time)) {
  cat("\nTidspunkt:", tt, "\n")
  tmp <- subset(hb_long, time == tt)
  print(protocol_tests_at_time(tmp))
}

# =========================
# 3) Post-hoc: tidsforskjeller innen hver protokoll
# =========================
time_tests_within_protocol <- function(df_one_protocol) {
  wide <- df_one_protocol %>%
    select(id, time, hb) %>%
    pivot_wider(id_cols = id, names_from = time, values_from = hb)

  comparisons <- combn(hb_time, 2, simplify = FALSE)

  out <- lapply(comparisons, function(cc) {
    if (!all(cc %in% names(wide))) {
      return(data.frame(
        comparison = paste(cc[1], "vs", cc[2]),
        p_raw = NA_real_,
        dz = NA_real_
      ))
    }

    res <- paired_test_dz(wide[[cc[1]]], wide[[cc[2]]])

    data.frame(
      comparison = paste(cc[1], "vs", cc[2]),
      p_raw = res$p_raw,
      dz = res$dz
    )
  }) %>%
    bind_rows()

  out$p_holm <- p.adjust(out$p_raw, method = "holm")
  out
}

cat("\nPost-hoc: tidsforskjeller innen hver protokoll (Holm + dz):\n")

for (pr in levels(hb_long$protocol)) {
  cat("\nProtokoll:", pr, "\n")
  tmp <- subset(hb_long, protocol == pr)
  print(time_tests_within_protocol(tmp))
}

# =========================
# 4) Planlagt kontrast: Δ(Pre − Baseline) mellom protokoller
# =========================
delta_wide <- hb_long %>%
  filter(time %in% c("Baseline", "Pre")) %>%
  select(id, protocol, time, hb) %>%
  pivot_wider(id_cols = c(id, protocol), names_from = time, values_from = hb)

if (all(c("Baseline", "Pre") %in% names(delta_wide))) {
  delta_wide <- delta_wide %>%
    mutate(delta_pre_minus_base = Pre - Baseline)

  cat("\nPlanlagt post-hoc: Δ(Pre − Baseline) mellom protokoller (Holm + dz):\n")

  delta_protocol <- delta_wide %>%
    select(id, protocol, delta_pre_minus_base) %>%
    pivot_wider(
      id_cols = id,
      names_from = protocol,
      values_from = delta_pre_minus_base
    )

  comparisons <- list(
    c("Apne", "Bikarb"),
    c("Apne", "Placebo"),
    c("Bikarb", "Placebo")
  )

  delta_out <- lapply(comparisons, function(cc) {
    res <- paired_test_dz(delta_protocol[[cc[1]]], delta_protocol[[cc[2]]])

    data.frame(
      comparison = paste(cc[1], "vs", cc[2]),
      p_raw = res$p_raw,
      dz = res$dz
    )
  }) %>%
    bind_rows()

  delta_out$p_holm <- p.adjust(delta_out$p_raw, method = "holm")

  print(delta_out)
}
```


Apné tid vs Hb:

```{r}
#| label: apnea-hb-plot-clean
#| echo: false
#| message: false
#| warning: false

options(encoding = "UTF-8")

library(dplyr)
library(ggplot2)
library(openxlsx)
library(effectsize)

# ---- Unicode-tekst (robust løsning) ----
txt_apne        <- "Apn\u00e9"
txt_kort_apne   <- "Kort apn\u00e9"
txt_lang_apne   <- "Lang apn\u00e9"
txt_okning      <- "\u00d8kning/ingen reduksjon"
txt_reduksjon   <- "Reduksjon i Hb"

# ---- Hjelper: Excel-kolonnebokstav -> indeks ----
col_to_index <- function(x) {
  x <- toupper(x)
  chars <- strsplit(x, "")[[1]]
  sum(match(chars, LETTERS) * 26^(rev(seq_along(chars)) - 1))
}

# ---- Les data ----
path <- file.path("data", "Data.xlsx")
if (!file.exists(path)) stop("Finner ikke data/Data.xlsx")

dat_raw <- openxlsx::read.xlsx(path)

# ---- Struktur ----
idx_id  <- 2L
rows_ap <- 2:11

hb_baseline_idx <- col_to_index("EC")
hb_pre_idx      <- col_to_index("ED")
apnea_time_idx  <- col_to_index("EG")

# ---- Datasett ----
apnea_df <- data.frame(
  id = as.character(dat_raw[rows_ap, idx_id, drop = TRUE]),
  Hb_baseline = as.numeric(dat_raw[rows_ap, hb_baseline_idx, drop = TRUE]),
  Hb_pre = as.numeric(dat_raw[rows_ap, hb_pre_idx, drop = TRUE]),
  Apne_tid = as.numeric(dat_raw[rows_ap, apnea_time_idx, drop = TRUE]),
  stringsAsFactors = FALSE
) %>%
  mutate(
    delta_Hb = Hb_pre - Hb_baseline,
    percent_delta_Hb = ((Hb_pre - Hb_baseline) / Hb_baseline) * 100
  ) %>%
  filter(
    is.finite(Hb_baseline),
    is.finite(Hb_pre),
    is.finite(Apne_tid),
    is.finite(delta_Hb)
  )

# =========================
# Plot 1: ΔHb
# =========================
ggplot(apnea_df, aes(x = Apne_tid, y = delta_Hb)) +
  geom_hline(yintercept = 0, linetype = "dashed") +
  geom_point(size = 3) +
  geom_smooth(method = "lm", se = TRUE) +
  theme_classic() +
  theme(
    plot.title = element_text(hjust = 0.5)
  ) +
  labs(
    x = "Apn\u00e9-tid (sekunder)",
    y = "\u0394Hb (Pre - baseline)",
    title = "Sammenheng mellom apn\u00e9-tid og Hb-respons"
  )

# =========================
# Plot 2: prosentvis Hb
# =========================
ggplot(apnea_df, aes(x = Apne_tid, y = percent_delta_Hb)) +
  geom_hline(yintercept = 0, linetype = "dashed") +
  geom_point(size = 3) +
  geom_smooth(method = "lm", se = TRUE) +
  theme_classic() +
  theme(
    plot.title = element_text(hjust = 0.5)
  ) +
  labs(
    x = "Apn\u00e9-tid (sekunder)",
    y = "Endring i Hb-konsentrasjon (%)",
    title = "Sammenheng mellom apn\u00e9-tid\nog prosentvis Hb-respons"
  )
```


