---
title: "Resultat"
author: "Anders Nybakk"
code-fold: true
execute:
  warning: false  # Skjuler varselmeldinger
editor_options: 
  chunk_output_type: console
bibliography: resources/bib-final.bib
---
## Prestasjon

```{r}
#| label: fig-box-meanwatt
#| fig-cap: "Boksdiagram av gjennomsnittswatt per deltaker. Boks = median/IQR. Diamant og tynn tverrstrek = gjennomsnitt. Tall angir gjennomsnittswatt."
#| fig-width: 6.5
#| fig-height: 4.5
#| echo: false
#| message: false
#| warning: false
#| results: hide

library(dplyr)
library(ggplot2)

path <- file.path("Data", "Watt.xlsx")
if (!file.exists(path)) stop("Finner ikke Data/Watt.xlsx under render.")

w <- tryCatch(
  readxl::read_xlsx(path),
  error = function(e1) {
    if (requireNamespace("openxlsx", quietly = TRUE)) openxlsx::read.xlsx(path) else stop(e1)
  }
)

# Kolonne B = test
test_col_idx <- 2

# Kolonne F:AS = watt (6:45)
watt_cols_idx <- 6:min(45, ncol(w))

# Standardiser test (ASCII-trygt)
test_raw <- tolower(trimws(as.character(w[[test_col_idx]])))
test_std <- ifelse(grepl("^ap", test_raw), "Apne",
                   ifelse(grepl("^bik", test_raw), "Bikarbonat 2,5g/kg",
                          ifelse(grepl("^pla", test_raw), "Placebo", NA)))

# Watt → numerisk
watt_mat <- as.data.frame(w[, watt_cols_idx])
watt_mat[] <- lapply(watt_mat, function(x) suppressWarnings(as.numeric(x)))

# Gjennomsnitt per deltaker
mean_per_subject <- data.frame(
  test = test_std,
  mean_watt = rowMeans(as.matrix(watt_mat), na.rm = TRUE)
) %>%
  filter(!is.na(test))

# Plot
ggplot(mean_per_subject, aes(x = test, y = mean_watt, color = test)) +
  geom_boxplot(outlier.shape = NA, linewidth = 0.8) +
  stat_summary(fun = mean, geom = "crossbar", width = 0.5, linewidth = 0.6) +
  stat_summary(fun = mean, geom = "point", shape = 18, size = 3) +
  stat_summary(
    fun = mean,
    geom = "text",
    aes(label = sprintf("%.1f W", after_stat(y))),
    vjust = -0.8,
    size = 3.5,
    show.legend = FALSE
  ) +
  geom_jitter(width = 0.12, height = 0, alpha = 0.6) +
  labs(x = NULL, y = "Gjennomsnittswatt", color = NULL) +
  theme_minimal(base_size = 12) +
  theme(legend.position = "none")
```


```{r}
#| label: fig-1-abc-vertical-xall
#| fig-cap: "Figur 1. Individ-linjer (stiplet, grå) og gjennomsnitt (heltrukket) for (a) Watt, (b) Hjertefrekvens (HF) og (c) Kadens (RPM) i Apné, Bikarbonat 2,5 g/kg og Placebo over 20 minutter."
#| fig-width: 7.5
#| fig-height: 9
#| echo: false
#| message: false
#| warning: false
#| results: hide

library(dplyr)
library(ggplot2)
library(grid)   # <-- base R, alltid tilgjengelig

# ---- Fil ----
path <- file.path("data", "Data.xlsx")
if (!file.exists(path)) stop("Finner ikke data/Data.xlsx")

if (!requireNamespace("openxlsx", quietly = TRUE)) {
  stop("Installer 'openxlsx' (install.packages('openxlsx')).")
}

# ---- Excel kolonnebokstav -> indeks ----
col_to_index <- function(x) {
  x <- toupper(x)
  chars <- strsplit(x, "")[[1]]
  sum(match(chars, LETTERS) * 26^(rev(seq_along(chars)) - 1))
}

# ---- Les A:DV ----
dv <- col_to_index("DV")
df <- openxlsx::read.xlsx(path, cols = 1:dv)

# ---- Struktur ----
idx_id   <- 1L
rows_ap  <- 2:11
rows_bik <- 12:21
rows_pla <- 22:31

idx_watt <- col_to_index("G"):col_to_index("AT")
idx_hf   <- col_to_index("AU"):col_to_index("CH")
idx_rpm  <- col_to_index("CI"):col_to_index("DV")

stopifnot(length(idx_watt) == 40, length(idx_hf) == 40, length(idx_rpm) == 40)

time_min <- seq(0, 19.5, by = 0.5)

make_long <- function(idx, outcome) {
  m_ap  <- as.matrix(df[rows_ap,  idx])
  m_bik <- as.matrix(df[rows_bik, idx])
  m_pla <- as.matrix(df[rows_pla, idx])

  storage.mode(m_ap)  <- "numeric"
  storage.mode(m_bik) <- "numeric"
  storage.mode(m_pla) <- "numeric"

  to_long <- function(m, cond, ids) {
    data.frame(
      outcome = outcome,
      condition = cond,
      id = rep(ids, each = length(time_min)),
      time_min = rep(time_min, times = length(ids)),
      value = as.vector(t(m))
    )
  }

  bind_rows(
    to_long(m_ap,  "Apne",    df[rows_ap,  idx_id][[1]]),
    to_long(m_bik, "Bikarb",  df[rows_bik, idx_id][[1]]),
    to_long(m_pla, "Placebo", df[rows_pla, idx_id][[1]])
  )
}

dat <- bind_rows(
  make_long(idx_watt, "a  Watt"),
  make_long(idx_hf,   "b  HF"),
  make_long(idx_rpm,  "c  RPM")
) %>% filter(is.finite(value))

# ---- Etiketter ----
lab_apne <- paste0("Apn", "\u00E9")
lab_bik  <- "Bikarbonat 2,5 g/kg"
lab_pla  <- "Placebo"

dat <- dat %>%
  mutate(
    condition_lbl = recode(condition,
                           Apne = lab_apne,
                           Bikarb = lab_bik,
                           Placebo = lab_pla),
    outcome = factor(outcome, levels = c("a  Watt", "b  HF", "c  RPM"))
  )

mean_df <- dat %>%
  group_by(outcome, condition_lbl, time_min) %>%
  summarise(mean_value = mean(value, na.rm = TRUE), .groups = "drop")

# ---- Felles x-skala ----
x_scale <- scale_x_continuous(
  limits = c(0, 20),
  breaks = seq(0, 20, by = 5),
  name = "Tid (min)"
)

make_panel <- function(outcome_name, ylab_txt, show_legend = FALSE) {
  d <- dat %>% filter(outcome == outcome_name)
  m <- mean_df %>% filter(outcome == outcome_name)

  ggplot() +
    geom_line(
      data = d,
      aes(x = time_min, y = value, group = interaction(condition_lbl, id)),
      linetype = "dashed", color = "grey60",
      linewidth = 0.35, alpha = 0.4
    ) +
    geom_line(
      data = m,
      aes(x = time_min, y = mean_value, color = condition_lbl),
      linewidth = 1.2
    ) +
    x_scale +
    labs(y = ylab_txt, color = NULL) +
    theme_classic(base_size = 12) +
    theme(legend.position = if (show_legend) "bottom" else "none")
}

pA <- make_panel("a  Watt", "Watt (W)", FALSE)
pB <- make_panel("b  HF",   "HF (bpm)", FALSE)
pC <- make_panel("c  RPM",  "RPM", TRUE)

# ---- Base R grid-layout: én samlet figur ----
grid.newpage()
pushViewport(viewport(layout = grid.layout(3, 1)))

print(pA, vp = viewport(layout.pos.row = 1, layout.pos.col = 1))
print(pB, vp = viewport(layout.pos.row = 2, layout.pos.col = 1))
print(pC, vp = viewport(layout.pos.row = 3, layout.pos.col = 1))
```


```{r}
#| label: prep-watt
#| echo: false
#| message: false
#| warning: false
#| results: hide

library(dplyr)

col_to_index <- function(x) {
  x <- toupper(x)
  chars <- strsplit(x, "")[[1]]
  sum(match(chars, LETTERS) * 26^(rev(seq_along(chars)) - 1))
}

path <- file.path("data", "Data.xlsx")
if (!file.exists(path)) stop("Finner ikke data/Data.xlsx")

if (!requireNamespace("openxlsx", quietly = TRUE)) {
  stop("Installer 'openxlsx' (install.packages('openxlsx')).")
}

dv <- col_to_index("DV")
dat_raw <- openxlsx::read.xlsx(path, cols = 1:dv)

if (!is.data.frame(dat_raw)) stop("Innlesing feilet (ikke data.frame).")

# Riktig radinndeling (OBS: subheader-rad i datasettet)
rows_ap  <- 2:11
rows_bik <- 12:21
rows_pla <- 22:31

# klipp til faktisk antall rader (for sikkerhet)
n <- nrow(dat_raw)
clip_rows <- function(r) r[r >= 1 & r <= n]
rows_ap  <- clip_rows(rows_ap)
rows_bik <- clip_rows(rows_bik)
rows_pla <- clip_rows(rows_pla)

if (length(rows_ap) < 2 || length(rows_bik) < 2 || length(rows_pla) < 2) {
  stop("Radinndelingen gir for få rader i minst én protokoll. Sjekk at arket har minst 31 rader med data.")
}

watt_idx <- col_to_index("G"):col_to_index("AT")
if (max(watt_idx) > ncol(dat_raw)) stop("Watt-kolonner (G:AT) finnes ikke i innlest data. Sjekk at arket har kolonner til AT.")

get_mean_watt <- function(rows, label) {
  m <- as.matrix(dat_raw[rows, watt_idx, drop = FALSE])
  storage.mode(m) <- "numeric"
  data.frame(
    id = as.character(dat_raw[rows, 1, drop = TRUE]),
    protocol = label,
    mean_watt = rowMeans(m, na.rm = TRUE)
  )
}

watt_long <- bind_rows(
  get_mean_watt(rows_ap,  "Apne"),
  get_mean_watt(rows_bik, "Bikarb"),
  get_mean_watt(rows_pla, "Placebo")
) %>%
  filter(is.finite(mean_watt)) %>%
  mutate(protocol = factor(protocol, levels = c("Apne", "Bikarb", "Placebo")))

# Sanity check: må ha alle tre nivåer representert
tab <- table(watt_long$protocol)
if (any(tab == 0) || length(tab) < 3) {
  stop(paste0(
    "Mangler minst én protokoll i watt_long. Antall per nivå: ",
    paste(names(tab), tab, sep="=", collapse=", "),
    ". Sjekk radinndeling og at watt-kolonnene inneholder tall."
  ))
}

```


Watt:

repeatet measures ANOVA (watt)
```{r}
#| label: stats-watt
#| echo: false
#| message: false
#| warning: false

library(dplyr)

# Excel-kolonnebokstav -> indeks
col_to_index <- function(x) {
  x <- toupper(x)
  chars <- strsplit(x, "")[[1]]
  sum(match(chars, LETTERS) * 26^(rev(seq_along(chars)) - 1))
}

# ---- Les data ----
path <- file.path("data", "Data.xlsx")
if (!file.exists(path)) stop("Finner ikke data/Data.xlsx")
if (!requireNamespace("openxlsx", quietly = TRUE)) stop("Installer 'openxlsx' (install.packages('openxlsx')).")

dv <- col_to_index("DV")
dat_raw <- openxlsx::read.xlsx(path, cols = 1:dv)

# ---- Viktig: ID og protokoll-kolonner ----
idx_id    <- 2L  # kolonne B
idx_proto <- 3L  # kolonne C

# Riktig radinndeling (subheader-rad i datasettet)
rows_ap  <- 2:11
rows_bik <- 12:21
rows_pla <- 22:31

# Watt-kolonner
watt_idx <- col_to_index("G"):col_to_index("AT")
if (max(watt_idx) > ncol(dat_raw)) stop("Watt-kolonner (G:AT) finnes ikke i innlest data.")

# Hjelper: lag mean-watt per deltaker for en blokk
get_mean_watt <- function(rows, label) {
  m <- as.matrix(dat_raw[rows, watt_idx, drop = FALSE])
  storage.mode(m) <- "numeric"

  ids <- as.character(dat_raw[rows, idx_id, drop = TRUE])
  ids[is.na(ids) | trimws(ids) == ""] <- as.character(seq_len(length(rows)))[is.na(ids) | trimws(ids) == ""]

  data.frame(
    id = ids,
    protocol = label,
    mean_watt = rowMeans(m, na.rm = TRUE)
  )
}

watt_long <- bind_rows(
  get_mean_watt(rows_ap,  "Apne"),
  get_mean_watt(rows_bik, "Bikarb"),
  get_mean_watt(rows_pla, "Placebo")
) %>%
  filter(is.finite(mean_watt)) %>%
  mutate(
    id = factor(id),
    protocol = factor(protocol, levels = c("Apne", "Bikarb", "Placebo"))
  )

# ---- Sanity checks (vises i output) ----
cat("\nAntall per protokoll:\n")
print(table(watt_long$protocol))
cat("\nAntall unike deltakere (id): ", nlevels(watt_long$id), "\n", sep = "")

# ---- Repeated-measures ANOVA ----
anova_res <- aov(mean_watt ~ protocol + Error(id/protocol), data = watt_long)
cat("\nRepeated-measures ANOVA:\n")
print(summary(anova_res))

# ---- Post-hoc: paired t-test + Holm ----
cat("\nPost-hoc (paired t-test, Holm-korreksjon):\n")
print(pairwise.t.test(
  x = watt_long$mean_watt,
  g = watt_long$protocol,
  paired = TRUE,
  p.adjust.method = "holm"
))

```


Det var en signifikant forskjell i gjennomsnittswatt mellom protokollene (repeated-measures ANOVA, p = 0.042). Post-hoc analyser med Holm-korrigering viste ingen signifikante parvise forskjeller mellom apné, bikarbonat og placebo (alle p > 0.05). 

Selv om ingen enkeltvise sammenligninger var signifikante etter korreksjon (er lav styrke pga lavt deltakerantall?), indikerer hovedeffekten at protokollene samlet sett påvirket gjennomsnittswatt.



Leneær Mixed-model- test (watt)

```{r}
#| label: lmm-watt
#| echo: false
#| message: false
#| warning: false

library(dplyr)

# Pakker for mixed model
if (!requireNamespace("lme4", quietly = TRUE)) stop("Installer 'lme4' (install.packages('lme4')).")
if (!requireNamespace("lmerTest", quietly = TRUE)) stop("Installer 'lmerTest' (install.packages('lmerTest')).")

library(lme4)
library(lmerTest)

# --- Hjelper: Excel-kolonnebokstav -> indeks ---
col_to_index <- function(x) {
  x <- toupper(x)
  chars <- strsplit(x, "")[[1]]
  sum(match(chars, LETTERS) * 26^(rev(seq_along(chars)) - 1))
}

# --- Les data ---
path <- file.path("data", "Data.xlsx")
if (!requireNamespace("openxlsx", quietly = TRUE)) stop("Installer 'openxlsx'.")
dv <- col_to_index("DV")
dat_raw <- openxlsx::read.xlsx(path, cols = 1:dv)

# --- Riktig radinndeling (subheader-rad) ---
rows_ap  <- 2:11
rows_bik <- 12:21
rows_pla <- 22:31

# --- ID i kolonne B (som du sa), protokoll står i kolonne C men vi bruker radblokker her ---
idx_id <- 2L

# --- Wattkolonner G:AT (40 punkt) ---
watt_idx <- col_to_index("G"):col_to_index("AT")
stopifnot(length(watt_idx) == 40)

# --- Tid (min) ---
time_min <- seq(0, 19.5, by = 0.5)

make_long_watt <- function(rows, protocol_label) {
  m <- as.matrix(dat_raw[rows, watt_idx, drop = FALSE])
  storage.mode(m) <- "numeric"
  ids <- as.character(dat_raw[rows, idx_id, drop = TRUE])

  data.frame(
    id = rep(ids, each = length(time_min)),
    protocol = protocol_label,
    time_min = rep(time_min, times = length(ids)),
    watt = as.vector(t(m))
  )
}

watt_ts <- bind_rows(
  make_long_watt(rows_ap,  "Apne"),
  make_long_watt(rows_bik, "Bikarb"),
  make_long_watt(rows_pla, "Placebo")
) %>%
  filter(is.finite(watt)) %>%
  mutate(
    id = factor(id),
    protocol = factor(protocol, levels = c("Apne", "Bikarb", "Placebo"))
  )

# --- Modell 1: random intercept + random slope for tid (mest komplett) ---
m1 <- lmer(watt ~ protocol * time_min + (1 + time_min | id), data = watt_ts, REML = FALSE)

summary(m1)
anova(m1)   # Type I tester (greit som start)


```

Ingen forskjell på startwatt (p = 0.70), 

Signifikant utvikling over tid (p < 0.001). 

Signifikant interaksjon mellom protokoll og tid (p < 0.001), forskjellig mellom protokollene. Bikarbonat en brattere økning i watt over tid sammenlignet med apné, mens placebo ikke skilte seg fra apné.



Hjertefrekvens:

Repeatet measures ANOVA (HF)

```{r}
#| label: stats-hf
#| echo: false
#| message: false
#| warning: false

library(dplyr)

# Excel-kolonnebokstav -> indeks
col_to_index <- function(x) {
  x <- toupper(x)
  chars <- strsplit(x, "")[[1]]
  sum(match(chars, LETTERS) * 26^(rev(seq_along(chars)) - 1))
}

# Les data (tving til DV for sikkerhet)
path <- file.path("data", "Data.xlsx")
if (!file.exists(path)) stop("Finner ikke data/Data.xlsx")
if (!requireNamespace("openxlsx", quietly = TRUE)) stop("Installer 'openxlsx' (install.packages('openxlsx')).")

dv <- col_to_index("DV")
dat_raw <- openxlsx::read.xlsx(path, cols = 1:dv)

# ID og protokoll-kolonner i ditt ark
idx_id <- 2L  # kolonne B (deltaker-ID)

# Riktig radinndeling (subheader-rad i datasettet)
rows_ap  <- 2:11
rows_bik <- 12:21
rows_pla <- 22:31

# HF-kolonner AU:CH (40 punkt)
hf_idx <- col_to_index("AU"):col_to_index("CH")
stopifnot(length(hf_idx) == 40)

get_mean_hf <- function(rows, label) {
  m <- as.matrix(dat_raw[rows, hf_idx, drop = FALSE])
  storage.mode(m) <- "numeric"

  ids <- as.character(dat_raw[rows, idx_id, drop = TRUE])
  miss <- is.na(ids) | trimws(ids) == ""
  ids[miss] <- as.character(seq_len(length(rows)))[miss]

  data.frame(
    id = ids,
    protocol = label,
    mean_hf = rowMeans(m, na.rm = TRUE)
  )
}

hf_long <- bind_rows(
  get_mean_hf(rows_ap,  "Apne"),
  get_mean_hf(rows_bik, "Bikarb"),
  get_mean_hf(rows_pla, "Placebo")
) %>%
  filter(is.finite(mean_hf)) %>%
  mutate(
    id = factor(id),
    protocol = factor(protocol, levels = c("Apne", "Bikarb", "Placebo"))
  )

# Diagnostikk (nyttig ved render)
cat("\nAntall per protokoll (HF):\n")
print(table(hf_long$protocol))
cat("\nAntall unike deltakere (HF): ", nlevels(hf_long$id), "\n", sep = "")

# Repeated-measures ANOVA (base R)
anova_hf <- aov(mean_hf ~ protocol + Error(id/protocol), data = hf_long)
cat("\nRepeated-measures ANOVA (HF):\n")
print(summary(anova_hf))

# Post-hoc: paired t-tester med Holm-korreksjon
cat("\nPost-hoc (paired t-test, Holm) (HF):\n")
print(pairwise.t.test(
  x = hf_long$mean_hf,
  g = hf_long$protocol,
  paired = TRUE,
  p.adjust.method = "holm"
))
```

Det ble ikke observert noen signifikant forskjell i gjennomsnittlig hjertefrekvens mellom protokollene (p = 0.646). Parvise sammenligninger (paired t-tester med Holm-korreksjon) viste heller ingen signifikante forskjeller (alle p = 1.00)

Leneær Mixed-model- test (HF)

```{r}
#| label: lmm-hf
#| echo: false
#| message: false
#| warning: false

library(dplyr)

if (!requireNamespace("lme4", quietly = TRUE)) stop("Installer 'lme4' (install.packages('lme4')).")
if (!requireNamespace("lmerTest", quietly = TRUE)) stop("Installer 'lmerTest' (install.packages('lmerTest')).")
library(lme4)
library(lmerTest)

# Excel-kolonnebokstav -> indeks
col_to_index <- function(x) {
  x <- toupper(x)
  chars <- strsplit(x, "")[[1]]
  sum(match(chars, LETTERS) * 26^(rev(seq_along(chars)) - 1))
}

# Les data
path <- file.path("data", "Data.xlsx")
if (!file.exists(path)) stop("Finner ikke data/Data.xlsx")
if (!requireNamespace("openxlsx", quietly = TRUE)) stop("Installer 'openxlsx' (install.packages('openxlsx')).")

dv <- col_to_index("DV")
dat_raw <- openxlsx::read.xlsx(path, cols = 1:dv)

# ID i kolonne B
idx_id <- 2L

# Riktig radinndeling
rows_ap  <- 2:11
rows_bik <- 12:21
rows_pla <- 22:31

# HF-kolonner AU:CH (40 punkt)
hf_idx <- col_to_index("AU"):col_to_index("CH")
stopifnot(length(hf_idx) == 40)

# Tid (min) for 40 punkt: 0, 0.5, ..., 19.5
time_min <- seq(0, 19.5, by = 0.5)

make_long_hf <- function(rows, protocol_label) {
  m <- as.matrix(dat_raw[rows, hf_idx, drop = FALSE])
  storage.mode(m) <- "numeric"

  ids <- as.character(dat_raw[rows, idx_id, drop = TRUE])
  miss <- is.na(ids) | trimws(ids) == ""
  ids[miss] <- as.character(seq_len(length(rows)))[miss]

  data.frame(
    id = rep(ids, each = length(time_min)),
    protocol = protocol_label,
    time_min = rep(time_min, times = length(ids)),
    hf = as.vector(t(m))
  )
}

hf_ts <- bind_rows(
  make_long_hf(rows_ap,  "Apne"),
  make_long_hf(rows_bik, "Bikarb"),
  make_long_hf(rows_pla, "Placebo")
) %>%
  filter(is.finite(hf)) %>%
  mutate(
    id = factor(id),
    protocol = factor(protocol, levels = c("Apne", "Bikarb", "Placebo"))
  )

# Modell: random intercept + random slope for tid
m_hf <- lmer(hf ~ protocol * time_min + (1 + time_min | id), data = hf_ts, REML = FALSE)

cat("\nLMM (HF) – fixed effects:\n")
print(summary(m_hf))

cat("\nType III ANOVA (HF):\n")
print(anova(m_hf, type = 3))

# Hvis du får konvergens-advarsel, bruk denne enklere modellen:
# m_hf_simple <- lmer(hf ~ protocol * time_min + (1 | id), data = hf_ts, REML = FALSE)
# anova(m_hf_simple, type = 3)
```

Ingen signifikante forskjeller


Kadens:

Repeatet measures ANOVA (HF)

```{r}
#| label: stats-rpm
#| echo: false
#| message: false
#| warning: false

library(dplyr)

# Excel-kolonnebokstav -> indeks
col_to_index <- function(x) {
  x <- toupper(x)
  chars <- strsplit(x, "")[[1]]
  sum(match(chars, LETTERS) * 26^(rev(seq_along(chars)) - 1))
}

# Les data
path <- file.path("data", "Data.xlsx")
if (!file.exists(path)) stop("Finner ikke data/Data.xlsx")
if (!requireNamespace("openxlsx", quietly = TRUE)) stop("Installer 'openxlsx'")

dv <- col_to_index("DV")
dat_raw <- openxlsx::read.xlsx(path, cols = 1:dv)

# ID-kolonne
idx_id <- 2L   # kolonne B

# Riktig radinndeling
rows_ap  <- 2:11
rows_bik <- 12:21
rows_pla <- 22:31

# RPM-kolonner CI:DV (40 punkt)
rpm_idx <- col_to_index("CI"):col_to_index("DV")
stopifnot(length(rpm_idx) == 40)

get_mean_rpm <- function(rows, label) {
  m <- as.matrix(dat_raw[rows, rpm_idx, drop = FALSE])
  storage.mode(m) <- "numeric"

  ids <- as.character(dat_raw[rows, idx_id, drop = TRUE])
  miss <- is.na(ids) | trimws(ids) == ""
  ids[miss] <- as.character(seq_len(length(rows)))[miss]

  data.frame(
    id = ids,
    protocol = label,
    mean_rpm = rowMeans(m, na.rm = TRUE)
  )
}

rpm_long <- bind_rows(
  get_mean_rpm(rows_ap,  "Apne"),
  get_mean_rpm(rows_bik, "Bikarb"),
  get_mean_rpm(rows_pla, "Placebo")
) %>%
  filter(is.finite(mean_rpm)) %>%
  mutate(
    id = factor(id),
    protocol = factor(protocol, levels = c("Apne", "Bikarb", "Placebo"))
  )

# Diagnostikk (kan stå skjult i Word)
cat("\nAntall per protokoll (RPM):\n")
print(table(rpm_long$protocol))
cat("\nAntall deltakere (RPM): ", nlevels(rpm_long$id), "\n", sep = "")

# Repeated-measures ANOVA
anova_rpm <- aov(mean_rpm ~ protocol + Error(id/protocol), data = rpm_long)
cat("\nRepeated-measures ANOVA (RPM):\n")
print(summary(anova_rpm))

# Post-hoc: paired t-tester med Holm-korreksjon
cat("\nPost-hoc (paired t-test, Holm) (RPM):\n")
print(pairwise.t.test(
  x = rpm_long$mean_rpm,
  g = rpm_long$protocol,
  paired = TRUE,
  p.adjust.method = "holm"
))
```

Ingen signifikante forskjeller (p=0,395)

Leneær Mixed-model- test (RPM)

```{r}
#| label: lmm-rpm
#| echo: false
#| message: false
#| warning: false

library(dplyr)

if (!requireNamespace("lme4", quietly = TRUE)) stop("Installer 'lme4'")
if (!requireNamespace("lmerTest", quietly = TRUE)) stop("Installer 'lmerTest'")
library(lme4)
library(lmerTest)

# Excel-kolonnebokstav -> indeks
col_to_index <- function(x) {
  x <- toupper(x)
  chars <- strsplit(x, "")[[1]]
  sum(match(chars, LETTERS) * 26^(rev(seq_along(chars)) - 1))
}

# Les data
path <- file.path("data", "Data.xlsx")
if (!file.exists(path)) stop("Finner ikke data/Data.xlsx")
if (!requireNamespace("openxlsx", quietly = TRUE)) stop("Installer 'openxlsx'")

dv <- col_to_index("DV")
dat_raw <- openxlsx::read.xlsx(path, cols = 1:dv)

# ID-kolonne
idx_id <- 2L

# Riktig radinndeling
rows_ap  <- 2:11
rows_bik <- 12:21
rows_pla <- 22:31

# RPM-kolonner CI:DV
rpm_idx <- col_to_index("CI"):col_to_index("DV")
stopifnot(length(rpm_idx) == 40)

# Tid (min)
time_min <- seq(0, 19.5, by = 0.5)

make_long_rpm <- function(rows, protocol_label) {
  m <- as.matrix(dat_raw[rows, rpm_idx, drop = FALSE])
  storage.mode(m) <- "numeric"

  ids <- as.character(dat_raw[rows, idx_id, drop = TRUE])
  miss <- is.na(ids) | trimws(ids) == ""
  ids[miss] <- as.character(seq_len(length(rows)))[miss]

  data.frame(
    id = rep(ids, each = length(time_min)),
    protocol = protocol_label,
    time_min = rep(time_min, times = length(ids)),
    rpm = as.vector(t(m))
  )
}

rpm_ts <- bind_rows(
  make_long_rpm(rows_ap,  "Apne"),
  make_long_rpm(rows_bik, "Bikarb"),
  make_long_rpm(rows_pla, "Placebo")
) %>%
  filter(is.finite(rpm)) %>%
  mutate(
    id = factor(id),
    protocol = factor(protocol, levels = c("Apne", "Bikarb", "Placebo"))
  )

# Linear mixed model
m_rpm <- lmer(
  rpm ~ protocol * time_min + (1 + time_min | id),
  data = rpm_ts,
  REML = FALSE
)

cat("\nLMM (RPM) – fixed effects:\n")
print(summary(m_rpm))

cat("\nType III ANOVA (RPM):\n")
print(anova(m_rpm, type = 3))

# Hvis du får konvergens-advarsel:
# m_rpm_simple <- lmer(rpm ~ protocol * time_min + (1 | id), data = rpm_ts, REML = FALSE)
# anova(m_rpm_simple, type = 3)
```

Signifikant forskjell ved ulik protokoll på kadens (p = 0.002). Signifikant interaksjon mellom protokoll og tid (F(2,1180) = 15.80, p < 0.001). Ut fra denne testen ser det ut som at kadensen både var forskjellig mellom protokollene og utviklet seg ulikt over tid. Bikarbonat mer stabil kadens over tid sammenlignet med apné, mens placebo ikke skilte seg fra apné i tidsutvikling.




## Blodanalyse


### Laktat 

```{r}
#| label: fig-laktat-slope-panels
#| fig-cap: "Slopegraph for laktat: individuelle målinger og gjennomsnitt ved 10 min og post for Apné, Bikarbonat 2,5 g/kg og Placebo (separate paneler)."
#| fig-width: 7.2
#| fig-height: 4.8
#| echo: false
#| message: false
#| warning: false
#| results: hide

library(dplyr)
library(ggplot2)

path <- file.path("data", "Data.xlsx")
if (!file.exists(path)) stop("Finner ikke data/Data.xlsx")

if (!requireNamespace("openxlsx", quietly = TRUE)) {
  stop("Installer 'openxlsx' (install.packages('openxlsx')).")
}

# Excel-kolonnebokstav -> indeks (AA, AB, ... DX)
col_to_index <- function(x) {
  x <- toupper(x)
  chars <- strsplit(x, "")[[1]]
  sum(match(chars, LETTERS) * 26^(rev(seq_along(chars)) - 1))
}

# Tving lesing minst til DX (så DW/DX alltid er med)
dx <- col_to_index("DX")
df <- openxlsx::read.xlsx(path, cols = 1:dx)
if (!is.data.frame(df)) stop("Kunne ikke lese Excel som tabell.")
if (ncol(df) < dx) stop("Innlesing ga færre kolonner enn DX. Sjekk at Data.xlsx har kolonner til DX.")

# Struktur iht. din beskrivelse
idx_id  <- 1L
rows_ap  <- 2:11
rows_bik <- 12:21
rows_pla <- 22:31

# Laktat-kolonner (eksakt)
col_10min <- col_to_index("DW")  # La.10min
col_post  <- col_to_index("DX")  # La.post

n <- nrow(df)

# Klipp rader hvis datasettet har færre rader enn forventet
clip_rows <- function(r) r[r >= 1 & r <= n]
rows_ap  <- clip_rows(rows_ap)
rows_bik <- clip_rows(rows_bik)
rows_pla <- clip_rows(rows_pla)

if (length(rows_ap) == 0 || length(rows_bik) == 0 || length(rows_pla) == 0) {
  stop("Radinndelingen (3–12, 13–22, 23–32) passer ikke til antall rader i arket.")
}

# Unicode-trygge etiketter
lab_apne <- paste0("Apn", "\u00E9")
lab_bik  <- "Bikarbonat 2,5 g/kg"
lab_pla  <- "Placebo"

make_block <- function(rows, protocol_lbl) {
  data.frame(
    id = as.character(df[rows, idx_id, drop = TRUE]),
    protocol_lbl = protocol_lbl,
    la_10min = suppressWarnings(as.numeric(df[rows, col_10min, drop = TRUE])),
    la_post  = suppressWarnings(as.numeric(df[rows, col_post,  drop = TRUE]))
  )
}

dat <- bind_rows(
  make_block(rows_ap,  lab_apne),
  make_block(rows_bik, lab_bik),
  make_block(rows_pla, lab_pla)
) %>%
  mutate(
    id = ifelse(is.na(id) | trimws(id) == "", as.character(row_number()), id),
    protocol_lbl = factor(protocol_lbl, levels = c(lab_apne, lab_bik, lab_pla))
  )

# Long-format (10 min og post)
long <- bind_rows(
  dat %>% transmute(id, protocol_lbl, time = "10 min", value = la_10min),
  dat %>% transmute(id, protocol_lbl, time = "Post",   value = la_post)
) %>%
  filter(is.finite(value)) %>%
  mutate(time = factor(time, levels = c("10 min", "Post")))

means <- long %>%
  group_by(protocol_lbl, time) %>%
  summarise(mean_value = mean(value, na.rm = TRUE), .groups = "drop")

# Plot: tre paneler (ett per protokoll), individ (tynn) + mean (tykk)
ggplot() +
  geom_line(
    data = long,
    aes(x = time, y = value, group = id),
    linewidth = 0.6, alpha = 0.45
  ) +
  geom_point(
    data = long,
    aes(x = time, y = value),
    size = 1.8, alpha = 0.45
  ) +
  geom_line(
    data = means,
    aes(x = time, y = mean_value, group = 1),
    linewidth = 1.4
  ) +
  geom_point(
    data = means,
    aes(x = time, y = mean_value),
    size = 3.2
  ) +
  facet_wrap(~ protocol_lbl, nrow = 1) +
  labs(x = NULL, y = "Laktat (mmol/L)") +
  theme_classic(base_size = 12) +
  theme(
    legend.position = "none",
    strip.background = element_blank(),
    strip.text = element_text(face = "bold")
  )
```

Toveis r-m ANOVA

```{r}
#| label: stats-laktat
#| echo: false
#| message: false
#| warning: false

library(dplyr)

# Excel-kolonnebokstav -> indeks
col_to_index <- function(x) {
  x <- toupper(x)
  chars <- strsplit(x, "")[[1]]
  sum(match(chars, LETTERS) * 26^(rev(seq_along(chars)) - 1))
}

# ---- Les data ----
path <- file.path("data", "Data.xlsx")
if (!file.exists(path)) stop("Finner ikke data/Data.xlsx")
if (!requireNamespace("openxlsx", quietly = TRUE)) stop("Installer 'openxlsx' (install.packages('openxlsx')).")

dx <- col_to_index("DX")
dat_raw <- openxlsx::read.xlsx(path, cols = 1:dx)

# ---- Struktur i ditt ark ----
idx_id <- 2L          # kolonne B = deltaker-ID
rows_ap  <- 2:11      # viktig: subheader-rad gjør dette riktig hos deg
rows_bik <- 12:21
rows_pla <- 22:31

# Laktat-kolonner (eksakt)
col_10min <- col_to_index("DW")  # La.10min
col_post  <- col_to_index("DX")  # La.post

# ---- Bygg long-data: 3 protokoller × 2 tidspunkter per deltaker ----
make_block <- function(rows, protocol_label) {
  ids <- as.character(dat_raw[rows, idx_id, drop = TRUE])
  miss <- is.na(ids) | trimws(ids) == ""
  ids[miss] <- as.character(seq_len(length(rows)))[miss]

  data.frame(
    id = ids,
    protocol = protocol_label,
    la_10min = suppressWarnings(as.numeric(dat_raw[rows, col_10min, drop = TRUE])),
    la_post  = suppressWarnings(as.numeric(dat_raw[rows, col_post,  drop = TRUE]))
  )
}

dat <- bind_rows(
  make_block(rows_ap,  "Apne"),
  make_block(rows_bik, "Bikarb"),
  make_block(rows_pla, "Placebo")
) %>%
  mutate(
    protocol = factor(protocol, levels = c("Apne", "Bikarb", "Placebo")),
    id = factor(id)
  )

lac_long <- bind_rows(
  dat %>% transmute(id, protocol, time = "10min", value = la_10min),
  dat %>% transmute(id, protocol, time = "Post",  value = la_post)
) %>%
  filter(is.finite(value)) %>%
  mutate(time = factor(time, levels = c("10min", "Post")))

# Diagnostikk
cat("\nAntall observasjoner per protokoll × tid (laktat):\n")
print(with(lac_long, table(protocol, time)))
cat("\nAntall deltakere:", nlevels(lac_long$id), "\n")

# ---- Riktig test for laktat (2 tidspunkter) ----
# Toveis repeated-measures ANOVA: protokoll (3) × tid (2)
# (Med 2 nivåer for tid er sphericity ikke et tema.)
anova_lac <- aov(value ~ protocol * time + Error(id/(protocol*time)), data = lac_long)

cat("\nToveis repeated-measures ANOVA (Laktat):\n")
print(summary(anova_lac))

# ---- Post-hoc (Holm-korrigert), bare hvis du vil ha parvise sammenligninger ----
# 1) Protokollforskjeller ved hvert tidspunkt (paired)
cat("\nPost-hoc: protokollforskjeller ved 10min (paired t, Holm):\n")
x10 <- subset(lac_long, time == "10min")
print(pairwise.t.test(x10$value, x10$protocol, paired = TRUE, p.adjust.method = "holm"))

cat("\nPost-hoc: protokollforskjeller ved Post (paired t, Holm):\n")
xp <- subset(lac_long, time == "Post")
print(pairwise.t.test(xp$value, xp$protocol, paired = TRUE, p.adjust.method = "holm"))

# 2) Endring over tid innen hver protokoll (10min vs Post) (paired t, Holm over 3 tester)
cat("\nPost-hoc: endring 10min → Post innen hver protokoll (paired t, Holm):\n")
pvals <- sapply(levels(lac_long$protocol), function(pr) {
  tmp <- subset(lac_long, protocol == pr)
  wide <- reshape(tmp, idvar = "id", timevar = "time", direction = "wide")
  if (!all(c("value.10min", "value.Post") %in% names(wide))) return(NA_real_)
  t.test(wide$value.Post, wide$value.10min, paired = TRUE)$p.value
})
print(p.adjust(pvals, method = "holm"))
```

Blodlaktat ble analysert med en toveis repeated-measures ANOVA med protokoll og tid (10 min og post) som innen-subjekt-faktorer. Det ble funnet en signifikant effekt av protokoll (p < 0.001) og en signifikant effekt av tid (p < 0.001). Videre ble det observert en signifikant interaksjon mellom protokoll og tid < 0.001), som indikerer at endringen i laktat over tid var forskjellig mellom protokollene. Post-hoc analyser med Holm-korrigerte paired t-tester viste signifikante forskjeller mellom alle protokoller både ved 10 min og ved post, samt en signifikant økning i laktat fra 10 min til post innen alle protokoller.

10 min: 

apné vs bikarb (p=0,001)
Apné vs Placebo (p = 0,022)
Bikarb vs Placebo: (p=0,001)

Post:
Apné vs Bikarb (p < 1e−6)

Apné vs Placebo (p = 0.028)

Bikarb vs Placebo (p < 1e−5)

Endring 10min --> post (p = <0,001)


### pH i blodet

```{r}
#| label: fig-ph-slope-panels
#| fig-cap: "Slopegraph for pH: individuelle målinger og gjennomsnitt ved baseline, pre, 10 min og post for Apné, Bikarbonat 2,5 g/kg og Placebo (separate paneler)."
#| fig-width: 7.8
#| fig-height: 4.8
#| echo: false
#| message: false
#| warning: false
#| results: hide

library(dplyr)
library(ggplot2)

# ---- Fil ----
path <- file.path("data", "Data.xlsx")
if (!file.exists(path)) stop("Finner ikke data/Data.xlsx")

if (!requireNamespace("openxlsx", quietly = TRUE)) {
  stop("Installer 'openxlsx' (install.packages('openxlsx')).")
}

# ---- Excel kolonnebokstav -> indeks ----
col_to_index <- function(x) {
  x <- toupper(x)
  chars <- strsplit(x, "")[[1]]
  sum(match(chars, LETTERS) * 26^(rev(seq_along(chars)) - 1))
}

# ---- Les arket helt til EB ----
eb <- col_to_index("EB")
df <- openxlsx::read.xlsx(path, cols = 1:eb)
if (!is.data.frame(df)) stop("Kunne ikke lese Excel som tabell.")

# ---- Riktig radinndeling (bekreftet tidligere) ----
idx_id   <- 1L
rows_ap  <- 2:11
rows_bik <- 12:21
rows_pla <- 22:31

n <- nrow(df)
clip_rows <- function(r) r[r >= 1 & r <= n]
rows_ap  <- clip_rows(rows_ap)
rows_bik <- clip_rows(rows_bik)
rows_pla <- clip_rows(rows_pla)

# ---- pH-kolonner (eksakt) ----
col_baseline <- col_to_index("DY")  # pH.baseline
col_pre      <- col_to_index("DZ")  # pH.pre
col_10min    <- col_to_index("EA")  # pH.10min
col_post     <- col_to_index("EB")  # pH.post

# ---- Etiketter ----
lab_apne <- paste0("Apn", "\u00E9")
lab_bik  <- "Bikarbonat 2,5 g/kg"
lab_pla  <- "Placebo"

make_block <- function(rows, protocol_lbl) {
  data.frame(
    id = as.character(df[rows, idx_id, drop = TRUE]),
    protocol_lbl = protocol_lbl,
    ph_baseline = suppressWarnings(as.numeric(df[rows, col_baseline, drop = TRUE])),
    ph_pre      = suppressWarnings(as.numeric(df[rows, col_pre,      drop = TRUE])),
    ph_10min    = suppressWarnings(as.numeric(df[rows, col_10min,    drop = TRUE])),
    ph_post     = suppressWarnings(as.numeric(df[rows, col_post,     drop = TRUE]))
  )
}

dat <- bind_rows(
  make_block(rows_ap,  lab_apne),
  make_block(rows_bik, lab_bik),
  make_block(rows_pla, lab_pla)
) %>%
  mutate(
    id = ifelse(is.na(id) | trimws(id) == "", as.character(row_number()), id),
    protocol_lbl = factor(protocol_lbl, levels = c(lab_apne, lab_bik, lab_pla))
  )

# ---- Long-format (4 tidspunkt) ----
long <- bind_rows(
  dat %>% transmute(id, protocol_lbl, time = "Baseline", value = ph_baseline),
  dat %>% transmute(id, protocol_lbl, time = "Pre",      value = ph_pre),
  dat %>% transmute(id, protocol_lbl, time = "10 min",   value = ph_10min),
  dat %>% transmute(id, protocol_lbl, time = "Post",     value = ph_post)
) %>%
  filter(is.finite(value)) %>%
  mutate(time = factor(time, levels = c("Baseline", "Pre", "10 min", "Post")))

# ---- Gjennomsnitt ----
means <- long %>%
  group_by(protocol_lbl, time) %>%
  summarise(mean_value = mean(value, na.rm = TRUE), .groups = "drop")

# ---- Plot ----
ggplot() +
  # Individlinjer
  geom_line(
    data = long,
    aes(x = time, y = value, group = id),
    linewidth = 0.6,
    alpha = 0.45
  ) +
  geom_point(
    data = long,
    aes(x = time, y = value),
    size = 1.7,
    alpha = 0.45
  ) +
  # Gjennomsnitt
  geom_line(
    data = means,
    aes(x = time, y = mean_value, group = 1),
    linewidth = 1.4
  ) +
  geom_point(
    data = means,
    aes(x = time, y = mean_value),
    size = 3.2
  ) +
  facet_wrap(~ protocol_lbl, nrow = 1) +
  labs(x = NULL, y = "pH") +
  theme_classic(base_size = 12) +
  theme(
    legend.position = "none",
    strip.background = element_blank(),
    strip.text = element_text(face = "bold")
  )
```

ANOVA:

```{r}
#| label: ph-anova-posthoc-allinone
#| echo: false
#| message: false
#| warning: false

library(dplyr)

# --- Hjelper: Excel-kolonnebokstav -> indeks ---
col_to_index <- function(x) {
  x <- toupper(x)
  chars <- strsplit(x, "")[[1]]
  sum(match(chars, LETTERS) * 26^(rev(seq_along(chars)) - 1))
}

# --- Les data ---
if (!requireNamespace("openxlsx", quietly = TRUE)) stop("Installer 'openxlsx' (install.packages('openxlsx')).")
path <- file.path("data", "Data.xlsx")
if (!file.exists(path)) stop("Finner ikke data/Data.xlsx")
dat_raw <- openxlsx::read.xlsx(path)

# --- Struktur i arket (som hos deg) ---
idx_id <- 2L              # kolonne B = deltaker-ID
rows_ap  <- 2:11
rows_bik <- 12:21
rows_pla <- 22:31

# pH-kolonner (eksakt)
ph_cols <- c("DY", "DZ", "EA", "EB")
ph_time <- c("Baseline", "Pre", "10min", "Post")
ph_idx  <- sapply(ph_cols, col_to_index)

# --- Bygg long-format ---
make_block <- function(rows, protocol_label) {
  ids <- as.character(dat_raw[rows, idx_id, drop = TRUE])
  miss <- is.na(ids) | trimws(ids) == ""
  ids[miss] <- as.character(seq_len(length(rows)))[miss]

  m <- as.matrix(dat_raw[rows, ph_idx, drop = FALSE])
  storage.mode(m) <- "numeric"

  data.frame(
    id = rep(ids, each = length(ph_time)),
    protocol = protocol_label,
    time = factor(rep(ph_time, times = length(ids)), levels = ph_time),
    ph = as.vector(t(m))
  )
}

ph_long <- bind_rows(
  make_block(rows_ap,  "Apne"),
  make_block(rows_bik, "Bikarb"),
  make_block(rows_pla, "Placebo")
) %>%
  filter(is.finite(ph)) %>%
  mutate(
    id = factor(id),
    protocol = factor(protocol, levels = c("Apne", "Bikarb", "Placebo"))
  )

# ---------- 1) Toveis repeated-measures ANOVA (protokoll × tid) ----------
anova_ph <- aov(ph ~ protocol * time + Error(id/(protocol*time)), data = ph_long)
cat("\nToveis repeated-measures ANOVA (pH):\n")
print(summary(anova_ph))

# ---------- 2) Post-hoc: protokollforskjeller ved hvert tidspunkt (paired, Holm) ----------
cat("\nPost-hoc: protokollforskjeller ved hvert tidspunkt (paired t-test, Holm):\n")
for (tt in levels(ph_long$time)) {
  tmp <- subset(ph_long, time == tt)
  cat("\nTidspunkt:", tt, "\n")
  print(pairwise.t.test(tmp$ph, tmp$protocol, paired = TRUE, p.adjust.method = "holm"))
}

# ---------- 3) Post-hoc: tidsforskjeller innen hver protokoll (paired, Holm) ----------
# Gjør dette robust ved å reshape til wide og teste alle par av tidspunkter
paired_time_tests <- function(df_one_protocol) {
  wide <- reshape(df_one_protocol[, c("id", "time", "ph")],
                  idvar = "id", timevar = "time", direction = "wide")
  # sikre rekkefølge/kolonnenavn
  cols <- paste0("ph.", ph_time)
  if (!all(cols %in% names(wide))) {
    # hvis noen mangler, dropp dem
    cols <- cols[cols %in% names(wide)]
  }
  if (length(cols) < 2) return(NULL)

  pairs <- combn(cols, 2, simplify = FALSE)
  p_raw <- sapply(pairs, function(p) {
    x <- wide[[p[1]]]; y <- wide[[p[2]]]
    keep <- is.finite(x) & is.finite(y)
    if (sum(keep) < 2) return(NA_real_)
    t.test(y[keep], x[keep], paired = TRUE)$p.value
  })
  names(p_raw) <- sapply(pairs, function(p) paste(sub("^ph\\.", "", p[1]), "vs", sub("^ph\\.", "", p[2])))
  p_adj <- p.adjust(p_raw, method = "holm")
  data.frame(comparison = names(p_adj), p_raw = as.numeric(p_raw), p_holm = as.numeric(p_adj), row.names = NULL)
}

cat("\nPost-hoc: tidsforskjeller innen hver protokoll (paired t-test, Holm):\n")
for (pr in levels(ph_long$protocol)) {
  cat("\nProtokoll:", pr, "\n")
  tmp <- subset(ph_long, protocol == pr)
  out <- paired_time_tests(tmp)
  print(out)
}

# ---------- 4) (Valgfritt, men ofte mest relevant): Apné-manoeveren baseline→pre ----------
# Test om Δ(Baseline→Pre) skiller seg mellom protokoller (paired, Holm)
delta_wide <- reshape(
  subset(ph_long, time %in% c("Baseline", "Pre"))[, c("id", "protocol", "time", "ph")],
  idvar = c("id", "protocol"), timevar = "time", direction = "wide"
)
if (all(c("ph.Baseline", "ph.Pre") %in% names(delta_wide))) {
  delta_wide$delta_pre_minus_base <- delta_wide$ph.Pre - delta_wide$ph.Baseline

  cat("\nPlanlagt post-hoc: Δ(Pre − Baseline) mellom protokoller (paired t-test, Holm):\n")
  print(pairwise.t.test(
    x = delta_wide$delta_pre_minus_base,
    g = factor(delta_wide$protocol, levels = c("Apne", "Bikarb", "Placebo")),
    paired = TRUE,
    p.adjust.method = "holm"
  ))
}
```
signifikant forskjell i pH (p = < 0,001)

signifikant endring i pH gjennom testen (p = < 0,001)

signigikante forskjeller i tidsutvikling mellom protokoller (p = < 0,001)

Apné: ikke signifikant endring fra baseline til pre (oppvarming og apne i mellom) (p = 0,08)

Bikarbonat 2,5 g/kg: Ingen endring fra baseline til pre (oppvarming mellom) (p = > 0,2)

Placebo: Signifikant endring fra baceline til pre (p = < 0,01)

Bikarbonatprotokollen viste høyere pH ved baseline sammenlignet med apné og placebo. Det ble ikke observert signifikante endringer i pH fra baseline til pre i apné- eller bikarbonatprotokollen, mens placebo viste et signifikant fall. Etter pre utviklet pH seg i hovedsak parallelt i de tre protokollene, med vedvarende høyere pH-nivå i bikarbonatprotokollen (p = ).

Post: 

Bikarbonat vs Apné: p < 0.001

Bikarbonat vs Placebo: p < 0.01

Apné vs Placebo: p = 0.74



### Hb-konsentrasjon

```{r}
#| label: fig-hb-slope-panels
#| fig-cap: "Slopegraph for Hb-konsentrasjon: individuelle målinger og gjennomsnitt ved baseline, pre, 10 min og post for Apné, Bikarbonat 2,5 g/kg og Placebo (separate paneler)."
#| fig-width: 7.8
#| fig-height: 4.8
#| echo: false
#| message: false
#| warning: false
#| results: hide

library(dplyr)
library(ggplot2)

# ---- Fil ----
path <- file.path("data", "Data.xlsx")
if (!file.exists(path)) stop("Finner ikke data/Data.xlsx")

if (!requireNamespace("openxlsx", quietly = TRUE)) {
  stop("Installer 'openxlsx' (install.packages('openxlsx')).")
}

# ---- Excel kolonnebokstav -> indeks ----
col_to_index <- function(x) {
  x <- toupper(x)
  chars <- strsplit(x, "")[[1]]
  sum(match(chars, LETTERS) * 26^(rev(seq_along(chars)) - 1))
}

# ---- Les arket helt til EF ----
ef <- col_to_index("EF")
df <- openxlsx::read.xlsx(path, cols = 1:ef)
if (!is.data.frame(df)) stop("Kunne ikke lese Excel som tabell.")

# ---- Riktig radinndeling (bekreftet tidligere) ----
idx_id   <- 1L
rows_ap  <- 2:11
rows_bik <- 12:21
rows_pla <- 22:31

n <- nrow(df)
clip_rows <- function(r) r[r >= 1 & r <= n]
rows_ap  <- clip_rows(rows_ap)
rows_bik <- clip_rows(rows_bik)
rows_pla <- clip_rows(rows_pla)

# ---- Hb-kolonner (eksakt) ----
col_baseline <- col_to_index("EC")  # Hb.baseline
col_pre      <- col_to_index("ED")  # Hb.pre
col_10min    <- col_to_index("EE")  # Hb.10min
col_post     <- col_to_index("EF")  # Hb.post

# ---- Etiketter ----
lab_apne <- paste0("Apn", "\u00E9")
lab_bik  <- "Bikarbonat 2,5 g/kg"
lab_pla  <- "Placebo"

make_block <- function(rows, protocol_lbl) {
  data.frame(
    id = as.character(df[rows, idx_id, drop = TRUE]),
    protocol_lbl = protocol_lbl,
    hb_baseline = suppressWarnings(as.numeric(df[rows, col_baseline, drop = TRUE])),
    hb_pre      = suppressWarnings(as.numeric(df[rows, col_pre,      drop = TRUE])),
    hb_10min    = suppressWarnings(as.numeric(df[rows, col_10min,    drop = TRUE])),
    hb_post     = suppressWarnings(as.numeric(df[rows, col_post,     drop = TRUE]))
  )
}

dat <- bind_rows(
  make_block(rows_ap,  lab_apne),
  make_block(rows_bik, lab_bik),
  make_block(rows_pla, lab_pla)
) %>%
  mutate(
    id = ifelse(is.na(id) | trimws(id) == "", as.character(row_number()), id),
    protocol_lbl = factor(protocol_lbl, levels = c(lab_apne, lab_bik, lab_pla))
  )

# ---- Long-format (4 tidspunkt) ----
long <- bind_rows(
  dat %>% transmute(id, protocol_lbl, time = "Baseline", value = hb_baseline),
  dat %>% transmute(id, protocol_lbl, time = "Pre",      value = hb_pre),
  dat %>% transmute(id, protocol_lbl, time = "10 min",   value = hb_10min),
  dat %>% transmute(id, protocol_lbl, time = "Post",     value = hb_post)
) %>%
  filter(is.finite(value)) %>%
  mutate(time = factor(time, levels = c("Baseline", "Pre", "10 min", "Post")))

# ---- Gjennomsnitt ----
means <- long %>%
  group_by(protocol_lbl, time) %>%
  summarise(mean_value = mean(value, na.rm = TRUE), .groups = "drop")

# ---- Plot ----
ggplot() +
  geom_line(
    data = long,
    aes(x = time, y = value, group = id),
    linewidth = 0.6,
    alpha = 0.45
  ) +
  geom_point(
    data = long,
    aes(x = time, y = value),
    size = 1.7,
    alpha = 0.45
  ) +
  geom_line(
    data = means,
    aes(x = time, y = mean_value, group = 1),
    linewidth = 1.4
  ) +
  geom_point(
    data = means,
    aes(x = time, y = mean_value),
    size = 3.2
  ) +
  facet_wrap(~ protocol_lbl, nrow = 1) +
  labs(x = NULL, y = "Hb-konsentrasjon") +
  theme_classic(base_size = 12) +
  theme(
    legend.position = "none",
    strip.background = element_blank(),
    strip.text = element_text(face = "bold")
  )
```

ANOVA:

```{r}
#| label: hb-anova-posthoc-allinone
#| echo: false
#| message: false
#| warning: false

library(dplyr)

# ---- Hjelper: Excel-kolonnebokstav -> indeks ----
col_to_index <- function(x) {
  x <- toupper(x)
  chars <- strsplit(x, "")[[1]]
  sum(match(chars, LETTERS) * 26^(rev(seq_along(chars)) - 1))
}

# ---- Les data ----
if (!requireNamespace("openxlsx", quietly = TRUE))
  stop("Installer 'openxlsx' (install.packages('openxlsx')).")

path <- file.path("data", "Data.xlsx")
if (!file.exists(path)) stop("Finner ikke data/Data.xlsx")
dat_raw <- openxlsx::read.xlsx(path)

# ---- Struktur i arket (som hos deg) ----
idx_id <- 2L              # kolonne B = deltaker-ID
rows_ap  <- 2:11
rows_bik <- 12:21
rows_pla <- 22:31

# Hb-kolonner (eksakt)
hb_cols <- c("EC", "ED", "EE", "EF")
hb_time <- c("Baseline", "Pre", "10min", "Post")
hb_idx  <- sapply(hb_cols, col_to_index)

# ---- Bygg long-format ----
make_block <- function(rows, protocol_label) {
  ids <- as.character(dat_raw[rows, idx_id, drop = TRUE])
  miss <- is.na(ids) | trimws(ids) == ""
  ids[miss] <- as.character(seq_len(length(rows)))[miss]

  m <- as.matrix(dat_raw[rows, hb_idx, drop = FALSE])
  storage.mode(m) <- "numeric"

  data.frame(
    id = rep(ids, each = length(hb_time)),
    protocol = protocol_label,
    time = factor(rep(hb_time, times = length(ids)), levels = hb_time),
    hb = as.vector(t(m))
  )
}

hb_long <- bind_rows(
  make_block(rows_ap,  "Apne"),
  make_block(rows_bik, "Bikarb"),
  make_block(rows_pla, "Placebo")
) %>%
  filter(is.finite(hb)) %>%
  mutate(
    id = factor(id),
    protocol = factor(protocol, levels = c("Apne", "Bikarb", "Placebo"))
  )

# =========================
# 1) Toveis repeated-measures ANOVA (Hb)
# =========================
anova_hb <- aov(hb ~ protocol * time + Error(id/(protocol*time)), data = hb_long)

cat("\nToveis repeated-measures ANOVA (Hb):\n")
print(summary(anova_hb))

# =========================
# 2) Post-hoc: protokollforskjeller ved hvert tidspunkt
#    (paired t-test, Holm)
# =========================
cat("\nPost-hoc: protokollforskjeller ved hvert tidspunkt (paired, Holm):\n")
for (tt in levels(hb_long$time)) {
  tmp <- subset(hb_long, time == tt)
  cat("\nTidspunkt:", tt, "\n")
  print(pairwise.t.test(tmp$hb, tmp$protocol,
                         paired = TRUE,
                         p.adjust.method = "holm"))
}

# =========================
# 3) Post-hoc: tidsforskjeller innen hver protokoll
#    (paired t-test, Holm)
# =========================
paired_time_tests <- function(df_one_protocol) {
  wide <- reshape(df_one_protocol[, c("id", "time", "hb")],
                  idvar = "id", timevar = "time", direction = "wide")

  cols <- paste0("hb.", hb_time)
  cols <- cols[cols %in% names(wide)]
  if (length(cols) < 2) return(NULL)

  pairs <- combn(cols, 2, simplify = FALSE)
  p_raw <- sapply(pairs, function(p) {
    x <- wide[[p[1]]]; y <- wide[[p[2]]]
    keep <- is.finite(x) & is.finite(y)
    if (sum(keep) < 2) return(NA_real_)
    t.test(y[keep], x[keep], paired = TRUE)$p.value
  })

  names(p_raw) <- sapply(pairs, function(p)
    paste(sub("^hb\\.", "", p[1]), "vs", sub("^hb\\.", "", p[2])))

  data.frame(
    comparison = names(p_raw),
    p_raw = as.numeric(p_raw),
    p_holm = as.numeric(p.adjust(p_raw, method = "holm")),
    row.names = NULL
  )
}

cat("\nPost-hoc: tidsforskjeller innen hver protokoll (paired, Holm):\n")
for (pr in levels(hb_long$protocol)) {
  cat("\nProtokoll:", pr, "\n")
  print(paired_time_tests(subset(hb_long, protocol == pr)))
}

# =========================
# 4) Planlagt kontrast: Δ(Pre − Baseline) mellom protokoller
# =========================
delta_wide <- reshape(
  subset(hb_long, time %in% c("Baseline", "Pre"))[, c("id", "protocol", "time", "hb")],
  idvar = c("id", "protocol"),
  timevar = "time",
  direction = "wide"
)

if (all(c("hb.Baseline", "hb.Pre") %in% names(delta_wide))) {
  delta_wide$delta_pre_minus_base <- delta_wide$hb.Pre - delta_wide$hb.Baseline

  cat("\nPlanlagt post-hoc: Δ(Pre − Baseline) mellom protokoller (paired, Holm):\n")
  print(pairwise.t.test(
    x = delta_wide$delta_pre_minus_base,
    g = factor(delta_wide$protocol, levels = c("Apne", "Bikarb", "Placebo")),
    paired = TRUE,
    p.adjust.method = "holm"
  ))
}

```


Analyse: Toveis repeated-measures ANOVA med Post-hoc paired t-tester (Holm)


🔹 Startnivå (baseline)

Apné > Bikarb ≈ Placebo

Protokolleffekt: p = 0.0028

🔹 Baseline → pre

Ingen signifikante endringer i noen protokoll

Δ baseline → pre: alle p > 0.5

🔹 Over tid

Hoved­effekt av tid (p < 0.001)

Ingen protokoll × tid-interaksjon (p ≈ 0.50)

Tolkning:
Hb er gjennomgående høyere i apné, men endrer seg parallelt i alle protokoller.



Tabell:

```{r}
#| label: tbl-blod
#| tbl-cap: "Laktat, pH og Hb-konsentrasjon"
#| echo: false
#| message: false
#| warning: false

library(dplyr)
library(tidyr)
library(flextable)
library(officer)
library(stringi)

# ---------- hard sanitizer ----------
fix_text <- function(x) {
  x <- as.character(x)
  x <- stringi::stri_enc_toutf8(x, is_unknown_8bit = TRUE)
  x <- iconv(x, from = 'UTF-8', to = 'UTF-8', sub = '')
  x[is.na(x)] <- ''
  x <- gsub('[\t\r\n]+', ' ', x, perl = TRUE)
  x <- gsub('[[:cntrl:]]+', '', x, perl = TRUE)
  trimws(x)
}

# ---- Sjekk at objektene finnes ----
if (!exists('lac_long')) stop("Finner ikke objektet 'lac_long' (kjør laktat-chunken først).")
if (!exists('ph_long'))  stop("Finner ikke objektet 'ph_long' (kjør pH-chunken først).")
if (!exists('hb_long'))  stop("Finner ikke objektet 'hb_long' (kjør Hb-chunken først).")

# ---------- interne protokollnavn (kun ASCII i koden) ----------
norm_protocol <- function(x) {
  x <- fix_text(x)
  x_low <- tolower(x)
  dplyr::case_when(
    grepl('^ap',  x_low) ~ 'Apne',
    grepl('^bik', x_low) ~ 'Bikarbonat',
    grepl('^pla', x_low) ~ 'Placebo',
    TRUE ~ x
  )
}

# ---------- mean (SD) ----------
fmt_mean_sd <- function(x, digits = 2) {
  m <- mean(x, na.rm = TRUE)
  s <- sd(x, na.rm = TRUE)
  paste0(sprintf(paste0('%.', digits, 'f'), m),
         ' (', sprintf(paste0('%.', digits, 'f'), s), ')')
}

time_levels <- c('Baseline', 'Pre', '10 min', 'Post')
protocol_levels <- c('Apne', 'Bikarbonat', 'Placebo')

# =========================
# Laktat
# =========================
lac_sum <- lac_long %>%
  transmute(
    id       = fix_text(id),
    protocol = norm_protocol(protocol),
    time     = fix_text(time),
    value    = suppressWarnings(as.numeric(value))
  ) %>%
  filter(is.finite(value)) %>%
  mutate(
    time = case_when(
      grepl('10',   tolower(time)) ~ '10 min',
      grepl('post', tolower(time)) ~ 'Post',
      TRUE ~ time
    ),
    variable = 'Laktat'
  ) %>%
  summarise(stat = fmt_mean_sd(value, 2), .by = c(variable, time, protocol))

# =========================
# pH
# =========================
ph_sum <- ph_long %>%
  transmute(
    id       = fix_text(id),
    protocol = norm_protocol(protocol),
    time     = fix_text(time),
    value    = suppressWarnings(as.numeric(ph))
  ) %>%
  filter(is.finite(value)) %>%
  mutate(
    time = case_when(
      grepl('base', tolower(time)) ~ 'Baseline',
      grepl('^pre$',tolower(time)) ~ 'Pre',
      grepl('10',   tolower(time)) ~ '10 min',
      grepl('post', tolower(time)) ~ 'Post',
      TRUE ~ time
    ),
    variable = 'pH'
  ) %>%
  summarise(stat = fmt_mean_sd(value, 3), .by = c(variable, time, protocol))

# =========================
# Hb
# =========================
hb_sum <- hb_long %>%
  transmute(
    id       = fix_text(id),
    protocol = norm_protocol(protocol),
    time     = fix_text(time),
    value    = suppressWarnings(as.numeric(hb))
  ) %>%
  filter(is.finite(value)) %>%
  mutate(
    time = case_when(
      grepl('base', tolower(time)) ~ 'Baseline',
      grepl('^pre$',tolower(time)) ~ 'Pre',
      grepl('10',   tolower(time)) ~ '10 min',
      grepl('post', tolower(time)) ~ 'Post',
      TRUE ~ time
    ),
    variable = 'Hb'
  ) %>%
  summarise(stat = fmt_mean_sd(value, 2), .by = c(variable, time, protocol))

# =========================
# Samle og pivot
# =========================
tabell <- bind_rows(lac_sum, ph_sum, hb_sum) %>%
  mutate(
    variable = factor(variable, levels = c('Laktat', 'pH', 'Hb')),
    time     = factor(time, levels = time_levels),
    protocol = factor(protocol, levels = protocol_levels)
  ) %>%
  arrange(variable, time) %>%
  mutate(Maal = paste0(as.character(variable), ' - ', as.character(time))) %>%  # ASCII i data
  select(Maal, protocol, stat) %>%
  pivot_wider(names_from = protocol, values_from = stat) %>%
  mutate(across(where(is.character), fix_text))

# ---- n per protokoll (fra pH som har alle tidspunkter) ----
n_lookup <- ph_long %>%
  transmute(id = fix_text(id), protocol = norm_protocol(protocol)) %>%
  distinct() %>%
  count(protocol, name = 'n')

n_ap  <- n_lookup$n[n_lookup$protocol == 'Apne'][1]
n_bik <- n_lookup$n[n_lookup$protocol == 'Bikarbonat'][1]
n_pla <- n_lookup$n[n_lookup$protocol == 'Placebo'][1]

# ---- note-rad ----
n_main <- nrow(tabell)
tabell <- bind_rows(
  tabell,
  tibble(Maal = 'NOTE', Apne = '', Bikarbonat = '', Placebo = '')
)

# =========================
# flextable
# =========================
ft <- flextable(tabell)

# Headerlabels: bruk ASCII her
ft <- set_header_labels(
  ft,
  Maal       = 'Mal',
  Apne       = paste0('Apne (n = ', n_ap, ')'),
  Bikarbonat = paste0('Bikarbonat (n = ', n_bik, ')'),
  Placebo    = paste0('Placebo (n = ', n_pla, ')')
)

# Compose header: sett inn Mål og Apné med unicode (trygt i Word)
ft <- compose(ft, part = 'header', j = 'Maal',
              value = as_paragraph('M', '\u00E5', 'l'))
ft <- compose(ft, part = 'header', j = 'Apne',
              value = as_paragraph('Apn', '\u00E9', ' (n = ', n_ap, ')'))

# Radetiketter (kan bruke unicode her også, uten å skrive dem direkte)
make_row_label <- function(x) {
  # x f.eks: "Laktat - 10 min"
  if (grepl('^Laktat', x)) {
    tpart <- sub('^Laktat - ', '', x)
    return(as_paragraph('Laktat (mmol', '\u00B7', 'L', as_sup('-1'), ') - ', tpart))
  }
  if (grepl('^pH', x)) {
    return(as_paragraph('pH - ', sub('^pH - ', '', x)))
  }
  if (grepl('^Hb', x)) {
    return(as_paragraph('Hb - ', sub('^Hb - ', '', x)))
  }
  as_paragraph(x)
}

for (i in seq_len(n_main)) {
  ft <- compose(ft, part = 'body', i = i, j = 'Maal',
                value = make_row_label(tabell$Maal[i]))
}

# Note nederst
note_row <- n_main + 1
ft <- merge_at(ft, i = note_row, j = 1:4, part = 'body')

ft <- compose(
  ft, part = 'body', i = note_row, j = 'Maal',
  value = as_paragraph(
    'Verdier er oppgitt som gjennomsnitt (SD). ',
    'Laktat i mmol', '\u00B7', 'L', as_sup('-1'), '.'
  )
)

ft <- align(ft, i = note_row, j = 1, align = 'left', part = 'body')
ft <- fontsize(ft, i = note_row, j = 1, size = 9, part = 'body')
ft <- padding(ft, i = note_row, j = 1, padding.top = 6, part = 'body')

ft <- ft %>%
  theme_vanilla() %>%
  autofit() %>%
  align(align = 'center', part = 'all') %>%
  align(j = 'Maal', align = 'left', part = 'all')

ft
```

