---
title: "Resultat"
author: "Anders Nybakk"
code-fold: true
execute:
  warning: false  # Skjuler varselmeldinger
editor_options: 
  chunk_output_type: console
bibliography: resources/bib-final.bib
---
## Prestasjon

Gjennomsnittswatten ved de tre behandlingene var 330,3 ± 63,3 W for apné, 336,1 ± 63,5 W for bikarbonat og 331,6 ± 62,3 W for placebo (se figur 4.1). Enveis ANOVA viste at dette var en signifikant forskjell (p = 0,042), men post hoc analyse med Holm-korrigering viste ingen parvise forskjeller mellom behandlingene (alle med p = > 0,05). Den lineære mixed modellen (LMM) viste ingen forskjell på startwatt for behandlingene, men fant en økning i watt over tid på alle tre behandlingene (p = < 0,001). Det var også en signifikant forskjell i denne wattøkningen over tid. Bikarbonat hadde en signifikant større økning i watt over tid enn de to andre protokollene (p = < 0,001), mens det var ingen forskjell mellom apné og placebo (se figur 4.2).

```{r}
#| label: fig-box-meanwatt
#| fig-cap: "Boksdiagram av gjennomsnittswatt per deltaker. Boks = median/IQR. Diamant og tynn tverrstrek = gjennomsnitt. Tall angir gjennomsnitt ± SD."
#| fig-width: 6.5
#| fig-height: 4.5
#| echo: false
#| message: false
#| warning: false
#| results: hide

library(dplyr)
library(ggplot2)

path <- file.path("Data", "Watt.xlsx")
if (!file.exists(path)) stop("Finner ikke Data/Watt.xlsx under render.")

w <- tryCatch(
  readxl::read_xlsx(path),
  error = function(e1) {
    if (requireNamespace("openxlsx", quietly = TRUE)) openxlsx::read.xlsx(path) else stop(e1)
  }
)

# Kolonne B = test
test_col_idx <- 2

# Kolonne F:AS = watt
watt_cols_idx <- 6:min(45, ncol(w))

# Standardiser test
test_raw <- tolower(trimws(as.character(w[[test_col_idx]])))
test_std <- ifelse(grepl("^ap", test_raw), "Apne",
                   ifelse(grepl("^bik", test_raw), "Bikarb",
                          ifelse(grepl("^pla", test_raw), "Placebo", NA)))

# Watt -> numerisk
watt_mat <- as.data.frame(w[, watt_cols_idx])
watt_mat[] <- lapply(watt_mat, function(x) suppressWarnings(as.numeric(x)))

# Gjennomsnitt per deltaker
mean_per_subject <- data.frame(
  test = test_std,
  mean_watt = rowMeans(as.matrix(watt_mat), na.rm = TRUE)
) %>%
  filter(!is.na(test), is.finite(mean_watt))

# Mean ± SD per test
mean_sd_labels <- mean_per_subject %>%
  group_by(test) %>%
  summarise(
    mean_val = mean(mean_watt, na.rm = TRUE),
    sd_val = ifelse(sum(!is.na(mean_watt)) > 1,
                    sd(mean_watt, na.rm = TRUE),
                    0),
    .groups = "drop"
  ) %>%
  mutate(
    label = sprintf("%.1f \u00B1 %.1f W", mean_val, sd_val)
  )

# Plot
ggplot(mean_per_subject, aes(x = test, y = mean_watt, color = test)) +
  geom_boxplot(outlier.shape = NA, linewidth = 0.8) +
  stat_summary(fun = mean, geom = "crossbar", width = 0.5, linewidth = 0.6) +
  stat_summary(fun = mean, geom = "point", shape = 18, size = 3) +
  geom_text(
    data = mean_sd_labels,
    aes(x = test, y = mean_val, label = label),
    inherit.aes = FALSE,
    vjust = -0.8,
    size = 3.5
  ) +
  geom_jitter(width = 0.12, height = 0, alpha = 0.6) +
  labs(x = NULL, y = "Gjennomsnittswatt", color = NULL) +
  theme_minimal(base_size = 12) +
  theme(legend.position = "none")
```

Det var noen små forskjeller i hjertefrekvens (bpm) målt ved starten av testene (se figur 4.2). Apné hadde startpuls på 117,8 ± 16,8 bpm, bikarbonat 119,9 ± 15,0 bpm og placebo hadde 123,2 ± 9,8 bpm. Selv om apné hadde noe lavere startpuls var ingen signifikante forskjeller i hjertefrekvens mellom protokollene, eller nok til å kalle det en tendens (p = > 0,1). 

```{r}
#| label: fig-1-abc-vertical-xall
#| fig-cap: "Figur 1. Individ-linjer (stiplet, grå) og gjennomsnitt (heltrukket) for (a) Watt, (b) Hjertefrekvens (HF) og (c) Kadens (RPM) i Apné, Bikarbonat 2,5 g/kg og Placebo over 20 minutter."
#| fig-width: 7.5
#| fig-height: 9
#| echo: false
#| message: false
#| warning: false
#| results: hide

library(dplyr)
library(ggplot2)
library(grid)   # <-- base R, alltid tilgjengelig

# ---- Fil ----
path <- file.path("data", "Data.xlsx")
if (!file.exists(path)) stop("Finner ikke data/Data.xlsx")

if (!requireNamespace("openxlsx", quietly = TRUE)) {
  stop("Installer 'openxlsx' (install.packages('openxlsx')).")
}

# ---- Excel kolonnebokstav -> indeks ----
col_to_index <- function(x) {
  x <- toupper(x)
  chars <- strsplit(x, "")[[1]]
  sum(match(chars, LETTERS) * 26^(rev(seq_along(chars)) - 1))
}

# ---- Les A:DV ----
dv <- col_to_index("DV")
df <- openxlsx::read.xlsx(path, cols = 1:dv)

# ---- Struktur ----
idx_id   <- 1L
rows_ap  <- 2:11
rows_bik <- 12:21
rows_pla <- 22:31

idx_watt <- col_to_index("G"):col_to_index("AT")
idx_hf   <- col_to_index("AU"):col_to_index("CH")
idx_rpm  <- col_to_index("CI"):col_to_index("DV")

stopifnot(length(idx_watt) == 40, length(idx_hf) == 40, length(idx_rpm) == 40)

time_min <- seq(0, 19.5, by = 0.5)

make_long <- function(idx, outcome) {
  m_ap  <- as.matrix(df[rows_ap,  idx])
  m_bik <- as.matrix(df[rows_bik, idx])
  m_pla <- as.matrix(df[rows_pla, idx])

  storage.mode(m_ap)  <- "numeric"
  storage.mode(m_bik) <- "numeric"
  storage.mode(m_pla) <- "numeric"

  to_long <- function(m, cond, ids) {
    data.frame(
      outcome = outcome,
      condition = cond,
      id = rep(ids, each = length(time_min)),
      time_min = rep(time_min, times = length(ids)),
      value = as.vector(t(m))
    )
  }

  bind_rows(
    to_long(m_ap,  "Apne",    df[rows_ap,  idx_id][[1]]),
    to_long(m_bik, "Bikarb",  df[rows_bik, idx_id][[1]]),
    to_long(m_pla, "Placebo", df[rows_pla, idx_id][[1]])
  )
}

dat <- bind_rows(
  make_long(idx_watt, "a  Watt"),
  make_long(idx_hf,   "b  HF"),
  make_long(idx_rpm,  "c  RPM")
) %>% filter(is.finite(value))

# ---- Etiketter ----
lab_apne <- paste0("Apn", "\u00E9")
lab_bik  <- "Bikarbonat 2,5 g/kg"
lab_pla  <- "Placebo"

dat <- dat %>%
  mutate(
    condition_lbl = recode(condition,
                           Apne = lab_apne,
                           Bikarb = lab_bik,
                           Placebo = lab_pla),
    outcome = factor(outcome, levels = c("a  Watt", "b  HF", "c  RPM"))
  )

mean_df <- dat %>%
  group_by(outcome, condition_lbl, time_min) %>%
  summarise(mean_value = mean(value, na.rm = TRUE), .groups = "drop")

# ---- Felles x-skala ----
x_scale <- scale_x_continuous(
  limits = c(0, 20),
  breaks = seq(0, 20, by = 5),
  name = "Tid (min)"
)

make_panel <- function(outcome_name, ylab_txt, show_legend = FALSE) {
  d <- dat %>% filter(outcome == outcome_name)
  m <- mean_df %>% filter(outcome == outcome_name)

  ggplot() +
    geom_line(
      data = d,
      aes(x = time_min, y = value, group = interaction(condition_lbl, id)),
      linetype = "dashed", color = "grey60",
      linewidth = 0.35, alpha = 0.4
    ) +
    geom_line(
      data = m,
      aes(x = time_min, y = mean_value, color = condition_lbl),
      linewidth = 1.2
    ) +
    x_scale +
    labs(y = ylab_txt, color = NULL) +
    theme_classic(base_size = 12) +
    theme(legend.position = if (show_legend) "bottom" else "none")
}

pA <- make_panel("a  Watt", "Watt (W)", FALSE)
pB <- make_panel("b  HF",   "HF (bpm)", FALSE)
pC <- make_panel("c  RPM",  "RPM", TRUE)

# ---- Base R grid-layout: én samlet figur ----
grid.newpage()
pushViewport(viewport(layout = grid.layout(3, 1)))

print(pA, vp = viewport(layout.pos.row = 1, layout.pos.col = 1))
print(pB, vp = viewport(layout.pos.row = 2, layout.pos.col = 1))
print(pC, vp = viewport(layout.pos.row = 3, layout.pos.col = 1))
```

Gjennomsnittlig kadens (rpm) var veldig lik for de tre behandlingene (apné: 90,3 ± 6,2 rpm, Bikarbonat: 91,9 ± 6,4 rpm og placebo: 91,4 ± 6,4 rpm), og det var ingen signifikante forskjeller som kom fram ved enveis ANOVA. I LMM kom det fram en signifikan forskjell i kadens over tid, hvor det ser ut til at deltakerne klarte å holde en mer stabil kadens gjennom testen med bikarbonatbehandling sammenlignet med apné og placebo (p = < 0,001). Mellom apné og placebo var det ingen tendens eller signifikante forskjeller (se figur 4.2).

```{r}
#| label: prep-watt
#| echo: false
#| message: false
#| warning: false
#| results: hide

library(dplyr)

col_to_index <- function(x) {
  x <- toupper(x)
  chars <- strsplit(x, "")[[1]]
  sum(match(chars, LETTERS) * 26^(rev(seq_along(chars)) - 1))
}

path <- file.path("data", "Data.xlsx")
if (!file.exists(path)) stop("Finner ikke data/Data.xlsx")

if (!requireNamespace("openxlsx", quietly = TRUE)) {
  stop("Installer 'openxlsx' (install.packages('openxlsx')).")
}

dv <- col_to_index("DV")
dat_raw <- openxlsx::read.xlsx(path, cols = 1:dv)

if (!is.data.frame(dat_raw)) stop("Innlesing feilet (ikke data.frame).")

# Riktig radinndeling (OBS: subheader-rad i datasettet)
rows_ap  <- 2:11
rows_bik <- 12:21
rows_pla <- 22:31

# klipp til faktisk antall rader (for sikkerhet)
n <- nrow(dat_raw)
clip_rows <- function(r) r[r >= 1 & r <= n]
rows_ap  <- clip_rows(rows_ap)
rows_bik <- clip_rows(rows_bik)
rows_pla <- clip_rows(rows_pla)

if (length(rows_ap) < 2 || length(rows_bik) < 2 || length(rows_pla) < 2) {
  stop("Radinndelingen gir for få rader i minst én protokoll. Sjekk at arket har minst 31 rader med data.")
}

watt_idx <- col_to_index("G"):col_to_index("AT")
if (max(watt_idx) > ncol(dat_raw)) stop("Watt-kolonner (G:AT) finnes ikke i innlest data. Sjekk at arket har kolonner til AT.")

get_mean_watt <- function(rows, label) {
  m <- as.matrix(dat_raw[rows, watt_idx, drop = FALSE])
  storage.mode(m) <- "numeric"
  data.frame(
    id = as.character(dat_raw[rows, 1, drop = TRUE]),
    protocol = label,
    mean_watt = rowMeans(m, na.rm = TRUE)
  )
}

watt_long <- bind_rows(
  get_mean_watt(rows_ap,  "Apne"),
  get_mean_watt(rows_bik, "Bikarb"),
  get_mean_watt(rows_pla, "Placebo")
) %>%
  filter(is.finite(mean_watt)) %>%
  mutate(protocol = factor(protocol, levels = c("Apne", "Bikarb", "Placebo")))

# Sanity check: må ha alle tre nivåer representert
tab <- table(watt_long$protocol)
if (any(tab == 0) || length(tab) < 3) {
  stop(paste0(
    "Mangler minst én protokoll i watt_long. Antall per nivå: ",
    paste(names(tab), tab, sep="=", collapse=", "),
    ". Sjekk radinndeling og at watt-kolonnene inneholder tall."
  ))
}

```


Watt:

repeatet measures ANOVA (watt)
```{r}
#| label: stats-watt
#| echo: false
#| message: false
#| warning: false

library(dplyr)

# Excel-kolonnebokstav -> indeks
col_to_index <- function(x) {
  x <- toupper(x)
  chars <- strsplit(x, "")[[1]]
  sum(match(chars, LETTERS) * 26^(rev(seq_along(chars)) - 1))
}

# ---- Les data ----
path <- file.path("data", "Data.xlsx")
if (!file.exists(path)) stop("Finner ikke data/Data.xlsx")
if (!requireNamespace("openxlsx", quietly = TRUE)) stop("Installer 'openxlsx' (install.packages('openxlsx')).")

dv <- col_to_index("DV")
dat_raw <- openxlsx::read.xlsx(path, cols = 1:dv)

# ---- Viktig: ID og protokoll-kolonner ----
idx_id    <- 2L  # kolonne B
idx_proto <- 3L  # kolonne C

# Riktig radinndeling (subheader-rad i datasettet)
rows_ap  <- 2:11
rows_bik <- 12:21
rows_pla <- 22:31

# Watt-kolonner
watt_idx <- col_to_index("G"):col_to_index("AT")
if (max(watt_idx) > ncol(dat_raw)) stop("Watt-kolonner (G:AT) finnes ikke i innlest data.")

# Hjelper: lag mean-watt per deltaker for en blokk
get_mean_watt <- function(rows, label) {
  m <- as.matrix(dat_raw[rows, watt_idx, drop = FALSE])
  storage.mode(m) <- "numeric"

  ids <- as.character(dat_raw[rows, idx_id, drop = TRUE])
  ids[is.na(ids) | trimws(ids) == ""] <- as.character(seq_len(length(rows)))[is.na(ids) | trimws(ids) == ""]

  data.frame(
    id = ids,
    protocol = label,
    mean_watt = rowMeans(m, na.rm = TRUE)
  )
}

watt_long <- bind_rows(
  get_mean_watt(rows_ap,  "Apne"),
  get_mean_watt(rows_bik, "Bikarb"),
  get_mean_watt(rows_pla, "Placebo")
) %>%
  filter(is.finite(mean_watt)) %>%
  mutate(
    id = factor(id),
    protocol = factor(protocol, levels = c("Apne", "Bikarb", "Placebo"))
  )

# ---- Sanity checks (vises i output) ----
cat("\nAntall per protokoll:\n")
print(table(watt_long$protocol))
cat("\nAntall unike deltakere (id): ", nlevels(watt_long$id), "\n", sep = "")

# ---- Repeated-measures ANOVA ----
anova_res <- aov(mean_watt ~ protocol + Error(id/protocol), data = watt_long)
cat("\nRepeated-measures ANOVA:\n")
print(summary(anova_res))

# ---- Post-hoc: paired t-test + Holm ----
cat("\nPost-hoc (paired t-test, Holm-korreksjon):\n")
print(pairwise.t.test(
  x = watt_long$mean_watt,
  g = watt_long$protocol,
  paired = TRUE,
  p.adjust.method = "holm"
))

```






Leneær Mixed-model- test (watt)

```{r}
#| label: lmm-watt
#| echo: false
#| message: false
#| warning: false

library(dplyr)

# Pakker for mixed model
if (!requireNamespace("lme4", quietly = TRUE)) stop("Installer 'lme4' (install.packages('lme4')).")
if (!requireNamespace("lmerTest", quietly = TRUE)) stop("Installer 'lmerTest' (install.packages('lmerTest')).")

library(lme4)
library(lmerTest)

# --- Hjelper: Excel-kolonnebokstav -> indeks ---
col_to_index <- function(x) {
  x <- toupper(x)
  chars <- strsplit(x, "")[[1]]
  sum(match(chars, LETTERS) * 26^(rev(seq_along(chars)) - 1))
}

# --- Les data ---
path <- file.path("data", "Data.xlsx")
if (!requireNamespace("openxlsx", quietly = TRUE)) stop("Installer 'openxlsx'.")
dv <- col_to_index("DV")
dat_raw <- openxlsx::read.xlsx(path, cols = 1:dv)

# --- Riktig radinndeling (subheader-rad) ---
rows_ap  <- 2:11
rows_bik <- 12:21
rows_pla <- 22:31

# --- ID i kolonne B (som du sa), protokoll står i kolonne C men vi bruker radblokker her ---
idx_id <- 2L

# --- Wattkolonner G:AT (40 punkt) ---
watt_idx <- col_to_index("G"):col_to_index("AT")
stopifnot(length(watt_idx) == 40)

# --- Tid (min) ---
time_min <- seq(0, 19.5, by = 0.5)

make_long_watt <- function(rows, protocol_label) {
  m <- as.matrix(dat_raw[rows, watt_idx, drop = FALSE])
  storage.mode(m) <- "numeric"
  ids <- as.character(dat_raw[rows, idx_id, drop = TRUE])

  data.frame(
    id = rep(ids, each = length(time_min)),
    protocol = protocol_label,
    time_min = rep(time_min, times = length(ids)),
    watt = as.vector(t(m))
  )
}

watt_ts <- bind_rows(
  make_long_watt(rows_ap,  "Apne"),
  make_long_watt(rows_bik, "Bikarb"),
  make_long_watt(rows_pla, "Placebo")
) %>%
  filter(is.finite(watt)) %>%
  mutate(
    id = factor(id),
    protocol = factor(protocol, levels = c("Apne", "Bikarb", "Placebo"))
  )

# --- Modell 1: random intercept + random slope for tid (mest komplett) ---
m1 <- lmer(watt ~ protocol * time_min + (1 + time_min | id), data = watt_ts, REML = FALSE)

summary(m1)
anova(m1)   # Type I tester (greit som start)


```



Hjertefrekvens:

Repeatet measures ANOVA (HF)

```{r}
#| label: stats-hf
#| echo: false
#| message: false
#| warning: false

library(dplyr)

# Excel-kolonnebokstav -> indeks
col_to_index <- function(x) {
  x <- toupper(x)
  chars <- strsplit(x, "")[[1]]
  sum(match(chars, LETTERS) * 26^(rev(seq_along(chars)) - 1))
}

# Les data (tving til DV for sikkerhet)
path <- file.path("data", "Data.xlsx")
if (!file.exists(path)) stop("Finner ikke data/Data.xlsx")
if (!requireNamespace("openxlsx", quietly = TRUE)) stop("Installer 'openxlsx' (install.packages('openxlsx')).")

dv <- col_to_index("DV")
dat_raw <- openxlsx::read.xlsx(path, cols = 1:dv)

# ID og protokoll-kolonner i ditt ark
idx_id <- 2L  # kolonne B (deltaker-ID)

# Riktig radinndeling (subheader-rad i datasettet)
rows_ap  <- 2:11
rows_bik <- 12:21
rows_pla <- 22:31

# HF-kolonner AU:CH (40 punkt)
hf_idx <- col_to_index("AU"):col_to_index("CH")
stopifnot(length(hf_idx) == 40)

get_mean_hf <- function(rows, label) {
  m <- as.matrix(dat_raw[rows, hf_idx, drop = FALSE])
  storage.mode(m) <- "numeric"

  ids <- as.character(dat_raw[rows, idx_id, drop = TRUE])
  miss <- is.na(ids) | trimws(ids) == ""
  ids[miss] <- as.character(seq_len(length(rows)))[miss]

  data.frame(
    id = ids,
    protocol = label,
    mean_hf = rowMeans(m, na.rm = TRUE)
  )
}

hf_long <- bind_rows(
  get_mean_hf(rows_ap,  "Apne"),
  get_mean_hf(rows_bik, "Bikarb"),
  get_mean_hf(rows_pla, "Placebo")
) %>%
  filter(is.finite(mean_hf)) %>%
  mutate(
    id = factor(id),
    protocol = factor(protocol, levels = c("Apne", "Bikarb", "Placebo"))
  )

# Diagnostikk (nyttig ved render)
cat("\nAntall per protokoll (HF):\n")
print(table(hf_long$protocol))
cat("\nAntall unike deltakere (HF): ", nlevels(hf_long$id), "\n", sep = "")

# Repeated-measures ANOVA (base R)
anova_hf <- aov(mean_hf ~ protocol + Error(id/protocol), data = hf_long)
cat("\nRepeated-measures ANOVA (HF):\n")
print(summary(anova_hf))

# Post-hoc: paired t-tester med Holm-korreksjon
cat("\nPost-hoc (paired t-test, Holm) (HF):\n")
print(pairwise.t.test(
  x = hf_long$mean_hf,
  g = hf_long$protocol,
  paired = TRUE,
  p.adjust.method = "holm"
))
```



Leneær Mixed-model- test (HF)

```{r}
#| label: lmm-hf
#| echo: false
#| message: false
#| warning: false

library(dplyr)

if (!requireNamespace("lme4", quietly = TRUE)) stop("Installer 'lme4' (install.packages('lme4')).")
if (!requireNamespace("lmerTest", quietly = TRUE)) stop("Installer 'lmerTest' (install.packages('lmerTest')).")
library(lme4)
library(lmerTest)

# Excel-kolonnebokstav -> indeks
col_to_index <- function(x) {
  x <- toupper(x)
  chars <- strsplit(x, "")[[1]]
  sum(match(chars, LETTERS) * 26^(rev(seq_along(chars)) - 1))
}

# Les data
path <- file.path("data", "Data.xlsx")
if (!file.exists(path)) stop("Finner ikke data/Data.xlsx")
if (!requireNamespace("openxlsx", quietly = TRUE)) stop("Installer 'openxlsx' (install.packages('openxlsx')).")

dv <- col_to_index("DV")
dat_raw <- openxlsx::read.xlsx(path, cols = 1:dv)

# ID i kolonne B
idx_id <- 2L

# Riktig radinndeling
rows_ap  <- 2:11
rows_bik <- 12:21
rows_pla <- 22:31

# HF-kolonner AU:CH (40 punkt)
hf_idx <- col_to_index("AU"):col_to_index("CH")
stopifnot(length(hf_idx) == 40)

# Tid (min) for 40 punkt: 0, 0.5, ..., 19.5
time_min <- seq(0, 19.5, by = 0.5)

make_long_hf <- function(rows, protocol_label) {
  m <- as.matrix(dat_raw[rows, hf_idx, drop = FALSE])
  storage.mode(m) <- "numeric"

  ids <- as.character(dat_raw[rows, idx_id, drop = TRUE])
  miss <- is.na(ids) | trimws(ids) == ""
  ids[miss] <- as.character(seq_len(length(rows)))[miss]

  data.frame(
    id = rep(ids, each = length(time_min)),
    protocol = protocol_label,
    time_min = rep(time_min, times = length(ids)),
    hf = as.vector(t(m))
  )
}

hf_ts <- bind_rows(
  make_long_hf(rows_ap,  "Apne"),
  make_long_hf(rows_bik, "Bikarb"),
  make_long_hf(rows_pla, "Placebo")
) %>%
  filter(is.finite(hf)) %>%
  mutate(
    id = factor(id),
    protocol = factor(protocol, levels = c("Apne", "Bikarb", "Placebo"))
  )

# Modell: random intercept + random slope for tid
m_hf <- lmer(hf ~ protocol * time_min + (1 + time_min | id), data = hf_ts, REML = FALSE)

cat("\nLMM (HF) – fixed effects:\n")
print(summary(m_hf))

cat("\nType III ANOVA (HF):\n")
print(anova(m_hf, type = 3))

# Hvis du får konvergens-advarsel, bruk denne enklere modellen:
# m_hf_simple <- lmer(hf ~ protocol * time_min + (1 | id), data = hf_ts, REML = FALSE)
# anova(m_hf_simple, type = 3)
```



Kadens:

Repeatet measures ANOVA (HF)

```{r}
#| label: stats-rpm
#| echo: false
#| message: false
#| warning: false

library(dplyr)

# Excel-kolonnebokstav -> indeks
col_to_index <- function(x) {
  x <- toupper(x)
  chars <- strsplit(x, "")[[1]]
  sum(match(chars, LETTERS) * 26^(rev(seq_along(chars)) - 1))
}

# Les data
path <- file.path("data", "Data.xlsx")
if (!file.exists(path)) stop("Finner ikke data/Data.xlsx")
if (!requireNamespace("openxlsx", quietly = TRUE)) stop("Installer 'openxlsx'")

dv <- col_to_index("DV")
dat_raw <- openxlsx::read.xlsx(path, cols = 1:dv)

# ID-kolonne
idx_id <- 2L   # kolonne B

# Riktig radinndeling
rows_ap  <- 2:11
rows_bik <- 12:21
rows_pla <- 22:31

# RPM-kolonner CI:DV (40 punkt)
rpm_idx <- col_to_index("CI"):col_to_index("DV")
stopifnot(length(rpm_idx) == 40)

get_mean_rpm <- function(rows, label) {
  m <- as.matrix(dat_raw[rows, rpm_idx, drop = FALSE])
  storage.mode(m) <- "numeric"

  ids <- as.character(dat_raw[rows, idx_id, drop = TRUE])
  miss <- is.na(ids) | trimws(ids) == ""
  ids[miss] <- as.character(seq_len(length(rows)))[miss]

  data.frame(
    id = ids,
    protocol = label,
    mean_rpm = rowMeans(m, na.rm = TRUE)
  )
}

rpm_long <- bind_rows(
  get_mean_rpm(rows_ap,  "Apne"),
  get_mean_rpm(rows_bik, "Bikarb"),
  get_mean_rpm(rows_pla, "Placebo")
) %>%
  filter(is.finite(mean_rpm)) %>%
  mutate(
    id = factor(id),
    protocol = factor(protocol, levels = c("Apne", "Bikarb", "Placebo"))
  )

# Diagnostikk (kan stå skjult i Word)
cat("\nAntall per protokoll (RPM):\n")
print(table(rpm_long$protocol))
cat("\nAntall deltakere (RPM): ", nlevels(rpm_long$id), "\n", sep = "")

# Repeated-measures ANOVA
anova_rpm <- aov(mean_rpm ~ protocol + Error(id/protocol), data = rpm_long)
cat("\nRepeated-measures ANOVA (RPM):\n")
print(summary(anova_rpm))

# Post-hoc: paired t-tester med Holm-korreksjon
cat("\nPost-hoc (paired t-test, Holm) (RPM):\n")
print(pairwise.t.test(
  x = rpm_long$mean_rpm,
  g = rpm_long$protocol,
  paired = TRUE,
  p.adjust.method = "holm"
))
```



Leneær Mixed-model- test (RPM)

```{r}
#| label: lmm-rpm
#| echo: false
#| message: false
#| warning: false

library(dplyr)

if (!requireNamespace("lme4", quietly = TRUE)) stop("Installer 'lme4'")
if (!requireNamespace("lmerTest", quietly = TRUE)) stop("Installer 'lmerTest'")
library(lme4)
library(lmerTest)

# Excel-kolonnebokstav -> indeks
col_to_index <- function(x) {
  x <- toupper(x)
  chars <- strsplit(x, "")[[1]]
  sum(match(chars, LETTERS) * 26^(rev(seq_along(chars)) - 1))
}

# Les data
path <- file.path("data", "Data.xlsx")
if (!file.exists(path)) stop("Finner ikke data/Data.xlsx")
if (!requireNamespace("openxlsx", quietly = TRUE)) stop("Installer 'openxlsx'")

dv <- col_to_index("DV")
dat_raw <- openxlsx::read.xlsx(path, cols = 1:dv)

# ID-kolonne
idx_id <- 2L

# Riktig radinndeling
rows_ap  <- 2:11
rows_bik <- 12:21
rows_pla <- 22:31

# RPM-kolonner CI:DV
rpm_idx <- col_to_index("CI"):col_to_index("DV")
stopifnot(length(rpm_idx) == 40)

# Tid (min)
time_min <- seq(0, 19.5, by = 0.5)

make_long_rpm <- function(rows, protocol_label) {
  m <- as.matrix(dat_raw[rows, rpm_idx, drop = FALSE])
  storage.mode(m) <- "numeric"

  ids <- as.character(dat_raw[rows, idx_id, drop = TRUE])
  miss <- is.na(ids) | trimws(ids) == ""
  ids[miss] <- as.character(seq_len(length(rows)))[miss]

  data.frame(
    id = rep(ids, each = length(time_min)),
    protocol = protocol_label,
    time_min = rep(time_min, times = length(ids)),
    rpm = as.vector(t(m))
  )
}

rpm_ts <- bind_rows(
  make_long_rpm(rows_ap,  "Apne"),
  make_long_rpm(rows_bik, "Bikarb"),
  make_long_rpm(rows_pla, "Placebo")
) %>%
  filter(is.finite(rpm)) %>%
  mutate(
    id = factor(id),
    protocol = factor(protocol, levels = c("Apne", "Bikarb", "Placebo"))
  )

# Linear mixed model
m_rpm <- lmer(
  rpm ~ protocol * time_min + (1 + time_min | id),
  data = rpm_ts,
  REML = FALSE
)

cat("\nLMM (RPM) – fixed effects:\n")
print(summary(m_rpm))

cat("\nType III ANOVA (RPM):\n")
print(anova(m_rpm, type = 3))

# Hvis du får konvergens-advarsel:
# m_rpm_simple <- lmer(rpm ~ protocol * time_min + (1 | id), data = rpm_ts, REML = FALSE)
# anova(m_rpm_simple, type = 3)
```






## Blodanalyse


### Laktat 

Som tidligere nevnt ble det tatt laktatprøver ti minutter inn i prestasjonstestene og ett minutt etter gjennomført test. Ved målingen etter ti minutt var gjennomsnittlig laktat i de forskjellige behandlingene: apné 6,79 ± 0,71 mmol/L, bikarbonat 9,43 ± 1,67 mmol/L og placebo 7,70 ± 1,29 mmol/L (se tabell 4.1). Her var det signifikant høyere laktatnivå hos bikarbonat enn de to andre behandlingene (p = 0,001). Det var også en signifikant forskjell mellom apné og placebo (p = 0,022). 

```{r}
#| label: tbl-laktat
#| tbl-cap: "Laktatkonsentrasjon"
#| echo: false
#| message: false
#| warning: false

library(dplyr)
library(tidyr)
library(readxl)
library(flextable)
library(officer)
library(stringi)

fix_text <- function(x) {
  x <- as.character(x)
  x <- stringi::stri_enc_toutf8(x, is_unknown_8bit = TRUE)
  x <- iconv(x, from = "UTF-8", to = "UTF-8", sub = "")
  x[is.na(x)] <- ""
  x <- gsub("[\t\r\n]+", " ", x, perl = TRUE)
  x <- gsub("[[:cntrl:]]+", "", x, perl = TRUE)
  trimws(x)
}

col_to_index <- function(x) {
  x <- toupper(x)
  chars <- strsplit(x, "")[[1]]
  sum(match(chars, LETTERS) * 26^(rev(seq_along(chars)) - 1))
}

data_raw <- read_excel("data/Data.xlsx")

rows_ap  <- 2:11
rows_bik <- 12:21
rows_pla <- 22:31
idx_id <- 2L

col_10min <- col_to_index("DW")
col_post  <- col_to_index("DX")

make_block <- function(rows, protocol) {
  data.frame(
    id = fix_text(data_raw[[idx_id]][rows]),
    protocol = protocol,
    `10 min` = suppressWarnings(as.numeric(data_raw[[col_10min]][rows])),
    Post = suppressWarnings(as.numeric(data_raw[[col_post]][rows]))
  )
}

lac_df <- bind_rows(
  make_block(rows_ap, "Apne"),
  make_block(rows_bik, "Bikarbonat"),
  make_block(rows_pla, "Placebo")
)

lac_long <- lac_df %>%
  pivot_longer(-c(id, protocol), names_to = "time", values_to = "value")

lac_tab <- lac_long %>%
  summarise(
    mean = mean(value, na.rm = TRUE),
    sd = sd(value, na.rm = TRUE),
    .by = c(protocol, time)
  ) %>%
  mutate(stat = sprintf("%.2f (%.2f)", mean, sd)) %>%
  select(protocol, time, stat) %>%
  pivot_wider(names_from = protocol, values_from = stat)

lac_tab <- lac_tab %>%
  mutate(Maal = paste0("Laktat - ", time)) %>%
  select(Maal, Apne, Bikarbonat, Placebo)

n_main <- nrow(lac_tab)
lac_tab <- bind_rows(
  lac_tab,
  tibble(Maal = "NOTE", Apne = "", Bikarbonat = "", Placebo = "")
)

ft <- flextable(lac_tab)

ft <- set_header_labels(
  ft,
  Maal = "Mal",
  Apne = "Apne",
  Bikarbonat = "Bikarbonat",
  Placebo = "Placebo"
)

ft <- compose(ft, part = "header", j = "Maal",
              value = as_paragraph("M", "\u00E5", "l"))
ft <- compose(ft, part = "header", j = "Apne",
              value = as_paragraph("Apn", "\u00E9"))

for (i in seq_len(n_main)) {
  tpart <- sub("^Laktat - ", "", lac_tab$Maal[i])
  ft <- compose(
    ft, part = "body", i = i, j = "Maal",
    value = as_paragraph("Laktat (mmol", "\u00B7", "L", as_sup("-1"), ") - ", tpart)
  )
}

note_row <- n_main + 1
ft <- merge_at(ft, i = note_row, j = 1:4, part = "body")

ft <- compose(
  ft, part = "body", i = note_row, j = "Maal",
  value = as_paragraph(
    "Verdier er oppgitt som gjennomsnitt (SD). ",
    "Laktat i mmol", "\u00B7", "L", as_sup("-1"), "."
  )
)

ft <- align(ft, i = note_row, j = 1, align = "left", part = "body")
ft <- fontsize(ft, i = note_row, j = 1, size = 9, part = "body")
ft <- padding(ft, i = note_row, j = 1, padding.top = 6, part = "body")

ft <- ft %>%
  theme_vanilla() %>%
  autofit() %>%
  align(align = "center", part = "all") %>%
  align(j = "Maal", align = "left", part = "all")

ft
```

Det var signifikant økning i laktat ved alle tre protokollene (p = < 0,001), og en signifikant stører økning i laktat ved bikarbonat enn ved apné og placebo (p = < 0,001) (se figur 4.3). Post hov med Holm-korrigering viste at det også var signifikante forskjeller i laktat mellom behandlingene ved post-målingen. Apne målte 10,15 ± 1,85, bikarbonat målte 14.52 ± 2,44 og placebo målte 10,86 ± 1,83 (se tabell 4.1). Størst signifikans var det mellom bikarbonat i forhold til de to andre behandlingene (p = < 1e-5), men det var også ved postmålingen signifikant lavere laktatverdier ved apne enn ved placebo (p = 0,028) 

```{r}
#| label: fig-laktat-slope-panels
#| fig-cap: "Slopegraph for laktat: individuelle målinger og gjennomsnitt ved 10 min og post for Apné, Bikarbonat 2,5 g/kg og Placebo (separate paneler)."
#| fig-width: 7.2
#| fig-height: 4.8
#| echo: false
#| message: false
#| warning: false
#| results: hide

library(dplyr)
library(ggplot2)

path <- file.path("data", "Data.xlsx")
if (!file.exists(path)) stop("Finner ikke data/Data.xlsx")

if (!requireNamespace("openxlsx", quietly = TRUE)) {
  stop("Installer 'openxlsx' (install.packages('openxlsx')).")
}

# Excel-kolonnebokstav -> indeks (AA, AB, ... DX)
col_to_index <- function(x) {
  x <- toupper(x)
  chars <- strsplit(x, "")[[1]]
  sum(match(chars, LETTERS) * 26^(rev(seq_along(chars)) - 1))
}

# Tving lesing minst til DX (så DW/DX alltid er med)
dx <- col_to_index("DX")
df <- openxlsx::read.xlsx(path, cols = 1:dx)
if (!is.data.frame(df)) stop("Kunne ikke lese Excel som tabell.")
if (ncol(df) < dx) stop("Innlesing ga færre kolonner enn DX. Sjekk at Data.xlsx har kolonner til DX.")

# Struktur iht. din beskrivelse
idx_id  <- 1L
rows_ap  <- 2:11
rows_bik <- 12:21
rows_pla <- 22:31

# Laktat-kolonner (eksakt)
col_10min <- col_to_index("DW")  # La.10min
col_post  <- col_to_index("DX")  # La.post

n <- nrow(df)

# Klipp rader hvis datasettet har færre rader enn forventet
clip_rows <- function(r) r[r >= 1 & r <= n]
rows_ap  <- clip_rows(rows_ap)
rows_bik <- clip_rows(rows_bik)
rows_pla <- clip_rows(rows_pla)

if (length(rows_ap) == 0 || length(rows_bik) == 0 || length(rows_pla) == 0) {
  stop("Radinndelingen (3–12, 13–22, 23–32) passer ikke til antall rader i arket.")
}

# Unicode-trygge etiketter
lab_apne <- paste0("Apn", "\u00E9")
lab_bik  <- "Bikarbonat 2,5 g/kg"
lab_pla  <- "Placebo"

make_block <- function(rows, protocol_lbl) {
  data.frame(
    id = as.character(df[rows, idx_id, drop = TRUE]),
    protocol_lbl = protocol_lbl,
    la_10min = suppressWarnings(as.numeric(df[rows, col_10min, drop = TRUE])),
    la_post  = suppressWarnings(as.numeric(df[rows, col_post,  drop = TRUE]))
  )
}

dat <- bind_rows(
  make_block(rows_ap,  lab_apne),
  make_block(rows_bik, lab_bik),
  make_block(rows_pla, lab_pla)
) %>%
  mutate(
    id = ifelse(is.na(id) | trimws(id) == "", as.character(row_number()), id),
    protocol_lbl = factor(protocol_lbl, levels = c(lab_apne, lab_bik, lab_pla))
  )

# Long-format (10 min og post)
long <- bind_rows(
  dat %>% transmute(id, protocol_lbl, time = "10 min", value = la_10min),
  dat %>% transmute(id, protocol_lbl, time = "Post",   value = la_post)
) %>%
  filter(is.finite(value)) %>%
  mutate(time = factor(time, levels = c("10 min", "Post")))

means <- long %>%
  group_by(protocol_lbl, time) %>%
  summarise(mean_value = mean(value, na.rm = TRUE), .groups = "drop")

# Plot: tre paneler (ett per protokoll), individ (tynn) + mean (tykk)
ggplot() +
  geom_line(
    data = long,
    aes(x = time, y = value, group = id),
    linewidth = 0.6, alpha = 0.45
  ) +
  geom_point(
    data = long,
    aes(x = time, y = value),
    size = 1.8, alpha = 0.45
  ) +
  geom_line(
    data = means,
    aes(x = time, y = mean_value, group = 1),
    linewidth = 1.4
  ) +
  geom_point(
    data = means,
    aes(x = time, y = mean_value),
    size = 3.2
  ) +
  facet_wrap(~ protocol_lbl, nrow = 1) +
  labs(x = NULL, y = "Laktat (mmol/L)") +
  theme_classic(base_size = 12) +
  theme(
    legend.position = "none",
    strip.background = element_blank(),
    strip.text = element_text(face = "bold")
  )
```

Toveis r-m ANOVA

```{r}
#| label: stats-laktat
#| echo: false
#| message: false
#| warning: false

library(dplyr)

# Excel-kolonnebokstav -> indeks
col_to_index <- function(x) {
  x <- toupper(x)
  chars <- strsplit(x, "")[[1]]
  sum(match(chars, LETTERS) * 26^(rev(seq_along(chars)) - 1))
}

# ---- Les data ----
path <- file.path("data", "Data.xlsx")
if (!file.exists(path)) stop("Finner ikke data/Data.xlsx")
if (!requireNamespace("openxlsx", quietly = TRUE)) stop("Installer 'openxlsx' (install.packages('openxlsx')).")

dx <- col_to_index("DX")
dat_raw <- openxlsx::read.xlsx(path, cols = 1:dx)

# ---- Struktur i ditt ark ----
idx_id <- 2L          # kolonne B = deltaker-ID
rows_ap  <- 2:11      # viktig: subheader-rad gjør dette riktig hos deg
rows_bik <- 12:21
rows_pla <- 22:31

# Laktat-kolonner (eksakt)
col_10min <- col_to_index("DW")  # La.10min
col_post  <- col_to_index("DX")  # La.post

# ---- Bygg long-data: 3 protokoller × 2 tidspunkter per deltaker ----
make_block <- function(rows, protocol_label) {
  ids <- as.character(dat_raw[rows, idx_id, drop = TRUE])
  miss <- is.na(ids) | trimws(ids) == ""
  ids[miss] <- as.character(seq_len(length(rows)))[miss]

  data.frame(
    id = ids,
    protocol = protocol_label,
    la_10min = suppressWarnings(as.numeric(dat_raw[rows, col_10min, drop = TRUE])),
    la_post  = suppressWarnings(as.numeric(dat_raw[rows, col_post,  drop = TRUE]))
  )
}

dat <- bind_rows(
  make_block(rows_ap,  "Apne"),
  make_block(rows_bik, "Bikarb"),
  make_block(rows_pla, "Placebo")
) %>%
  mutate(
    protocol = factor(protocol, levels = c("Apne", "Bikarb", "Placebo")),
    id = factor(id)
  )

lac_long <- bind_rows(
  dat %>% transmute(id, protocol, time = "10min", value = la_10min),
  dat %>% transmute(id, protocol, time = "Post",  value = la_post)
) %>%
  filter(is.finite(value)) %>%
  mutate(time = factor(time, levels = c("10min", "Post")))

# Diagnostikk
cat("\nAntall observasjoner per protokoll × tid (laktat):\n")
print(with(lac_long, table(protocol, time)))
cat("\nAntall deltakere:", nlevels(lac_long$id), "\n")

# ---- Riktig test for laktat (2 tidspunkter) ----
# Toveis repeated-measures ANOVA: protokoll (3) × tid (2)
# (Med 2 nivåer for tid er sphericity ikke et tema.)
anova_lac <- aov(value ~ protocol * time + Error(id/(protocol*time)), data = lac_long)

cat("\nToveis repeated-measures ANOVA (Laktat):\n")
print(summary(anova_lac))

# ---- Post-hoc (Holm-korrigert), bare hvis du vil ha parvise sammenligninger ----
# 1) Protokollforskjeller ved hvert tidspunkt (paired)
cat("\nPost-hoc: protokollforskjeller ved 10min (paired t, Holm):\n")
x10 <- subset(lac_long, time == "10min")
print(pairwise.t.test(x10$value, x10$protocol, paired = TRUE, p.adjust.method = "holm"))

cat("\nPost-hoc: protokollforskjeller ved Post (paired t, Holm):\n")
xp <- subset(lac_long, time == "Post")
print(pairwise.t.test(xp$value, xp$protocol, paired = TRUE, p.adjust.method = "holm"))

# 2) Endring over tid innen hver protokoll (10min vs Post) (paired t, Holm over 3 tester)
cat("\nPost-hoc: endring 10min → Post innen hver protokoll (paired t, Holm):\n")
pvals <- sapply(levels(lac_long$protocol), function(pr) {
  tmp <- subset(lac_long, protocol == pr)
  wide <- reshape(tmp, idvar = "id", timevar = "time", direction = "wide")
  if (!all(c("value.10min", "value.Post") %in% names(wide))) return(NA_real_)
  t.test(wide$value.Post, wide$value.10min, paired = TRUE)$p.value
})
print(p.adjust(pvals, method = "holm"))
```




### pH i blodet

Når det gjelder pH-verdien i blodet var det signifikante fall i pH for alle behandlingene. Det var også signifikante forskjeller i utviklingen av pH gjennom prestasjonstestene med tanke på behandling (p = < 0,001). post hov analyse viser at bikarbonat hadde signifikant høyere pH-verdi ved alle fire målinger (Baseline: p = < 0,001, pre: p = < 0,001, 10 min: p = < 0,001, post: p = < 0,010), selv om utviklingen for alle tre behandlingene er parallelle (se figur 4.4). Det var ingen signifikante forskjeller mellom apné og placebo.

```{r}
#| label: tbl-ph
#| tbl-cap: "pH"
#| echo: false
#| message: false
#| warning: false

library(dplyr)
library(tidyr)
library(readxl)
library(flextable)
library(officer)
library(stringi)

fix_text <- function(x) {
  x <- as.character(x)
  x <- stringi::stri_enc_toutf8(x, is_unknown_8bit = TRUE)
  x <- iconv(x, from = "UTF-8", to = "UTF-8", sub = "")
  x[is.na(x)] <- ""
  x <- gsub("[\t\r\n]+", " ", x, perl = TRUE)
  x <- gsub("[[:cntrl:]]+", "", x, perl = TRUE)
  trimws(x)
}

col_to_index <- function(x) {
  x <- toupper(x)
  chars <- strsplit(x, "")[[1]]
  sum(match(chars, LETTERS) * 26^(rev(seq_along(chars)) - 1))
}

data_raw <- read_excel("data/Data.xlsx")

rows_ap  <- 2:11
rows_bik <- 12:21
rows_pla <- 22:31
idx_id <- 2L

ph_cols <- c(
  Baseline = col_to_index("DY"),
  Pre = col_to_index("DZ"),
  `10 min` = col_to_index("EA"),
  Post = col_to_index("EB")
)

make_block <- function(rows, protocol) {
  data.frame(
    id = fix_text(data_raw[[idx_id]][rows]),
    protocol = protocol,
    Baseline = suppressWarnings(as.numeric(data_raw[[ph_cols["Baseline"]]][rows])),
    Pre = suppressWarnings(as.numeric(data_raw[[ph_cols["Pre"]]][rows])),
    `10 min` = suppressWarnings(as.numeric(data_raw[[ph_cols["10 min"]]][rows])),
    Post = suppressWarnings(as.numeric(data_raw[[ph_cols["Post"]]][rows]))
  )
}

ph_df <- bind_rows(
  make_block(rows_ap, "Apne"),
  make_block(rows_bik, "Bikarbonat"),
  make_block(rows_pla, "Placebo")
)

ph_long <- ph_df %>%
  pivot_longer(-c(id, protocol), names_to = "time", values_to = "value")

ph_tab <- ph_long %>%
  summarise(
    mean = mean(value, na.rm = TRUE),
    sd = sd(value, na.rm = TRUE),
    .by = c(protocol, time)
  ) %>%
  mutate(stat = sprintf("%.3f (%.3f)", mean, sd)) %>%
  select(protocol, time, stat) %>%
  pivot_wider(names_from = protocol, values_from = stat)

ph_tab <- ph_tab %>%
  mutate(time = factor(time, levels = c("Baseline", "Pre", "10 min", "Post"))) %>%
  arrange(time) %>%
  mutate(Maal = paste0("pH - ", time)) %>%
  select(Maal, Apne, Bikarbonat, Placebo)

n_main <- nrow(ph_tab)
ph_tab <- bind_rows(
  ph_tab,
  tibble(Maal = "NOTE", Apne = "", Bikarbonat = "", Placebo = "")
)

ft <- flextable(ph_tab)

ft <- set_header_labels(
  ft,
  Maal = "Mal",
  Apne = "Apne",
  Bikarbonat = "Bikarbonat",
  Placebo = "Placebo"
)

ft <- compose(ft, part = "header", j = "Maal",
              value = as_paragraph("M", "\u00E5", "l"))
ft <- compose(ft, part = "header", j = "Apne",
              value = as_paragraph("Apn", "\u00E9"))

for (i in seq_len(n_main)) {
  tpart <- sub("^pH - ", "", ph_tab$Maal[i])
  ft <- compose(
    ft, part = "body", i = i, j = "Maal",
    value = as_paragraph("pH - ", tpart)
  )
}

note_row <- n_main + 1
ft <- merge_at(ft, i = note_row, j = 1:4, part = "body")

ft <- compose(
  ft, part = "body", i = note_row, j = "Maal",
  value = as_paragraph("Verdier er oppgitt som gjennomsnitt (SD).")
)

ft <- align(ft, i = note_row, j = 1, align = "left", part = "body")
ft <- fontsize(ft, i = note_row, j = 1, size = 9, part = "body")
ft <- padding(ft, i = note_row, j = 1, padding.top = 6, part = "body")

ft <- ft %>%
  theme_vanilla() %>%
  autofit() %>%
  align(align = "center", part = "all") %>%
  align(j = "Maal", align = "left", part = "all")

ft
```

Ettersom oppvarming og apné ble utført før pre-målingen er utviklingen fra baseline spennende. Her var det ikke signifikant fall i pH for bikarbonat (p = 0,33) eller for apné (p = 0,08). For apné er p-verdien lav nok til at vi kan kalle det en tendes til fall i pH, men altså ikke signifikant. For placebo derimot var det et signifikant fall fra baseline til pre (p = 0,003).

```{r}
#| label: fig-ph-slope-panels
#| fig-cap: "Slopegraph for pH: individuelle målinger og gjennomsnitt ved baseline, pre, 10 min og post for Apné, Bikarbonat 2,5 g/kg og Placebo (separate paneler)."
#| fig-width: 7.8
#| fig-height: 4.8
#| echo: false
#| message: false
#| warning: false
#| results: hide

library(dplyr)
library(ggplot2)

# ---- Fil ----
path <- file.path("data", "Data.xlsx")
if (!file.exists(path)) stop("Finner ikke data/Data.xlsx")

if (!requireNamespace("openxlsx", quietly = TRUE)) {
  stop("Installer 'openxlsx' (install.packages('openxlsx')).")
}

# ---- Excel kolonnebokstav -> indeks ----
col_to_index <- function(x) {
  x <- toupper(x)
  chars <- strsplit(x, "")[[1]]
  sum(match(chars, LETTERS) * 26^(rev(seq_along(chars)) - 1))
}

# ---- Les arket helt til EB ----
eb <- col_to_index("EB")
df <- openxlsx::read.xlsx(path, cols = 1:eb)
if (!is.data.frame(df)) stop("Kunne ikke lese Excel som tabell.")

# ---- Riktig radinndeling (bekreftet tidligere) ----
idx_id   <- 1L
rows_ap  <- 2:11
rows_bik <- 12:21
rows_pla <- 22:31

n <- nrow(df)
clip_rows <- function(r) r[r >= 1 & r <= n]
rows_ap  <- clip_rows(rows_ap)
rows_bik <- clip_rows(rows_bik)
rows_pla <- clip_rows(rows_pla)

# ---- pH-kolonner (eksakt) ----
col_baseline <- col_to_index("DY")  # pH.baseline
col_pre      <- col_to_index("DZ")  # pH.pre
col_10min    <- col_to_index("EA")  # pH.10min
col_post     <- col_to_index("EB")  # pH.post

# ---- Etiketter ----
lab_apne <- paste0("Apn", "\u00E9")
lab_bik  <- "Bikarbonat 2,5 g/kg"
lab_pla  <- "Placebo"

make_block <- function(rows, protocol_lbl) {
  data.frame(
    id = as.character(df[rows, idx_id, drop = TRUE]),
    protocol_lbl = protocol_lbl,
    ph_baseline = suppressWarnings(as.numeric(df[rows, col_baseline, drop = TRUE])),
    ph_pre      = suppressWarnings(as.numeric(df[rows, col_pre,      drop = TRUE])),
    ph_10min    = suppressWarnings(as.numeric(df[rows, col_10min,    drop = TRUE])),
    ph_post     = suppressWarnings(as.numeric(df[rows, col_post,     drop = TRUE]))
  )
}

dat <- bind_rows(
  make_block(rows_ap,  lab_apne),
  make_block(rows_bik, lab_bik),
  make_block(rows_pla, lab_pla)
) %>%
  mutate(
    id = ifelse(is.na(id) | trimws(id) == "", as.character(row_number()), id),
    protocol_lbl = factor(protocol_lbl, levels = c(lab_apne, lab_bik, lab_pla))
  )

# ---- Long-format (4 tidspunkt) ----
long <- bind_rows(
  dat %>% transmute(id, protocol_lbl, time = "Baseline", value = ph_baseline),
  dat %>% transmute(id, protocol_lbl, time = "Pre",      value = ph_pre),
  dat %>% transmute(id, protocol_lbl, time = "10 min",   value = ph_10min),
  dat %>% transmute(id, protocol_lbl, time = "Post",     value = ph_post)
) %>%
  filter(is.finite(value)) %>%
  mutate(time = factor(time, levels = c("Baseline", "Pre", "10 min", "Post")))

# ---- Gjennomsnitt ----
means <- long %>%
  group_by(protocol_lbl, time) %>%
  summarise(mean_value = mean(value, na.rm = TRUE), .groups = "drop")

# ---- Plot ----
ggplot() +
  # Individlinjer
  geom_line(
    data = long,
    aes(x = time, y = value, group = id),
    linewidth = 0.6,
    alpha = 0.45
  ) +
  geom_point(
    data = long,
    aes(x = time, y = value),
    size = 1.7,
    alpha = 0.45
  ) +
  # Gjennomsnitt
  geom_line(
    data = means,
    aes(x = time, y = mean_value, group = 1),
    linewidth = 1.4
  ) +
  geom_point(
    data = means,
    aes(x = time, y = mean_value),
    size = 3.2
  ) +
  facet_wrap(~ protocol_lbl, nrow = 1) +
  labs(x = NULL, y = "pH") +
  theme_classic(base_size = 12) +
  theme(
    legend.position = "none",
    strip.background = element_blank(),
    strip.text = element_text(face = "bold")
  )
```

ANOVA:

```{r}
#| label: ph-anova-posthoc-allinone
#| echo: false
#| message: false
#| warning: false

library(dplyr)

# --- Hjelper: Excel-kolonnebokstav -> indeks ---
col_to_index <- function(x) {
  x <- toupper(x)
  chars <- strsplit(x, "")[[1]]
  sum(match(chars, LETTERS) * 26^(rev(seq_along(chars)) - 1))
}

# --- Les data ---
if (!requireNamespace("openxlsx", quietly = TRUE)) stop("Installer 'openxlsx' (install.packages('openxlsx')).")
path <- file.path("data", "Data.xlsx")
if (!file.exists(path)) stop("Finner ikke data/Data.xlsx")
dat_raw <- openxlsx::read.xlsx(path)

# --- Struktur i arket (som hos deg) ---
idx_id <- 2L              # kolonne B = deltaker-ID
rows_ap  <- 2:11
rows_bik <- 12:21
rows_pla <- 22:31

# pH-kolonner (eksakt)
ph_cols <- c("DY", "DZ", "EA", "EB")
ph_time <- c("Baseline", "Pre", "10min", "Post")
ph_idx  <- sapply(ph_cols, col_to_index)

# --- Bygg long-format ---
make_block <- function(rows, protocol_label) {
  ids <- as.character(dat_raw[rows, idx_id, drop = TRUE])
  miss <- is.na(ids) | trimws(ids) == ""
  ids[miss] <- as.character(seq_len(length(rows)))[miss]

  m <- as.matrix(dat_raw[rows, ph_idx, drop = FALSE])
  storage.mode(m) <- "numeric"

  data.frame(
    id = rep(ids, each = length(ph_time)),
    protocol = protocol_label,
    time = factor(rep(ph_time, times = length(ids)), levels = ph_time),
    ph = as.vector(t(m))
  )
}

ph_long <- bind_rows(
  make_block(rows_ap,  "Apne"),
  make_block(rows_bik, "Bikarb"),
  make_block(rows_pla, "Placebo")
) %>%
  filter(is.finite(ph)) %>%
  mutate(
    id = factor(id),
    protocol = factor(protocol, levels = c("Apne", "Bikarb", "Placebo"))
  )

# ---------- 1) Toveis repeated-measures ANOVA (protokoll × tid) ----------
anova_ph <- aov(ph ~ protocol * time + Error(id/(protocol*time)), data = ph_long)
cat("\nToveis repeated-measures ANOVA (pH):\n")
print(summary(anova_ph))

# ---------- 2) Post-hoc: protokollforskjeller ved hvert tidspunkt (paired, Holm) ----------
cat("\nPost-hoc: protokollforskjeller ved hvert tidspunkt (paired t-test, Holm):\n")
for (tt in levels(ph_long$time)) {
  tmp <- subset(ph_long, time == tt)
  cat("\nTidspunkt:", tt, "\n")
  print(pairwise.t.test(tmp$ph, tmp$protocol, paired = TRUE, p.adjust.method = "holm"))
}

# ---------- 3) Post-hoc: tidsforskjeller innen hver protokoll (paired, Holm) ----------
# Gjør dette robust ved å reshape til wide og teste alle par av tidspunkter
paired_time_tests <- function(df_one_protocol) {
  wide <- reshape(df_one_protocol[, c("id", "time", "ph")],
                  idvar = "id", timevar = "time", direction = "wide")
  # sikre rekkefølge/kolonnenavn
  cols <- paste0("ph.", ph_time)
  if (!all(cols %in% names(wide))) {
    # hvis noen mangler, dropp dem
    cols <- cols[cols %in% names(wide)]
  }
  if (length(cols) < 2) return(NULL)

  pairs <- combn(cols, 2, simplify = FALSE)
  p_raw <- sapply(pairs, function(p) {
    x <- wide[[p[1]]]; y <- wide[[p[2]]]
    keep <- is.finite(x) & is.finite(y)
    if (sum(keep) < 2) return(NA_real_)
    t.test(y[keep], x[keep], paired = TRUE)$p.value
  })
  names(p_raw) <- sapply(pairs, function(p) paste(sub("^ph\\.", "", p[1]), "vs", sub("^ph\\.", "", p[2])))
  p_adj <- p.adjust(p_raw, method = "holm")
  data.frame(comparison = names(p_adj), p_raw = as.numeric(p_raw), p_holm = as.numeric(p_adj), row.names = NULL)
}

cat("\nPost-hoc: tidsforskjeller innen hver protokoll (paired t-test, Holm):\n")
for (pr in levels(ph_long$protocol)) {
  cat("\nProtokoll:", pr, "\n")
  tmp <- subset(ph_long, protocol == pr)
  out <- paired_time_tests(tmp)
  print(out)
}

# ---------- 4) (Valgfritt, men ofte mest relevant): Apné-manoeveren baseline→pre ----------
# Test om Δ(Baseline→Pre) skiller seg mellom protokoller (paired, Holm)
delta_wide <- reshape(
  subset(ph_long, time %in% c("Baseline", "Pre"))[, c("id", "protocol", "time", "ph")],
  idvar = c("id", "protocol"), timevar = "time", direction = "wide"
)
if (all(c("ph.Baseline", "ph.Pre") %in% names(delta_wide))) {
  delta_wide$delta_pre_minus_base <- delta_wide$ph.Pre - delta_wide$ph.Baseline

  cat("\nPlanlagt post-hoc: Δ(Pre − Baseline) mellom protokoller (paired t-test, Holm):\n")
  print(pairwise.t.test(
    x = delta_wide$delta_pre_minus_base,
    g = factor(delta_wide$protocol, levels = c("Apne", "Bikarb", "Placebo")),
    paired = TRUE,
    p.adjust.method = "holm"
  ))
}
```


### Hb-konsentrasjon

Toveis repeated-measures ANOVA viste en signifikant forskjell på protokoll på Hb-konsentrasjon (P = 0,003)- Post hoc-analyse viste at Hb-konsentrasjon var høyere enn bikarbonat ved pre (p = 0,019) og post (p = 0,023), mens placebo hadde høyere Hb-konsentrasjon enn bikarbonat ved 10 min (p = 0,023). Her er det viktig å påpeke at både apné og placebo målte høyere Hb-konsentrasjonenn bikarbonat ved baseline – altså før apné-intervensjonen (se tabell 4.3). Forskjellene i Hb-konsentrasjons som beskrives over trenger derfor ikke å ha betydning selv om de er statistisk signifikante. 

```{r}
#| label: tbl-hb
#| tbl-cap: "Hb-konsentrasjon"
#| echo: false
#| message: false
#| warning: false

library(dplyr)
library(tidyr)
library(readxl)
library(flextable)
library(officer)
library(stringi)

fix_text <- function(x) {
  x <- as.character(x)
  x <- stringi::stri_enc_toutf8(x, is_unknown_8bit = TRUE)
  x <- iconv(x, from = "UTF-8", to = "UTF-8", sub = "")
  x[is.na(x)] <- ""
  x <- gsub("[\t\r\n]+", " ", x, perl = TRUE)
  x <- gsub("[[:cntrl:]]+", "", x, perl = TRUE)
  trimws(x)
}

col_to_index <- function(x) {
  x <- toupper(x)
  chars <- strsplit(x, "")[[1]]
  sum(match(chars, LETTERS) * 26^(rev(seq_along(chars)) - 1))
}

data_raw <- read_excel("data/Data.xlsx")

rows_ap  <- 2:11
rows_bik <- 12:21
rows_pla <- 22:31
idx_id <- 2L

hb_cols <- c(
  Baseline = col_to_index("EC"),
  Pre = col_to_index("ED"),
  `10 min` = col_to_index("EE"),
  Post = col_to_index("EF")
)

make_block <- function(rows, protocol) {
  data.frame(
    id = fix_text(data_raw[[idx_id]][rows]),
    protocol = protocol,
    Baseline = suppressWarnings(as.numeric(data_raw[[hb_cols["Baseline"]]][rows])),
    Pre = suppressWarnings(as.numeric(data_raw[[hb_cols["Pre"]]][rows])),
    `10 min` = suppressWarnings(as.numeric(data_raw[[hb_cols["10 min"]]][rows])),
    Post = suppressWarnings(as.numeric(data_raw[[hb_cols["Post"]]][rows]))
  )
}

hb_df <- bind_rows(
  make_block(rows_ap, "Apne"),
  make_block(rows_bik, "Bikarbonat"),
  make_block(rows_pla, "Placebo")
)

hb_long <- hb_df %>%
  pivot_longer(-c(id, protocol), names_to = "time", values_to = "value")

hb_tab <- hb_long %>%
  summarise(
    mean = mean(value, na.rm = TRUE),
    sd = sd(value, na.rm = TRUE),
    .by = c(protocol, time)
  ) %>%
  mutate(stat = sprintf("%.2f (%.2f)", mean, sd)) %>%
  select(protocol, time, stat) %>%
  pivot_wider(names_from = protocol, values_from = stat)

hb_tab <- hb_tab %>%
  mutate(time = factor(time, levels = c("Baseline", "Pre", "10 min", "Post"))) %>%
  arrange(time) %>%
  mutate(Maal = paste0("Hb - ", time)) %>%
  select(Maal, Apne, Bikarbonat, Placebo)

n_main <- nrow(hb_tab)
hb_tab <- bind_rows(
  hb_tab,
  tibble(Maal = "NOTE", Apne = "", Bikarbonat = "", Placebo = "")
)

ft <- flextable(hb_tab)

ft <- set_header_labels(
  ft,
  Maal = "Mal",
  Apne = "Apne",
  Bikarbonat = "Bikarbonat",
  Placebo = "Placebo"
)

ft <- compose(ft, part = "header", j = "Maal",
              value = as_paragraph("M", "\u00E5", "l"))
ft <- compose(ft, part = "header", j = "Apne",
              value = as_paragraph("Apn", "\u00E9"))

for (i in seq_len(n_main)) {
  tpart <- sub("^Hb - ", "", hb_tab$Maal[i])
  ft <- compose(
    ft, part = "body", i = i, j = "Maal",
    value = as_paragraph("Hb - ", tpart)
  )
}

note_row <- n_main + 1
ft <- merge_at(ft, i = note_row, j = 1:4, part = "body")

ft <- compose(
  ft, part = "body", i = note_row, j = "Maal",
  value = as_paragraph("Verdier er oppgitt som gjennomsnitt (SD).")
)

ft <- align(ft, i = note_row, j = 1, align = "left", part = "body")
ft <- fontsize(ft, i = note_row, j = 1, size = 9, part = "body")
ft <- padding(ft, i = note_row, j = 1, padding.top = 6, part = "body")

ft <- ft %>%
  theme_vanilla() %>%
  autofit() %>%
  align(align = "center", part = "all") %>%
  align(j = "Maal", align = "left", part = "all")

ft

```

Det var nemlig ikke signifikant endring i Hb-konsentrasjon fra baseline til pre ved apné (p = 0,75). Fra pre til 10 min var det en signifikant økning for placebo (p = 0,03), men placebo hadde både en nedgang i Hb-konsentrasjon mellom baseline og pre, og en mindre økning fra 10 min til post (se figur 4.5). Totalt sett gjennom hele testen (baseline – pre – 10 min – post) var det ingen signifikante forskjeller mellom de tre behandlingene (p = 0,20)

```{r}
#| label: fig-hb-slope-panels
#| fig-cap: "Slopegraph for Hb-konsentrasjon: individuelle målinger og gjennomsnitt ved baseline, pre, 10 min og post for Apné, Bikarbonat 2,5 g/kg og Placebo (separate paneler)."
#| fig-width: 7.8
#| fig-height: 4.8
#| echo: false
#| message: false
#| warning: false
#| results: hide

library(dplyr)
library(ggplot2)

# ---- Fil ----
path <- file.path("data", "Data.xlsx")
if (!file.exists(path)) stop("Finner ikke data/Data.xlsx")

if (!requireNamespace("openxlsx", quietly = TRUE)) {
  stop("Installer 'openxlsx' (install.packages('openxlsx')).")
}

# ---- Excel kolonnebokstav -> indeks ----
col_to_index <- function(x) {
  x <- toupper(x)
  chars <- strsplit(x, "")[[1]]
  sum(match(chars, LETTERS) * 26^(rev(seq_along(chars)) - 1))
}

# ---- Les arket helt til EF ----
ef <- col_to_index("EF")
df <- openxlsx::read.xlsx(path, cols = 1:ef)
if (!is.data.frame(df)) stop("Kunne ikke lese Excel som tabell.")

# ---- Riktig radinndeling (bekreftet tidligere) ----
idx_id   <- 1L
rows_ap  <- 2:11
rows_bik <- 12:21
rows_pla <- 22:31

n <- nrow(df)
clip_rows <- function(r) r[r >= 1 & r <= n]
rows_ap  <- clip_rows(rows_ap)
rows_bik <- clip_rows(rows_bik)
rows_pla <- clip_rows(rows_pla)

# ---- Hb-kolonner (eksakt) ----
col_baseline <- col_to_index("EC")  # Hb.baseline
col_pre      <- col_to_index("ED")  # Hb.pre
col_10min    <- col_to_index("EE")  # Hb.10min
col_post     <- col_to_index("EF")  # Hb.post

# ---- Etiketter ----
lab_apne <- paste0("Apn", "\u00E9")
lab_bik  <- "Bikarbonat 2,5 g/kg"
lab_pla  <- "Placebo"

make_block <- function(rows, protocol_lbl) {
  data.frame(
    id = as.character(df[rows, idx_id, drop = TRUE]),
    protocol_lbl = protocol_lbl,
    hb_baseline = suppressWarnings(as.numeric(df[rows, col_baseline, drop = TRUE])),
    hb_pre      = suppressWarnings(as.numeric(df[rows, col_pre,      drop = TRUE])),
    hb_10min    = suppressWarnings(as.numeric(df[rows, col_10min,    drop = TRUE])),
    hb_post     = suppressWarnings(as.numeric(df[rows, col_post,     drop = TRUE]))
  )
}

dat <- bind_rows(
  make_block(rows_ap,  lab_apne),
  make_block(rows_bik, lab_bik),
  make_block(rows_pla, lab_pla)
) %>%
  mutate(
    id = ifelse(is.na(id) | trimws(id) == "", as.character(row_number()), id),
    protocol_lbl = factor(protocol_lbl, levels = c(lab_apne, lab_bik, lab_pla))
  )

# ---- Long-format (4 tidspunkt) ----
long <- bind_rows(
  dat %>% transmute(id, protocol_lbl, time = "Baseline", value = hb_baseline),
  dat %>% transmute(id, protocol_lbl, time = "Pre",      value = hb_pre),
  dat %>% transmute(id, protocol_lbl, time = "10 min",   value = hb_10min),
  dat %>% transmute(id, protocol_lbl, time = "Post",     value = hb_post)
) %>%
  filter(is.finite(value)) %>%
  mutate(time = factor(time, levels = c("Baseline", "Pre", "10 min", "Post")))

# ---- Gjennomsnitt ----
means <- long %>%
  group_by(protocol_lbl, time) %>%
  summarise(mean_value = mean(value, na.rm = TRUE), .groups = "drop")

# ---- Plot ----
ggplot() +
  geom_line(
    data = long,
    aes(x = time, y = value, group = id),
    linewidth = 0.6,
    alpha = 0.45
  ) +
  geom_point(
    data = long,
    aes(x = time, y = value),
    size = 1.7,
    alpha = 0.45
  ) +
  geom_line(
    data = means,
    aes(x = time, y = mean_value, group = 1),
    linewidth = 1.4
  ) +
  geom_point(
    data = means,
    aes(x = time, y = mean_value),
    size = 3.2
  ) +
  facet_wrap(~ protocol_lbl, nrow = 1) +
  labs(x = NULL, y = "Hb-konsentrasjon") +
  theme_classic(base_size = 12) +
  theme(
    legend.position = "none",
    strip.background = element_blank(),
    strip.text = element_text(face = "bold")
  )
```

ANOVA:

```{r}
#| label: hb-anova-posthoc-allinone
#| echo: false
#| message: false
#| warning: false

library(dplyr)

# ---- Hjelper: Excel-kolonnebokstav -> indeks ----
col_to_index <- function(x) {
  x <- toupper(x)
  chars <- strsplit(x, "")[[1]]
  sum(match(chars, LETTERS) * 26^(rev(seq_along(chars)) - 1))
}

# ---- Les data ----
if (!requireNamespace("openxlsx", quietly = TRUE))
  stop("Installer 'openxlsx' (install.packages('openxlsx')).")

path <- file.path("data", "Data.xlsx")
if (!file.exists(path)) stop("Finner ikke data/Data.xlsx")
dat_raw <- openxlsx::read.xlsx(path)

# ---- Struktur i arket (som hos deg) ----
idx_id <- 2L              # kolonne B = deltaker-ID
rows_ap  <- 2:11
rows_bik <- 12:21
rows_pla <- 22:31

# Hb-kolonner (eksakt)
hb_cols <- c("EC", "ED", "EE", "EF")
hb_time <- c("Baseline", "Pre", "10min", "Post")
hb_idx  <- sapply(hb_cols, col_to_index)

# ---- Bygg long-format ----
make_block <- function(rows, protocol_label) {
  ids <- as.character(dat_raw[rows, idx_id, drop = TRUE])
  miss <- is.na(ids) | trimws(ids) == ""
  ids[miss] <- as.character(seq_len(length(rows)))[miss]

  m <- as.matrix(dat_raw[rows, hb_idx, drop = FALSE])
  storage.mode(m) <- "numeric"

  data.frame(
    id = rep(ids, each = length(hb_time)),
    protocol = protocol_label,
    time = factor(rep(hb_time, times = length(ids)), levels = hb_time),
    hb = as.vector(t(m))
  )
}

hb_long <- bind_rows(
  make_block(rows_ap,  "Apne"),
  make_block(rows_bik, "Bikarb"),
  make_block(rows_pla, "Placebo")
) %>%
  filter(is.finite(hb)) %>%
  mutate(
    id = factor(id),
    protocol = factor(protocol, levels = c("Apne", "Bikarb", "Placebo"))
  )

# =========================
# 1) Toveis repeated-measures ANOVA (Hb)
# =========================
anova_hb <- aov(hb ~ protocol * time + Error(id/(protocol*time)), data = hb_long)

cat("\nToveis repeated-measures ANOVA (Hb):\n")
print(summary(anova_hb))

# =========================
# 2) Post-hoc: protokollforskjeller ved hvert tidspunkt
#    (paired t-test, Holm)
# =========================
cat("\nPost-hoc: protokollforskjeller ved hvert tidspunkt (paired, Holm):\n")
for (tt in levels(hb_long$time)) {
  tmp <- subset(hb_long, time == tt)
  cat("\nTidspunkt:", tt, "\n")
  print(pairwise.t.test(tmp$hb, tmp$protocol,
                         paired = TRUE,
                         p.adjust.method = "holm"))
}

# =========================
# 3) Post-hoc: tidsforskjeller innen hver protokoll
#    (paired t-test, Holm)
# =========================
paired_time_tests <- function(df_one_protocol) {
  wide <- reshape(df_one_protocol[, c("id", "time", "hb")],
                  idvar = "id", timevar = "time", direction = "wide")

  cols <- paste0("hb.", hb_time)
  cols <- cols[cols %in% names(wide)]
  if (length(cols) < 2) return(NULL)

  pairs <- combn(cols, 2, simplify = FALSE)
  p_raw <- sapply(pairs, function(p) {
    x <- wide[[p[1]]]; y <- wide[[p[2]]]
    keep <- is.finite(x) & is.finite(y)
    if (sum(keep) < 2) return(NA_real_)
    t.test(y[keep], x[keep], paired = TRUE)$p.value
  })

  names(p_raw) <- sapply(pairs, function(p)
    paste(sub("^hb\\.", "", p[1]), "vs", sub("^hb\\.", "", p[2])))

  data.frame(
    comparison = names(p_raw),
    p_raw = as.numeric(p_raw),
    p_holm = as.numeric(p.adjust(p_raw, method = "holm")),
    row.names = NULL
  )
}

cat("\nPost-hoc: tidsforskjeller innen hver protokoll (paired, Holm):\n")
for (pr in levels(hb_long$protocol)) {
  cat("\nProtokoll:", pr, "\n")
  print(paired_time_tests(subset(hb_long, protocol == pr)))
}

# =========================
# 4) Planlagt kontrast: Δ(Pre − Baseline) mellom protokoller
# =========================
delta_wide <- reshape(
  subset(hb_long, time %in% c("Baseline", "Pre"))[, c("id", "protocol", "time", "hb")],
  idvar = c("id", "protocol"),
  timevar = "time",
  direction = "wide"
)

if (all(c("hb.Baseline", "hb.Pre") %in% names(delta_wide))) {
  delta_wide$delta_pre_minus_base <- delta_wide$hb.Pre - delta_wide$hb.Baseline

  cat("\nPlanlagt post-hoc: Δ(Pre − Baseline) mellom protokoller (paired, Holm):\n")
  print(pairwise.t.test(
    x = delta_wide$delta_pre_minus_base,
    g = factor(delta_wide$protocol, levels = c("Apne", "Bikarb", "Placebo")),
    paired = TRUE,
    p.adjust.method = "holm"
  ))
}

```






